【裁判字號】    97,上訴,738
【裁判日期】    971028
【裁判案由】    貪污治罪條例
【裁判全文】
臺灣高等法院臺中分院刑事判決         97年度上訴字第738號
上  訴  人  臺灣臺中地方法院檢察署檢察官
上  訴  人
即  被  告  甲○○
選任辯護人  蔡瑞煙  律師
被      告  壬○○
                    號
選任辯護人  林春榮  律師
            楊大德  律師
被      告  未○○
選任辯護人  張柏山  律師
            羅淑菁  律師
被      告  戊○○
選任辯護人  蔡瑞煙  律師
被      告  癸○○
選任辯護人  蔡瑞煙  律師
被      告  辛○○
選任辯護人  蔡瑞煙  律師
被      告  乙○○
選任辯護人  蔡瑞煙  律師
被      告  寅○○
選任辯護人  蔡瑞煙  律師
被      告  巳○○
選任辯護人  蔡瑞煙  律師
上列上訴人因被告等貪污治罪條例案件，不服臺灣臺中地方法院
九十六年度訴字第二九八號中華民國九十七年一月二十二日第一
審判決（起訴案號：臺灣臺中地方法院檢察署九十五年度偵續字
第二二０號暨移送併辦案號：同署九十七年度偵字第五八一五號
 ），提起上訴，本院判決如下：
    主  文
上訴駁回。
    事  實
一、甲○○係臺灣電力股份有限公司（下稱臺電公司）大甲溪發
    電廠（下稱大甲溪發電廠）水土保持課林野保護股水土保持
    員，負責承辦該電廠德基水庫集水區漂流木處理及水土保護
    、巡視等工作。其就國營事業工程之發包採購事項，應依政
    府採購法及森林法等相關規定辦理，係刑法第十條第二項第
    一款後段所謂其他依法令從事於公共事務，而具有法定職務
    權限之公務員。緣民國九十三年七月二日敏督利颱風後，連
    日豪雨造成德基水庫上游及四周國有林區域內之大量珍貴扁
    柏、紅檜、肖楠等一級木，漂流堆積在大壩及必坦溪往上經
    達盤溪以迄松茂溪、五二號斷面間之水庫水面或溪流與水庫
    交會處。臺電公司大甲溪發電廠依行政院農業委員會（下稱
    農委會）林務局（下稱林務局）於九十三年七月二十三日上
    午召開之加速處理敏督利颱風漂流木事宜會議之決議，辦理
    「敏督利颱災德基水庫漂流木大壩至達盤溪漂流木處理工程
    」招標，甲○○於九十三年七月二十七日在大甲溪發電廠簽
    辦製作傳真文件首頁公文，並在該公文簽擬意見中載明：「
    至於有價之漂流木，由得標承包商打撈上岸集中後，請東勢
    林管處派員協助鑑定材質，再依據林管處提供樹種之單價，
    換算可售金額繳回公司扣抵工程費。」之內容，後於九十三
    年七月二十九日簽辦「敏督利颱災德基水庫漂流木大壩至達
    盤溪漂流木處理工程」招標之保林字第９３０５號工作單，
    該工作單上簽註「三、本工程擬辦理：漂流木處理１５００
    ０Ｍ３（即一萬五千立方米）。有利用價值流木，現場選取
    ，核定價金。」等內容，並檢附上述招標須知特訂條款四頁
    ，呈由該電廠水土保持課林野保護股股長巳○○、水土保持
    課課長寅○○、副廠長乙○○批示，大甲溪發電廠於九十三
    年七月三十日公告上開工程公開招標，後於九十三年八月六
    日上午十時，在大甲溪發電廠會議室開標，共有俊一營造公
    司、順德營造公司、九星營造公司、欣隆營造公司等九家公
    司競標，開標結果由九星營造公司以新臺幣（下同）五百萬
    元得標。大甲溪發電廠與九星營造公司隨即於九十三年八月
    十三日簽訂合約，於九十三年八月十九日辦理開工，並由經
    辦人甲○○負責檢驗。之後甲○○於九十三年十二月二十七
    日簽辦上開工程擬變更契約，增加漂流木處理焚燒數量簽辦
    用箋，追加工程預算四百八十萬七千三百二十五元，變更契
    約數量為三萬立方公尺，嗣於九十三年十二月二十八日，由
    甲○○、巳○○二人與九星營造公司簽訂工程協議書，同意
    漂流木處理數量增加一萬五千立方公尺以內。甲○○對於上
    開職務上之行為，竟基於收受不正利益之概括犯意，自九十
    四年一月下旬（起訴書誤載為九十三年十二月）起至九十四
    年三月中旬某日止，接受九星營造公司股東詹明通及上開漂
    流木處理工程工地主任詹鎮嶽等人邀約，至臺中市有女陪侍
    之海派酒店、麗晶酒店及松竹皇宮酒店各一次，合計為三次
    ，接受飲酒作樂不正利益之招待，計詹明通等人總共支付酒
    錢有十餘萬元（起訴書誤載為二、三十萬元）。而九星營造
    公司之工地主任詹鎮嶽及司機黃文峰共同意圖為自己不法之
    所有，於九十四年一月二十日下午七時許，在臺中縣德基水
    庫之本工程工地內，利用工作之便，竊取大甲溪發電廠所打
    撈清理保管之扁柏三根（分別長三公尺、直徑四十公分；長
    二點四公尺、直徑四十三公分；長二點一公尺、直徑四十五
    公分）、鐵杉一根（長一點八公尺、直徑三十五公分）、紅
    檜二根（分別長二點四公尺、直徑四十三公分；長六十公分
    ，直徑四十公分）、已切割之扁柏三塊（分別長六十公分，
    直徑五十公分；長六十公分，直徑十八公分；長一百十五公
    分，直徑二十公分）。得手後，將之搬至由黃文峰所駕駛之
    車牌號碼ＡＮ─９７９號營業大貨車上，運離德基水庫。嗣
    於九十四年一月二十日晚間九時三十分許，為警在南投縣警
    察局仁愛分局前，當場查獲，並扣得上開木材。甲○○於警
    方通知前往警察局領回上揭贓木，明知上情，因接受九星營
    造公司之詹明通等人至有女陪侍酒店，接受不正利益之招待
    ，而口頭告知巳○○、寅○○等人。
二、案經法務部調查局航業海員調查處臺中站移送及臺灣高等法
    院臺中分院檢察署檢察長命令臺灣臺中地方法院檢察署檢察
    官偵查起訴暨移送併辦。
    理    由
甲、證據能力部分
一、按被告以外之人於審判外之言詞或書面陳述，除法律有規定
    者外，不得作為證據，刑事訴訟法第一百五十九條第一項定
    有明文。查證人楊瑞芬、堯明才於調查站時所為供述，均屬
    被告以外之人於審判外之言詞陳述，經被告等選任辯護人爭
    執其等證據能力，且查無其他法律規定例外得為證據之情形
    ，依刑事訴訟法第一百五十九條第一項規定，不得作為證據
    。
二、按被告以外之人（包括證人、鑑定人、告訴人、被害人及共
    同被告等）於審判外之陳述雖不符刑事訴訟法第一百五十九
    條之一至之四等四條之規定，而經當事人於審判程序同意作
    為證據，法院審酌該言詞陳述或書面陳述作成時之情況，認
    為適當者，亦得為證據；當事人、代理人或辯護人於法院調
    查證據時，知有刑事訴訟法第一百五十九條第一項不得為證
    據之情形，而未於言詞辯論終結前聲明異議者，視為有前項
    之同意，同法第一百五十九條之五定有明文。本件證人余色
    水、曾金德、莊銀富、李起明、林立偉、申○○、李光銘、
    劉松榮、林宗正、吳俊一、陳銘隆、林忠惠等人分別於調查
    站所為陳述；證人管在威、朱豐益、林火木、潘顯昌、謝鵬
    洲、莊司禮、江錦樟、楊炳輝、簡進興、林金海、涂秀錦、
    鄧英慧等人分別於偵訊時所為陳述；證人黃文、詹鎮嶽、
    丑○○、詹明通、林森本、庚○○、劉明義、吳忠州、許崇
    民、李念梅、傅江立、劉聯和、林哲茂、曹妙全、林忠惠等
    人分別於調查站及偵訊時所為陳述，以及本案以下所引用之
    書面證據，固屬被告以外之人於審判外之陳述，惟上開證據
    業經本院審理時予以提示並告以要旨，且各經檢察官、被告
    及辯護人表示意見。當事人已知上述證據乃傳聞證據，且迄
    言詞辯論終結前，均未主張有刑事訴訟法第一百五十九條第
    一項不得為證據之情形，是應認已同意作為證據，且經本院
    審酌後，無取得證據違法、欠缺供述之任意性或證據證明力
    顯然偏低等不適當之情形，認均有證據能力。
三、又按被告以外之人於檢察事務官、司法警察官或司法警察調
    查中所為之陳述，與審判中不符時，其先前之陳述具有較可
    信之特別情況，且為證明犯罪事實存否所必要者，得為證據
    ，刑事訴訟法第一百五十九條之二定有明文。所謂「前後陳
    述不符」之要件，應就前後階段之陳述進行整體判斷，以決
    定其間是否具有實質性差異，惟無須針對全部陳述作比較，
    陳述之一部分有不符，亦屬之。而所謂「較可信之特別情況
    」之情形，亦應就前後陳述時之各種外部情況進行比較，以
    資決定何者外部情況具有可信性。若陳述係在特別可信之情
    況下所為，則虛偽陳述之危險性即不高，雖係審判外陳述，
    或未經被告反對詰問，仍得承認其有證據能力。查證人陳阿
    興、子○○、己○○、詹明豐、卯○○、丁○○等人在調查
    站之供述筆錄，屬於審判外之言詞陳述，被告等選任辯護人
    於本院審理時爭執其證據能力，而證人陳阿興業經原審傳喚
    出庭作證；證人子○○、己○○、詹明豐、卯○○、丁○○
    業經原審及本院傳喚出庭作證，核其等於審判中之證言與其
    等於調查站中所述大致相符，既經法院於審理中傳喚到庭，
    並經被告行交互詰問程序，其等供證經調查後，足以擔保其
    任意性及適當性，自非無證據能力。
四、又按被告以外之人於偵查中向檢察官所為陳述，除顯有不可
    信之情況者外，得為證據，刑事訴訟法第一百五十九條之一
    第二項定有明文。偵查中對被告以外之人（包括證人、鑑定
    人、告訴人、被害人及共同被告等）所為之偵查筆錄，或被
    告以外之人向檢察官所提之書面陳述，性質上均屬傳聞證據
    。惟現階段刑事訴訟法規定檢察官代表國家偵查犯罪、實施
    公訴，依法其有訊問被告、證人及鑑定人之權，證人、鑑定
    人且須具結，而實務運作時，檢察官偵查中向被告以外之人
    所取得之陳述，原則上均能遵守法律規定，不致違法取供，
    其可信度極高，職是，被告以外之人前於偵查中已具結而為
    證述，除反對該項供述得具有證據能力之一方，已釋明「顯
    有不可信之情況」之理由外，不宜以該證人未能於審判中接
    受他造之反對詰問為，即遽指該證人於偵查中之陳述不具證
    據能力。且所謂不可信性情況，法院應審酌被告以外之人於
    陳述時之外在環境及情況，例如：陳述時之心理狀況、有無
    受到外力干擾等，以為判斷之依據。本件證人陳阿興、子○
    ○、己○○、詹明豐、卯○○、丙○○、魏立志、丁○○、
    葉賢良、郭武盛、顏仁德、楊瑞芬、堯明才、林忠惠等人於
    檢察官偵查中，以證人之身分陳述，經告以具結義務及偽證
    處罰後，於命證人朗讀結文後具結，其係於負擔偽證罪之處
    罰心理下證述，並以具結擔保其供述之真實性，又無受其他
    不當外力干擾之情形，其等未曾提及檢察官在偵查時有不法
    取供之情形，且證人陳阿興、魏立志業於原審以證人身分到
    庭證述；證人子○○、己○○、詹明豐、卯○○、丙○○、
    丁○○於原審及本院以證人身分到庭證述，均已保障被告詰
    問權，依上說明，其等於偵查中之證言自具有證據能力。
五、被告甲○○選任辯護人於本院審理時，爭執關於證人詹鎮嶽
    於九十四年三月二十九日之偵訊筆錄受到檢察官誘導訊問而
    無證據能力云云，惟按偵訊筆錄為證據書類之一種，在法律
    上具有直接證明偵訊程序進行及相關人員訊答或陳述內容之
    效力，若其記載合於法定程式，且無反證證明其所記載之內
    容與事實不符者，自不得任意排斥其形式上之證明力（最高
    法院九十五年度台上字第四０六０號判決參照）。故除有相
    當反證足以證明偵訊筆錄所記載之內容與實情不符者外，自
    仍應以偵訊筆錄所記載者為準。又所謂禁止誘導訊問，係指
    審判中行交互詰問時，禁止對友性證人誘導，避免其附合詰
    問者發問而為不實之陳述。刑事訴訟法並未禁止偵訊時之誘
    導訊問，且經本院勘驗當日偵訊錄音光碟結果：「二、錄音
    內容完整，錄音狀況可以聽出有打字聲，明確聽到詢問人與
    受詢問人詢答意旨，均予筆錄記載相同，檢察官問話風趣，
    由引導證人待證事項陳述，並無強暴脅迫引誘之情形。三、
    過程顯示全程連續錄音。」（見本院卷(二)第六一頁），衡諸
    證人詹鎮嶽於偵訊中能自主陳述及其他相關聯因素綜合研判
    ，尚難認定證人詹鎮嶽於偵訊中其心理有受其他因素影響造
    成之強制脅迫狀態，尚難據以認定證人詹鎮嶽於偵訊中所為
    之筆錄係受到不正之訊問，是證人詹鎮嶽於九十四年三月二
    十九日偵查中向檢察官所為之陳述，檢察官已於本院提出該
    偵訊錄音光碟暨經本院勘驗，並無不可信之情況，依刑事訴
    訟法第一百五十九條之一第二項之規定，自得為證據。
六、關於證人陳幸欣於原審審理時所為證述，被告等辯護人於本
    院準備程序時，認其所證述僅係證人陳幸欣之法律意見而爭
    執其證據能力，惟證人陳幸欣於原審所為證述，係於法院審
    判中所為之陳述，非無證據能力，而其陳述是否可採，僅為
    證據證明力之問題。
七、按現行刑事訴訟法第二百八十七條之二規定「法院就被告本
    人之案件調查共同被告時，該共同被告準用有關人證之規定
    」，即共同被告對於其他共同被告之案件而言，為被告以外
    之第三人，本質上屬於證人，為確保被告對證人之對質詰問
    權，證人於審判中，應依法定程序，到場具結陳述，並接受
    被告之詰問，其陳述始得作為認定被告犯罪事實之判斷依據
    。本件證人即被告壬○○、未○○、戊○○、癸○○、辛○
    ○、乙○○、寅○○、巳○○、甲○○於本院審理時均以證
    人身分作證，並經交互詰問（見本院卷(二)第二三四反面至二
    五五頁反面），已確實保障被告等之訴訟權，本院認以證人
    即共同被告之證述作為證據均為適當。
八、按偵查犯罪機關依法定程序監聽之錄音，如已踐行調查證據
    之程序，固非不可採為認定犯罪事實之基礎，此觀刑事訴訟
    法第一百六十五條之一第二項之規定自明；司法院釋字第六
    三一號解釋雖謂：「民國八十八年七月十四日制定公布之通
    訊保障及監察法第五條第二項規定：『前項通訊監察書，偵
    查中由檢察官依司法警察機關聲請或依職權核發』，未要求
    通訊監察書原則上應由客觀、獨立行使職權之法官核發，而
    使職司犯罪偵查之檢察官與司法警察機關，同時負責通訊監
    察書之聲請與核發，難謂為合理、正當之程序規範，而與憲
    法第十二條保障人民秘密通訊自由之意旨不符，應自本解釋
    公布之日起，至遲於九十六年七月十一日修正公布之通訊保
    障及監察法第五條施行之日失其效力」。本件通訊監察書係
    檢察官在該解釋前依法所核發，則司法警察機關依該通訊監
    察書對上訴人之行動電話實施監聽、錄音，並據其監聽內容
    製作譯文，該譯文復經法院依法踐行證據調查程序，自難認
    該通訊監察譯文無證據能力（最高法院九十六年度台上字第
    四一八六、四五六九號判決意旨參照）。查本案林森本使用
    之0000000000、李光銘使用之00000000
    00、甲○○使用之0000000000、申○○使用之
    0000000000、詹明通使用之000000000
    0、丑○○使用之0000000000、林立偉使用之0
    000000000、庚○○使用之0000000000
    、劉林秀蘭使用之0000000000、詹鎮嶽使用之0
    000000000等通訊，係依據臺灣高等法院臺中分院
    檢察署所核發之通訊監察書合法為之，尚無不法取證情事，
    此有該署九十四中分檢實監續字第０００００三、００００
    ０九、００００一二、００００一六、００００一八號通訊
    監察書附卷可憑。又按通訊監察錄音之譯文，僅屬依據監聽
    錄音結果予以翻譯之文字，固具文書證據之外觀，但實際上
    仍應認監聽所得之錄音帶或光碟，始屬調查犯罪所得之證物
    ；刑事訴訟法第一百六十五條之一第二項所稱之證物，如其
    蒐證程式合法，並經合法調查，自具證據能力。因此檢察官
    如提出通訊監察錄音之譯文為其證據方法，實乃以其監聽所
    得之錄音帶或光碟，為調查犯罪所得之證物，法院本應依刑
    事訴訟法第一百六十五條之一所列之方法調查，以判斷該錄
    音帶或光碟是否與通訊監察錄音之譯文相符。而監聽錄音製
    作之譯文，雖通常為偵查犯罪機關單方面製作，然若被告或
    訴訟關係人對其真實性並無爭執，經法院於審判期日提示譯
    文供當事人辨認、表示意見並為辯論者，程式自屬適法（最
    高法院九十五年度臺上字第二九五號、九十四年度臺上字第
    四六六五號判決意旨參照）。查本案卷內之相關電話監聽，
    取證程式未見違法情事，已如前述；而警方依監聽錄音所製
    作之監聽譯文，經本院提示予公訴人、被告及辯護人後，迄
    言詞辯論終結前均無異議，且同意採為證據，揆諸上開說明
    ，本案卷內通訊監察譯文均具證據能力。
乙、實體部分
壹、被告甲○○有罪部分：
一、訊據被告甲○○固不否認有於警方通知前往警察局領回證人
    詹鎮嶽、案外人黃文峰竊取大甲溪發電廠所打撈清理保管漂
    流木，並知為贓物，及有受九星營造公司詹明通等人臨時邀
    約至臺中市麗晶酒店、海派酒店及松竹皇宮酒店短暫停留之
    事等情，但矢口否認受有不正利益之行為，辯稱：伊應九星
    營造公司的邀請去酒店，約有三次，一次是海派酒店，一次
    是麗晶酒店，一次是松竹皇宮酒店，海派酒店該次是丑○○
    在店內要其過去說要問一些事情，其停留的時間不長，之後
    就離開了，去麗晶酒店也是他們叫伊過去，當天是詹鎮嶽在
    仁愛分局竊盜被查獲該日，他們在麗晶酒店電話通知伊過去
    ，問伊要如何處理，伊說不知道，之後就離開了，而去松竹
    皇宮酒店該次，是因為九星營造公司人員在那邊開會，臨時
    找伊去的，礙於情面而到場致意，伊停留沒有多久，就離開
    了，而在酒店飲酒乃現今社會生活常見之應酬方式，非屬珍
    貴而渴望得之，伊中途受召前去，僅作禮貌性拜會且逗留時
    間又短，未提出要至有女侍之酒店喝酒，被告並無收取不正
    利益之主觀犯意，且原審所認收取不當利益與其職務上之行
    為如何作聯結，與被告職務上行為並無所謂之對價關係，且
    飲酒者多人，竟將其費用全計為不正利益，亦有不當；至於
    證人詹明通說有報帳去領錢，可能是詹鎮嶽自己要報酒店消
    費款，所以用伊來當人頭去報帳，而詹鎮嶽及黃文峰於九十
    四年一月二十日被南投縣警察局查獲竊取扁柏三支等木材時
    ，警察有通知伊，伊當時認為檢察官已為緩起訴，表示已結
    案；又本案增加數量變更契約未重新招標，而採限制性招標
    作法，大甲溪發電廠非依據政府採購法第二十二條第一項第
    六款，而係依據同條項第十六款「其他經主管機關定認者」
    規定辦理，且變更契約加帳金額不受百分之五十之限制，亦
    據大甲溪發電廠前會計課課長林忠惠在九十五年八月十四日
    之調查筆錄中陳述本件工程符合政府採購法之規定，被告所
    為均無違反云云。
    惟查：
（一）證人詹明通於原審九十六年七月十九日審理時具結證稱：
      伊為九星營造公司之股東，認識在庭的甲○○，是在七二
      水災過後作德基水庫漂流木的工程認識的，在作工程期間
      有與甲○○去過松竹皇宮酒店一次，伊時常去松竹皇宮酒
      店，甲○○去的該次，是臺電公司要九星營造公司繳一筆
      款項九百多萬元，但九星營造公司沒那麼多錢，所以在松
      竹皇宮酒店開會，約於下午三、四時許開會，請臺電公司
      讓九星營造公司分二、三期繳納，記得做完結論後，就打
      電話給甲○○，請他有空的話過來，剛好甲○○在附近，
      所以他過來，伊就請他向臺電公司反應是否可以分期繳納
      ，是臨時打電話給甲○○的，當天去松竹皇宮酒店之人，
      有伊、吳忠洲、申○○、丑○○、庚○○、李光銘，甲○
      ○最後才來，李光銘原來是在二樓按摩，是後來才請他下
      來，他只比甲○○早一點來，甲○○當天在酒店停留多久
      ，伊忘記了，甲○○有答應說要回去跟臺電公司高層反應
      ，經過一個星期後，甲○○跟詹鎮嶽說可以先繳二級木的
      一百多萬元，就可以准予先放行；詹鎮嶽、吳忠洲、申○
      ○常到有女陪侍的酒店消費，如果有找甲○○參與，都會
      向伊報備同意，並向工程的合夥團隊報支餐飲費，只要詹
      鎮嶽、吳忠洲、申○○如果有跟伊說是和甲○○去有女陪
      侍的酒店喝酒消費，他們有向伊報帳，伊就會付帳，約有
      四、五次，是在九十四年三月中旬去松竹皇宮酒店之前，
      伊因此所支出的費用大約是十餘萬元左右；另伊與甲○○
      在去松竹皇宮酒店之前，有去臺中市○○路的麗晶酒店，
      當時去的原因忘記了，那時有一群人，大概有伊、甲○○
      、吳忠洲、丑○○及其他人，去那裡有找女侍陪酒，那天
      單純消費喝酒，錢是誰付的伊忘記了，但甲○○沒有付錢
      等語。
（二）證人詹鎮嶽於原審九十六年七月十九日審時時具結證稱：
      九星營造公司承包德基水庫漂流木時，伊擔任工地主任，
      伊在承包德基水庫漂流木工程時，認識被告甲○○，工程
      期間伊有跟甲○○去過酒店，是松竹皇宮酒店，去過一次
      ，不是專程與甲○○約定要去的，是後來不知道誰打電話
      給他的，他才去，時間大概是晚上七、八時，記得是伊等
      去之後，甲○○才到，去那裡聊聊，逗留時間，伊記得不
      長，該次會去松竹皇宮酒店是九星營造公司聚會，伊常去
      松竹皇宮酒店聚會，每月去的次數不一定，消費是由公司
      支付；伊如果有去酒店消費，會打電話先跟詹明通說，說
      要去酒店消費，至於為何要去之原因，詹明通如果沒問，
      伊就沒講，有問時伊才會說，伊去的酒店與九星營造公司
      都採月結方式，不會先由伊付現，其那時常和朋友去，有
      時一開始只有二、三人，後來越喝越開心，就會再打電話
      叫朋友過來，也有叫過甲○○過來等語。
（三）依上開二位證人一致之證述，可知被告甲○○確有受九星
      營造公司人員如證人詹明通、詹鎮嶽等人之邀約，至松竹
      皇宮酒店、麗晶酒店等處，而被告甲○○對此亦不爭執，
      並供承另有受邀至海派酒店等情，但以其只是受邀前去談
      事情，談一下就離開云云置辯。然查，證人詹明通另證稱
      ：去麗晶酒店該次，被告甲○○有在場，有找女侍陪酒，
      那天單純消費喝酒，甲○○沒有付錢等語（見原審卷(六)
      第十六頁），足見被告甲○○並非僅是單純談事情，而是
      去該處飲酒消費，並有女侍陪酒。另證人詹鎮嶽亦證稱：
      伊去酒店消費，在酒店越喝越開心，就會再打電話叫朋友
      過來，也有叫過甲○○過來等語，證人詹鎮嶽僅為工地主
      任，在九星營造公司職位非高，當無公司之事可由其出面
      洽談議定之權限，但其卻可在酒店喝得高興時，常邀被告
      甲○○同至酒店飲酒，且證人詹明通亦稱詹鎮嶽去酒店如
      有找甲○○參與，都會向伊報備同意，並由伊工程合夥團
      隊報支餐飲費，伊就會付帳等情（見原審卷(六)第十五頁）
      ，足證被告甲○○上開所謂談事情才會受邀前去酒店之辯
      詞並非可信。至證人詹鎮嶽於本院翻異前詞改稱：伊在酒
      店消費，只有叫過甲○○一次，是在何酒店忘記了，甲○
      ○過來就坐一下就離開了，印象中就只有一次，伊會用請
      甲○○的這個理由去向詹明通請款報帳，有時這樣講比較
      好聽，如果自己單純消費，公司也是會吸收，可能伊有找
      過甲○○去，所以有跟詹明通說甲○○也有過去云云，證
      人詹鎮嶽此部分之證詞與證人詹明通之上開證詞相悖，況
      查證人詹鎮嶽前即證稱：伊如果有去酒店消費，會打電話
      先跟詹明通說，至於為何要去之原因，詹明通如果沒問，
      伊就沒講，有問時伊才會說等語，證人詹鎮嶽至酒店消費
      ，既然不用向證人詹明通告知原由，九星營造公司即會依
      月結方式支付，則詹鎮嶽實無為編造好聽的理由，而虛報
      被告甲○○有同至酒店之理，是其此部分證詞前後矛盾，
      顯係迴護被告甲○○所為，難以採信。被告甲○○身為臺
      電公司大甲溪發電廠水土保持課林野保持股之水土保持員
      ，於敏督利颱風災後負責該電廠德基水庫集水區漂流木處
      理工作，屬於依法令規定從事於公共事務而具有法定職務
      權限之公務員；且其與九星營造公司就本案之漂流木處理
      工程，有直接之業務關係，當知應避免瓜田李下之理，應
      避免在非屬公務員可出入之不正當場所，與業務上有往來
      之人有所聯繫，如有公務上聯繫協調之事項，原應擇於公
      務場所等適當地點談論公務，而上述松竹、麗晶及海派等
      酒店，在中部地區為飲酒尋樂之聲色場所，該酒店均有女
      侍作陪任開瓶斟酒等服務，入店消費金額自屬不貲，非屬
      洽公論事之正常處所，為一般人所認識之事，被告豈有不
      知之理，但其卻不循正途，竟多次受邀至非屬公務員當去
      之酒店，與有業務直接關係之九星營造公司人員在酒店飲
      酒消費，甚且有女侍陪酒作樂，又依證人詹明通之證詞觀
      之，詹明通因被告甲○○參與之宴飲消費所給付酒店十餘
      萬元等語，可認被告就此受有不正利益。
（四）被告甲○○於本院聲請傳喚證人丑○○、申○○及庚○○
      ，其中（1）證人丑○○證稱「（辯護人蔡瑞煙律師問：
      你在九星營造公司，有擔任職務嗎？）我擔任經理。（辯
      護人問你認識在庭上的被告甲○○嗎？）認識。（問：你
      何時認識他？）我們公司有標到德基水庫漂流木處理工程
      ，所以我才認識他。（辯護人問：於民國94年1月到3月間
      ，你有無去過海派、麗晶、或松竹皇宮酒店？）我只有去
      過海派與松竹皇宮酒店。（辯護人問：在這個期間內，在
      兩家酒店，你有無與甲○○在場過？）在松竹皇宮有碰過
      被告甲○○，但是是誰叫他去我不清楚。（辯護人問：你
      在松竹皇宮碰過甲○○幾次？）一次。（辯護人問：在松
      竹皇宮那一天，你們為何會在那裡碰面？）是詹明通打電
      話叫我們去的。（辯護人問：有無特別的事情，叫你們去
      那家酒店？）沒有。（辯護人問：你們幾點開始在松竹皇
      宮喝酒？）是傍晚，確實時間我忘記了。（辯護人問：甲
      ○○幾點到場？）他比較晚到場，不久就走了。是何人找
      他來的不清楚。（辯護人問：甲○○到松竹皇宮後，做些
      什麼事？）與詹明通等人聊天，我坐比較遠，所以沒有聽
      到他們說什麼。（辯護人問：在松竹皇宮你有無與甲○○
      講話？）只有打招呼而已。（辯護人問：在松竹皇宮的聚
      會是特別為甲○○舉辦的嗎？）不是。（辯護人問：你在
      其他場合，有無與甲○○在一起過？）去工地有，或是在
      電廠有。（辯護人問：在松竹皇宮這一次費用多少錢？）
      不清楚，是誰付錢我不清楚，不是我付錢的。（檢察官問
      證人丑○○：這個筆錄後面有畫一個座位圖，是你畫的嗎
      ？"檢察官請審判長提示民國九十四年三月二十九日證人
      丑○○的偵訊筆錄，經審判長法官提示他字卷(十一)第一一五
      一至一一五四頁"）是的。（檢察官問：九十四年三月二
      十九日當天，你做了壹份偵訊筆錄，壹份調查筆錄，其內
      容都實在嗎？）都實在。」等語，所證述有與被告甲○○
      在松竹皇宮碰過一次，是詹明通打電話叫去的，是傍晚，
      確實時間我忘記了，甲○○他比較晚到場，不久就走了等
      節；然與其於九十四年三月二十九日偵訊所證：臺電公司
      大甲溪發電廠於九十三年八月間辦理「敏督利颱災德基水
      庫大壩至達盤溪漂流木處理工程」招標作業，九星營造公
      司有參加該工程，當時係由在谷關開餐廳的庚○○找我來
      參加，他表示願意分擔押標金及攬得工程後的週轉金、履
      約金等費用的一半，並使用九星營造公司的牌照參加投標
      ，標得後要繳交履約保證金，向羅怡文追償欠款五十餘萬
      元後，新社鄉長李光銘出面要我讓一半股份給羅怡文，故
      由我、與庚○○、羅怡文、詹明通各占股分四分之一，伊
      等在二、三個禮拜前在松竹皇宮相約談論打撈起來的漂流
      木該如何處理，應議定各類木材售價，盼由各人去找買主
      ，後來詹鎮嶽及甲○○也到松竹皇宮，至於誰找甲○○來
      我不清楚，甲○○有向我們表示臺電公司另發包疏浚工程
      ，本公司堆置之漂流木會妨礙該工程施作，可能是詹明通
      或詹鎮嶽找他來談論此事，帳單最後由詹明通付款，消費
      金額多少我不清楚，... 因為甲○○於九十四年二月底、
      三月初要求九星公司詹鎮嶽將推積在壩頂之漂流木儘速處
      理，公司尚未找到買主、週轉金無法一次繳納九百多萬元
      ，詹明通與詹鎮嶽找甲○○來，是不是要談分期繳交木材
      價金之事，我不是很清楚，因我只顧著和庚○○喝酒，我
      沒有注意詹鎮嶽、詹明通和甲○○說些什麼，詳情要問詹
      鎮嶽及詹明通二人才清楚，... 九星公司申請變更契約時
      ，究有無邀甲○○至有女陪侍之酒店飲宴，我記憶中曾找
      甲○○至臺中市市○路之海派酒店，該次消費只是要打個
      關係，而後開工之出初公司其他人曾找甲○○吃飯喝酒，
      ... 前述松竹皇宮為有女陪侍之場所，因我與庚○○先走
      ，且詹明通從春節過年前至今尚未將公司支出明細給我看
      ，所以我不知道該次消費為多少」等語（見偵卷(十一)卷第
      一0九三至一0九九頁），所證其只顧著和庚○○喝酒，我
      沒有注意詹鎮嶽、詹明通和甲○○說些什麼，詳情要問詹
      鎮嶽及詹明通二人才清楚等節，相互比對以觀，證人丑○
      ○於偵訊之初即證述其顧著喝酒，沒有注意詹鎮嶽、詹明
      通和甲○○說些什麼，衡情何從顧及被告甲○○在酒店談
      論何事及停留時間之久暫，更遑論事隔多年後，竟能憶起
      而證述被告甲○○比較晚到場，不久就走了云云，況於本
      院檢察官復詰問證人丑○○「（這個筆錄"指九十四年三
      月二十九日偵訊筆錄"後面有畫一個座位圖，是你畫的嗎
      ？"檢察官請審判長提示民國九十四年三月二十九日證人
      丑○○的偵訊筆錄，經審判長法官提示他字卷(十一)第一一五
      一至一一五四頁"）是的，（檢察官問：九十四年三月二
      十九日當天，你做了壹份偵訊筆錄，壹份調查筆錄，其內
      容都實在嗎？）都實在。」等語，猶證述偵訊所言都實在
      等節以觀，益徵證人丑○○於本院為被告甲○○有利之證
      述云云，顯係事後迴護之詞，委無足採。（2）證人庚○
      ○於本院證稱「（辯護人問：庚○○你在九星營造公司擔
      任何職？）沒有什麼職務。九星營造承攬德基水庫的漂流
      木工程我知道。我是這個工程的股東。認識庭上的甲○○
      ，在得標工程之後。（辯護人問：於民國九十四年一月至
      三月間，你有無去過海派、麗晶、松竹皇宮等酒店？）有
      的。這三家酒店中麗晶沒有去。在這個期間內，沒無碰過
      甲○○，跟甲○○有在梨山吃過一次飯，那次是碰巧遇到
      。（檢察官反詰問：證人庚○○你們公司到松竹皇宮去喝
      酒，其他的人包括丑○○、詹鎮嶽、詹明通、李光銘等人
      ，他們都說甲○○有去，在筆錄中你說沒有，是否因為你
      沒有全程參與的關係，或是因為你在筆錄中說你到的比較
      晚？）是的。（檢察官問：你能肯定甲○○在你沒在場的
      時候，他絕對沒有在場？）我不能肯定。（檢察官問：你
      以前在民國九十四年三月二十九日你做的調查筆錄與偵訊
      筆錄"指證人庚○○於九十四年三月二十九日之偵訊筆錄
      見偵卷(十一)第一一二四至一一二九頁"都實在嗎？）實在。
      」等語，足見證人庚○○於本院證述未於酒店碰過甲○○
      ，欲為被告甲○○未前去酒店消費之有利證述云云，既與
      實情不符，不足採憑。
（五）按「貪污治罪條例第五條第一項第三款之對於職務上之行
      為收受賄賂罪，祗須所收受之金錢或財物與其職務有相當
      對價關係，即已成立，且包括假借餽贈等各種名義之變相
      給付在內。又公務員職務上之行為，係指在其職權範圍內
      所應執行或得執行，而不違背其職責義務者而言，如公務
      員就其職務上應為之事項，故意消極不作為或積極以不正
      當方法為之，以及對於職務上不應為之事項故意積極為之
      ，則均屬違背職務之行為。又按是否具有相當對價關係，
      應就職務行為之內容、交付者與收受者之關係、賄賂之種
      類、價額、贈與之時間等客觀情形加以審酌。」，最高法
      院著有八十四年臺上字第一號判例可為參照。又是否具有
      相當對價關係，應審酌職務行為之內容、交付者與收受者
      之關係、賄賂之種類、價額、贈與之時間等客觀情形，依
      法認定。只須賄賂或不正利益之不法報酬與公務員之職務
      具有一定之對價關係，亦即有以賄賂或不正利益以買通公
      務員，使對於職務上行為踐履賄求對象之特定行為，即屬
      相當。並不以他人所交付之賄賂或不正利益之價值，與該
      他人因公務員違背職務之行為所獲得利益之價值相當為絕
      對必要（最高法院九十五年台上字第三五六號、九十四年
      台上字第四五九五號、九十四年台上字第三一八七號、九
      十三年台上字第一三五三號裁判意旨足參）。被告甲○○
      於九十三年、九十四年間，在臺電公司大甲溪發電廠水土
      保持課林野保護股擔任水土保持員，為公營事業人員，負
      責對大甲溪發電廠德基水庫集水區漂流木處理打撈之採購
      業務，而九星營造公司為大甲溪發電廠承辦「敏督利颱災
      德基水庫漂流木大壩至達盤溪漂流木處理工程」之得標廠
      商，被告甲○○並為該案之經辦人負責檢驗，亦即就打撈
      上岸分級堆放之漂流木，先予測量有效材積（就樹身太長
      者予以鉅開樹頭及樹身，或因紅檜樹種有空心情形需鉅掉
      樹尾等）、編號及蓋印梅花形之檢尺章、統計數量之檢尺
      工作，再查驗樹種、數量及查驗檢尺章是否相符後蓋三角
      形的放行章等，觀諸後述同案被告即證人未○○於本院已
      證述本件漂流木並無國有林標記，且相關檢尺、放行等程
      序均屬合法（詳如後述），惟以上述證人詹明通所證：「
      作工程期間有與甲○○去過松竹皇宮酒店一次，甲○○去
      的該次，是臺電公司要九星營造公司繳一筆款項九百多萬
      元，但九星營造公司沒那麼多錢，所以在松竹皇宮酒店開
      會，約於下午三、四時許開會，請臺電公司讓九星營造公
      司分二、三期繳納，記得做完結論後，就打電話給甲○○
      ，請他有空的話過來，剛好甲○○在附近，所以他過來，
      伊就請他向臺電公司反應是否可以分期繳納，甲○○有答
      應說要回去跟臺電公司高層反應，經過一個星期後，甲○
      ○跟詹鎮嶽說可以先繳二級木的一百多萬元，就可以准予
      先放行，... 只要詹鎮嶽、吳忠洲、申○○如果有跟伊說
      是和甲○○去有女陪侍的酒店喝酒消費，他們有向伊報帳
      ，伊就會付帳，約有四、五次，是在九十四年三月中旬去
      松竹皇宮酒店之前，伊因此所支出的費用大約是十餘萬元
      左右；另伊與甲○○在去松竹皇宮酒店之前，有去臺中市
      ○○路的麗晶酒店，當時去的原因忘記了，那時有一群人
      ，大概有伊、甲○○、吳忠洲、丑○○及其他人，去那裡
      有找女侍陪酒，那天單純消費喝酒，錢是誰付的伊忘記了
      ，但甲○○沒有付錢」等情；證人詹鎮嶽所證「工程期間
      伊有跟甲○○去過酒店，是松竹皇宮酒店，去過一次，不
      是專程與甲○○約定要去的，該次會去松竹皇宮酒店是九
      星營造公司聚會，伊去的酒店與九星營造公司都採月結方
      式，不會先由伊付現，其那時常和朋友去，有時一開始只
      有二、三人，後來越喝越開心，就會再打電話叫朋友過來
      ，也有叫過甲○○過來」等語；證人丑○○所證：「甲○
      ○有向我們表示臺電公司另發包疏浚工程，本公司堆置之
      漂流木會妨礙該工程施作，可能是詹明通或詹鎮嶽找他來
      談論此事，帳單最後由詹明通付款，消費金額多少我不清
      楚，... 因為甲○○於九十四年二月底、三月初要求九星
      公司詹鎮嶽將推積在壩頂之漂流木儘速處理，公司尚未找
      到買主、週轉金無法一次繳納九百多萬元，詹明通與詹鎮
      嶽找甲○○來，是不是要談分期繳交木材價金之事，我不
      是很清楚，詳情要問詹鎮嶽及詹明通二人才清楚，... 九
      星公司申請變更契約時，究有無邀甲○○至有女陪侍之酒
      店飲宴，我記憶中曾找甲○○至臺中市市○路之海派酒店
      ，該次消費只是要打個關係」等語（見偵卷(十一)卷第一0九
      三至一0九九頁），關於工程期間詹明通有約與甲○○去
      過松竹皇宮酒店該次，原因臺電公司要九星營造公司繳一
      筆款項九百多萬元，但九星營造公司沒那麼多錢，所以九
      星營造公司股東在松竹皇宮酒店開會後欲請臺電公司讓九
      星營造公司分二、三期繳納，即邀約被告甲○○，請其向
      臺電公司反應是否可以分期繳納，經與臺電公司高層反應
      ，約過一個星期後，被告甲○○就跟證人詹鎮嶽說可以先
      繳二級木的一百多萬元，就可以准予先放行等節，參諸本
      案臺電公司工程採購承攬合約書（採購名稱：敏督利颱災
      德基水庫大壩至達盤溪漂流木處理工程）全文第十頁第十
      八條就九星公司履約遲延，至重仍可解除或終止契約，是
      被告甲○○上述居間搓商協調分期繳款所為，使九星營造
      公司不致因資金不足遲延繳款九百多萬元而負違約責任，
      或屬在其職權範圍內所得執行，而不違背其職責義務，但
      就該行為之內容、被告甲○○與九星營造公司當時之契約
      關係，前者係代表權利人臺電公司並居於承辦員之監督職
      責者，後者為履約義務人，及九星營造公司在工程期間，
      其公司所屬股東詹明通、職員詹鎮嶽等以在有女侍作陪之
      酒店邀驗被告甲○○飲酒多次，除免費飲用高級酒類外，
      因有女侍作陪提供視覺及感官等服務，客觀審酌，該不正
      利益之不法報酬與被告甲○○為內部促成上級允諾分期付
      款行為間仍具有一定之對價關係，意即九星營造公司有以
      該不正利益以買通被告甲○○，使對於職務上行為踐履賄
      求對象之准予分期而不課以遲延違約之特定行為，即堪認
      定，且此與被告甲○○為上述職務行為之間具有原因目的
      之對應關係，具備前述判例所指相當對價關係。綜上所述
      ，被告甲○○對於職務上行為收受不正利益之犯行，事證
      明確，其上開辯詞，顯係臨訟卸責之詞，難以採信，應予
      依法論罪科刑。
二、被告甲○○行為後，刑法業於九十四年一月七日修正，於同
    年二月二日公布，於九十五年七月一日施行。按行為後法律
    有變更者，適用行為時之法律，但行為後之法律有利於行為
    人者，適用最有利於行為人之法律，修正後即現行刑法第二
    條第一項訂有明文。又按比較新舊法，應就罪刑有關之共犯
    、未遂犯、想像競合犯、牽連犯、連續犯、結合犯，以及累
    犯加重、自首減輕暨其他法定加減原因（如身分加減）與加
    減例等一切情形，綜其全部罪刑之結果而為比較，此有最高
    法院九十五年五月二十三日九十五年第八次刑庭會議決議第
    一、（四）則可資參照：
（一）本件被告所犯下列貪污治罪條例第五條第一項第三款之規
      定，法定刑中得併科罰金刑，而被告等行為後，九十四年
      二月二日修正公布之刑法業於九十五年七月一日施行，其
      中刑法第三十三條第五款關於主刑罰金修正為：「主刑之
      種類如下：五、罰金：新臺幣一千元以上，以百元計算之
      」，與修正前之規定：「罰金：（銀元）一元以上。」之
      規定相較，依修正後之法律，貪污治罪條例第五條第一項
      第三款之罪所得併科之罰金刑最低額為新臺幣一千元，然
      依被告行為時即修正前刑法第三十三條第五款規定之罰金
      最低額為銀元一元，並提高十倍計算，前開罰金刑，最低
      額為銀元十元，若乘以三倍而換算為新臺幣，最低額僅為
      新臺幣三十元。因此，比較上述修正前、後之刑罰法律，
      自以被告行為時即修正前關於科處罰金刑之法律較有利於
      被告。即本件應依新修正刑法第二條第一項前段，適用行
      為時之修正前刑法第三十三條第五款有關於罰金之規定。
（二）被告於行為後，新修正刑法已刪除第五十六條連續犯之規
      定，是以被告多次行為即須分論併罰，此刪除雖非犯罪構
      成要件之變更，但顯已影響行為人刑罰之法律效果，自屬
      法律有變更，依新修正刑法第二條第一項規定，比較新、
      舊法結果，仍應適用較有利於被告之行為時法律即舊法論
      以連續犯。（最高法院九十五年第八次刑事庭會議決議參
      照）。
（三）綜合上述各條文修正前、後之比較，揆諸前揭最高法院決
      議及修正後刑法第二條第一項規定之「從舊從輕」原則，
      被告自應適用其行為時之法律，即修正前刑法之相關規定
      及修正刪除前罰金罰鍰提高標準條例第二條規定，予以論
      處。
（四）被告行為後，上開新修正刑法第三十七條第二項關於褫奪
      公權規定為：「宣告一年以上有期徒刑，依犯罪之性質認
      為有褫奪公權之必要者，宣告一年以上十年以下褫奪公權
      。」而修正前之規定：「宣告六月以上有期徒刑，依犯罪
      之性質認為有褫奪公權之必要者，宣告一年以上十年以下
      褫奪公權。」本件被告經宣告有期徒刑一年以上（詳後述
      ），不論依修正前、後之刑法第三十七條第二項之規定，
      均得宣告褫奪公權，對被告而言並無有利或不利之情形，
      又上開新修正刑法第三十七條第五項，對於有期徒刑褫奪
      公權，增訂「同時宣告緩刑者，其期間自裁判確定時起算
      之」之規定，而修正前刑法並無此部分規定，實務上在緩
      刑期間，其褫奪公權之期間均未起算，比較新舊法之規定
      ，此部分修正後之規定並非較有利於被告，依刑法第二條
      第一項之規定，應適用行為時之法律，即適用修正前此部
      分之規定，逕依修正前之刑法第三十七條第二項，宣告褫
      奪公權。
三、按貪污治罪條例第二條原規定：「依據法令從事公務之人員
    ，犯本條例之罪者，依本條例處斷」，嗣於九十五年五月
    三十日經修正，同年七月一日施行，修正後之規定為：「公
    務員犯本條例之罪者，依本條例處斷」，其修正理由明示係
    配合刑法有關公務員定義規定之修正。而刑法第十條第二項
    原來規定：「稱公務員者，謂依法令從事於公務之人員」，
    嗣於被告等行為後，九十四年二月二日修正公布施行，修正
    後之刑法第十條第二項規定：「稱公務員者，謂下列人員：
    一、依法令服於國家、地方自治團體所屬機關而具有法定職
    務權限，以及其他依法令從事於公共事務，而具有法定職務
    權限者。二、受國家、地方自治團體所屬機關依法委託，從
    事與委託機關權限有關之公共事務者」，其立法理由略謂：
    「（四）如非服務於國家或地方自治團體所屬機關，而具有
    依『其他依法令從事於公共事務而具有法定權限者』，因其
    從事法定之公共事項，應視為刑法上的公務員，故於第一款
    後段併規定之。此類之公務員，例如依水利法及農田水利會
    組織通則相關規定而設置之農田水利會會長及其專任職員屬
    之。其他尚有依政府採購法規定之各公立學校、『公營事業
    』之承辦、兼辦採購等人員，均屬本款後段之其他依法令從
    事於公共事務而具有法定職務權限之人員」。修正後之規定
    較為具體且嚴謹，顯較修正前之規定較有利於被告等，自應
    依刑法第二條第一項但書規定，適用修正後之規定。被告甲
    ○○於九十三年、九十四年間，在臺電公司大甲溪發電廠水
    土保持課林野保護股擔任水土保持員，為公營事業人員，其
    對大甲溪發電廠德基水庫集水區漂流木處理打撈，負責採購
    之業務，此由下列被告甲○○「不爭執之事實」：(1)被告甲
    ○○於九十三年七月二十七日簽辦製作傳真文件首頁公文，
    並在該公文簽擬意見中載明：「至於有價之漂流木，由得標
    承包商打撈上岸集中後，請東勢林管處派員協助鑑定材質，
    再依據林管處提供樹種之單價，換算可售金額繳回公司扣抵
    工程費。」之內容；(2)被告甲○○於九十三年七月二十九日
    簽辦「敏督利颱災德基水庫漂流木大壩至達盤溪漂流木處理
    工程」招標之保林字第９３０５號工作單，該工作單上簽註
    「三、本工程擬辦理：漂流木處理一萬五千立方米。有利用
    價值流木，現場選取，核定價金。」等內容，並檢附上述招
    標須知特訂條款四頁，呈由被告巳○○、寅○○、乙○○批
    示；(3)大甲溪發電廠與九星營造公司於九十三年八月十三日
    簽訂合約，於九十三年八月十九日辦理開工，由擔任經辦人
    之被告甲○○負責檢驗；(4)被告甲○○於九十三年十二月二
    十七日簽辦上開工程擬變更契約，增加漂流木處理焚燒數量
    簽辦用箋，追加工程預算四百八十萬七千三百二十五元，變
    更契約數量為三萬立方公尺，嗣於九十三年十二月二十八日
    ，由被告甲○○、巳○○二人與九星營造公司簽訂工程協議
    書，同意漂流木處理數量增加一萬五千立方公尺以內；(5)九
    星營造公司打撈上岸之漂流木，由梨山工作站協助檢尺、註
    記後，被告甲○○依據前述招標須知「特訂條款」之原木市
    價金訂定表，核算出應繳原木市價金，經大甲溪發電廠函請
    九星營造公司將價金繳交臺電公司帳戶後，梨山工作站即派
    員查驗放行等情可得而知。又刑法第十條第二項關於公務員
    之定義，有如上之修正，是被告甲○○行為後，法律對於公
    務員之定義已有變更，應依刑法第二條第一項之規定為新舊
    法比較適用（參照最高法院九十六年度臺上字第一九０一號
    判決），經比較新舊法，刑法第十條第二項第一款後段、貪
    污治罪條例第二條修正後有關公務員之範圍已予限縮，自屬
    有利於被告，此部分為「公務員」身分之變更，和前述二所
    載與罪刑有關之共犯、未遂犯、想像競合犯、牽連犯、連續
    犯、結合犯，以及累犯加重、自首減輕暨其他法定加減原因
    （如身分加減）與加減例等情形無涉，自不用綜其全部罪刑
    之結果而為比較〕，自應適用新法。是以，被告甲○○係屬
    辦理採購業務人員，而為修正後刑法第十條第二項第一款後
    段定義之公務員。又按貪污治罪條例第五條第一項第三款之
    罪規定「有下列行為之一者，處七年以上有期徒刑，得併科
    新台幣六千萬元以下罰金：三、對於職務上之行為，要求、
    期約或收受賄賂或其他不正利益者。」，該罪之客體有二種
    ，一為賄賂，一為不正利益，所謂「賄賂」係指金錢或得以
    金錢計算之財物；「不正利益」則指賄賂以外，足以供人需
    要或滿足人之慾望，一切有形無形之利益而言。又按刑法上
    所稱「職務上之行為」，係指公務員在其職務範圍內所應為
    或得為之事務，亦即指其權限範圍內之事項，而不違背其義
    務責任者是也。非限定於其所得決行之事務，只要係其參與
    辦理之事務，即屬之。因此，若公務員受賄之原因，係為其
    職務上應為或得為之行為者，則受賄人應成立同條例第五條
    第一項第三款之「對於職務上之行為收受賄賂或其他不正利
    益罪」。反之，若受賄之原因，係為其職務上所不應為，或
    應為而不為，或以不正當方式為之，而違背其職責者，則應
    成立同條例第四條第一項第五款之「對於違背職務之行為收
    受賄賂或其他不正利益罪」，兩者之要件迥不相同。最高法
    院九十四年年台上字第二四四四號、九十五年台上字第四七
    三八號裁判意旨足參。經查，本案被告甲○○接受至臺中市
    有女陪侍之海派酒店、麗晶酒店及松竹皇宮酒店宴飲作樂多
    次，除免費飲用高級酒類外，因有女侍作陪提供視覺及感官
    等服務即屬無形之不正利益，且該不正利益之不法報酬與被
    告甲○○為內部促成上級允諾分期付款行為間仍具有一定之
    對價關係，使被告甲○○對於職務上行為踐履賄求對象之准
    予分期而不課以遲延違約之特定行為，此與被告甲○○為上
    述職務行為之間具有原因目的之對應關係，其收受者核屬不
    正利益。是核被告甲○○所為，係犯貪污治罪條例第五條第
    一項第三款之對於職務上行為收受不正利益罪，其先後三次
    收受不正利益之行為，時間緊接，犯罪構成要件相同，顯係
    基於概括犯意為之，為連續犯，應依修正前刑法第五十六條
    之規定論以一罪，並加重其刑。公訴人認被告甲○○係犯貪
    污治罪條例第四條第一項第五款之違背職務收受賄賂罪嫌云
    云，惟被告甲○○雖負責大甲溪發電廠德基水庫集水區漂流
    木處理打撈之採購業務，但其對前述「不爭執事項」之(1)、
    (2)、(3)、(4)、(5)等行為，均係基於當時之森林法及九十三年
    七月二十三日上午林務局會議決議行之（詳如後述貳、五所
    述），係在其職務範圍內所應為或得為之行為，是被告甲○
    ○收受之不正利益十餘萬元，尚難認係違背職務行為之對價
    ，公訴人認被告甲○○係犯貪污治罪條例第四條第一項第五
    款之違背職務收受賄賂罪，尚有未洽，然因起訴之社會基本
    事實相同，爰依刑事訴訟法第三百條之規定，變更起訴法條
    。原審經審理結果，認被告甲○○此部分罪證明確，依據刑
    事訴訟法第三百條變更起訴法條，適用刑法第二條第一項前
    段、貪污治罪條例第五條第一項第三款、第十七條，刑法第
    十一條前段、（修正前）第五十六條、（修正前）第三十三
    條第五款、第三十七條第二項條等規定，並審酌被告甲○○
    身為公營事業之臺電公司人員，為刑法第十條第二項第一款
    後段所稱之職務公務員，竟未能潔身自愛，慎行自持，利用
    職務之機會收受不正利益，嚴重破壞政府信譽，玷辱公務員
    應公正廉潔執行職務之本份，且犯後仍飾詞狡辯，毫無悔意
    ，惡性非輕，念及被告甲○○犯罪所得金額非鉅，並無犯罪
    前科，有臺灣高等法院被告前案紀錄表一份在卷可按，其素
    行尚佳等一切情狀，量處被告甲○○有期徒刑七年六月，並
    敘明被告甲○○行為後，刑法第三十七條亦經修正，經比較
    新舊法結果，以新法對被告有利，本案應適用修正後刑法第
    三十七條之規定〔此部分非前述二所載與罪刑有關之共犯、
    未遂犯、想像競合犯、牽連犯、連續犯、結合犯，以及累犯
    加重、自首減輕暨其他法定加減原因與加減例之情形，自不
    用綜其全部罪刑之結果而為比較〕，併依貪污治罪條例第十
    七條及修正後刑法第三十七條第二項之規定，宣告褫奪公權
    五年。又貪污治罪條例第十條規定應予追繳沒收者，係以被
    告貪污所得之財物為限，而「不正利益」既無明文規定，自
    不能包括在內（參照最高法院七十四年臺上字第一三五五號
    判例意旨），是被告甲○○接受邀宴之不正利益，爰不予宣
    告追繳沒收。核其認事用法俱無不當，量刑亦稱允洽。檢察
    官上訴意旨略以：（1）被告甲○○陸續收受上開賄賂或其
    他不正利益，先後於九十三年十二月二十七日規避政府採購
    法令而簽辦變更契約及追加工程預算，（2）且於九十四年
    一月二十日得知詹鎮嶽及黃文峰竊取漂流木後，明知依上情
    必須依法解除工程契約，惟竟予以迴護視而不見，未於文書
    中記錄該違法及違約之情事，更未依法解約，（3）又於九
    十四年三月九日簽辦工作指示，簽出「騰出必坦溪場地供抽
    工處清淤使用」之莫須有理由（因分批付款係出於九星營造
    公司資金不足要求所致，根本與此理由無關），簽請讓九星
    營造公司可分批付款，讓九星營造公司可以先行繳交原木市
    價金一百零五萬三千零二十五元後，全部放行第三批珍貴有
    價木，是被告甲○○顯然違背其職務，且與所收取之賄賂及
    不正利益具有對價關係，犯行至堪認定云云，指摘原判決有
    所不當。惟查，被告甲○○雖負責大甲溪發電廠德基水庫集
    水區漂流木處理打撈之採購業務，但其對前述「不爭執事項
    」之(1)、(2)、(3)、(4)、(5)等行為，均係基於當時之森林法及
    九十三年七月二十三日上午林務局會議決議行之，已如前述
    ，係在其職務範圍內所應為或得為之行為，（2）就發生於
    九十四年一月二十日詹鎮嶽及黃文峰竊取漂流木事件，固得
    追究竊盜者之民刑事責任，但與本件採購承覽合約書第十八
    條之解約規定不符，（3）被告甲○○於九十四年三月九日
    簽辦之林保字第００八號工作指示，查確係依據九十三年十
    二月二十八日下午四時三十分臺電公司營建處、發電處、大
    甲溪發電處、抽蓄工程處在大甲溪發電廠德基分廠會議室討
    論必坦溪台八線公路下方治理與德基宿舍附近編坡含進出道
    路必要保護措施會勘記錄六、討論事項決議：2（2）-「目
    前現場仍在進行浮木清理工作，若於農曆過年前尚未完成，
    請大甲溪電場於本工作開工前，清理足夠施工場地供本項工
    作施工之用；清淤過程中若挖出大型漂流木，應指定場地放
    置，不可外運，又未來計價項中巨石與漂流木清運應分項計
    價，俾免執行困擾。」、及依據臺電公司抽蓄工程處九十四
    年二月二十四日D抽字第09402062121號函大甲溪發電場說明
    五、待清淤地點尚堆置之檢驗完成木料，請速惠予移除，以
    利清淤作業之展開，另大甲溪發電廠於九十四年三月十日D
    大甲字第09403060651號函回函抽工處說明五、本工程清淤
    地點所堆置之流木，將俟林務局驗印後隨即清運，預定三月
    底可完成，未完成前若影響本工程工作面再與現場協調溝通
    ；併依據九十四年四月十一日上午九時三十分在水利署臺中
    辦公區第一會議室召開「協助研商解決德基水庫排洪隧道週
    邊加強清淤工程之淤積土石清運及處理相關事宜會議」會議
    紀錄：捌、結論四、鑒於汛期將屆，已清理並暫置於必坦溪
    台八線下游左岸之漂流木請臺電公司儘速處理，以避免流入
    水庫直接衝擊造成防洪安全等；由上觀之，簽辦「騰出必坦
    溪場地供抽工處清淤使用」此理由，並非被告甲○○個人所
    得擅意決之，概係依上開機關會議決之，尚堪採認。是檢察
    官上訴為無理由，應予駁回。
四、不另為無罪諭知部分：
（一）公訴意旨略以：於九十四年二月初，九星營造公司為使第
      三批有價木應繳交臺電公司之價金九百零三萬四千七百六
      十五元，得以分期付款，即由證人詹明通交付三萬六千元
      之紅包給被告甲○○收訖，惟被告甲○○認為數目太少，
      竟於九十四年二月五日下午五時許，以電話約幕後老闆即
      案外人李光銘（當時為臺中縣新社鄉鄉長）於當日下午七
      時，到臺中市○○路「人文風尚」咖啡廳，對於違背職務
      之行為，向案外人李光銘及九星營造公司要求賄賂二十萬
      元，案外人李光銘遂打電話告知證人詹明通照辦，證人詹
      明通遂於九十四年二月九日（係農曆正月初一），打電話
      約被告甲○○，在證人詹明通之岳父位於新社鄉之住處，
      交付二十萬元予被告甲○○。被告甲○○得款後，即於九
      十四年三月九日簽辦工作指示，簽出「騰出必坦溪場地供
      抽工處清淤使用」之理由，簽請讓九星營造公司可分批付
      款，讓九星營造公司可以先行繳交原木市價金一百零五萬
      三千零二十五元後，全部放行第三批珍貴有價木。因認被
      告甲○○此部分涉犯貪污治罪條第四條第一項第五款違背
      職務收受賄賂罪云云。
（二）訊據被告甲○○固不否認有於九十四年二月五日下午五時
      許，以電話與案外人即臺中縣新社鄉鄉長李光銘聯絡，證
      人詹鎮嶽、詹明通於九十四年二月九日（即農曆正月初一
      ），打電話約其並至證人詹明通岳父位於新社鄉之住處見
      面之事實，但堅決否認有此部分公訴人所指之貪污犯行，
      辯稱：詹鎮嶽並沒有在第三批有價木放行前，交給其三萬
      六千元的紅包，其不曾和他在臺電公司外面接觸，也沒有
      收到這筆錢，其並不知情；而其也沒有於九十四年二月五
      日下午五時，與李光銘等人約在文心路的人文風尚咖啡店
      ，要求二十萬元的賄款，是他們自己電話聯繫，其不知情
      ；又九十四年二月九日去詹明通之岳父那邊，是他們說要
      其去打麻將，在該處的人，其也不認識，所以待了三十分
      鐘左右就離開了，詹明通沒有給其二十萬元等語。
（三）有關被告甲○○是否有收受賄賂三萬六千元部分：
  １、證人詹鎮嶽於九十六年七月十九日原審審理時具結證稱：
      於九十四年二月上旬某日，其弟弟詹明通有交給其一筆錢
      ，因為接近過年，是要給九星營造公司員工之紅包，約有
      六、七萬元，詳細金額已記不清楚了，詹明通說要包三萬
      六千元的紅包給甲○○，沒有說原因，後來其有包了三萬
      六千元紅包送過去，記得是在臺電公司的外面要交給甲○
      ○，但甲○○拒收，沒有接受，三萬六千元其後來是用在
      工地零用金之後，用完了，有向公司報帳，因為當初詹明
      通交給其這筆錢是有包括零用金，其想說甲○○不收，所
      以就用在工地零用金上，用完之後再回去報帳，其有回去
      跟公司報帳，是過了一段時間後，其是將公司花費的零用
      金包括在一起回去報帳；甲○○不收三萬六千元的紅包，
      其隔了很久之後才跟詹明通說，因為報帳是不定時，有時
      累積一段金額才會報帳，且其也不常下山至市區，會很久
      沒有遇到詹明通，且其認為這不是什麼重要之事，如果是
      工作的問題，其當然會馬上回報，但這不是工作上必須的
      事情，詹明通是在檢察官偵訊之後才知道此事，因當時其
      還沒有回去報帳，那些帳都在其那邊等語，是其於原審審
      理時證稱，其雖有於九十四年二月間至被告甲○○工作地
      點，欲交付三萬六千元予被告甲○○，但經被告甲○○拒
      絕，被告甲○○並未收受三萬六千元等語。
  ２、證人詹鎮嶽雖於九十四年三月二十九日檢察官偵訊時，筆
      錄記載其於九十四年農曆年前，有交付三萬六千元予被告
      甲○○，地點是在臺電辦公室外面，當時只有其與被告甲
      ○○云云（見九十四年度他字第六七五號卷第十一宗第一
      一七九頁），就此部分，其於九十六年七月十九日原審審
      理時則具結證稱：當日檢察官訊問時，其說沒有包三萬六
      千元，但錄音機關掉後，檢察官問其說人家都說有，你說
      沒有，檢察官就叫其要這樣說，當時律師也有在場，當時
      其確實有這樣講，但檢察官也沒有繼續問，其就沒有繼續
      講，但甲○○是真的沒有收；其後於九十四年四月一日在
      偵查中，有說其要交三萬六千元的紅包給甲○○，但是甲
      ○○拒絕（見九十四年度他字第六七五號卷第一宗第七頁
      ）等語。是以證人詹鎮嶽於九十四年三月二十九日檢察官
      訊問時雖證稱有交付三萬六千元予被告甲○○，但於三日
      後之同年四月一日檢察官訊問時，即否認有交付三萬六千
      元予被告甲○○之事，是其於偵查中之證述，前後已有齟
      齬，並與其於原審審理時之證述內容不符，已非無疑。原
      審因認上開二次偵訊內容有勘驗之必要，固於九十六年十
      二月二十五日諭知當庭勘驗證人詹鎮嶽於九十四年三月二
      十九日及同年四月一日之偵訊錄影光碟，但以翻遍全案卷
      證，並未發現卷內存有九十四年三月二十九日之偵訊錄影
      光碟，以致無法現場勘驗當日之偵訊過程，另九十四年四
      月一日之偵訊錄影光碟，經原審當庭播放，勘驗結果如下
      ：「檢察官：詹明通拿給你的時候，你就當天拿給他嗎？
      （時間：PM：02：58：00）詹鎮嶽：好像不是。
      檢察官：什麼時候？
      詹鎮嶽：真正時間我忘記了。
      檢察官：大概隔多久？
      詹鎮嶽：大概可能有隔好幾天。
      檢察官：你拿給甲○○的時候是在哪裡？
      詹鎮嶽：其實那時候我有說要給他，是在臺電外面，我說
              我要給他。
      檢察官：嗯。
      詹鎮嶽：對啊。
      檢察官：那三萬六，有交給他嗎？
      詹鎮嶽：可是那時候只是口頭上講而已。
      檢察官：有沒有交給他？
      詹鎮嶽：實際上…
      檢察官：有沒有交給他？（時間：PM：02：58：53）
      詹鎮嶽：當初他確實是沒有收到。
      檢察官：嗯，然後呢？
      詹鎮嶽：因為我現在要跟你講我就是當初談話的內容，我
              想說，因為我一直為這個問題我說不是我也不知
              道，因為搞到這樣…我現在真的很緊張，我也不
              知道我該怎麼辦…
      檢察官：我只問你紅包的問題，有就有，沒有就沒有。
      詹鎮嶽：他當初確實是沒有收到。當初我是口頭上跟他講
              說公司要給你一個紅包，討個吉利。
      檢察官：我剛剛有沒有問你說你之前的筆錄實不實在？我
              剛剛有沒有問你這句話？
      詹鎮嶽：有。
      檢察官：你有沒有看？
      詹鎮嶽：有。
      檢察官：你有沒有看你之前筆錄？
      詹鎮嶽：有。
      檢察官：那你現在幹嘛說這個？
      詹鎮嶽：可是當初我一開始我就有跟偵查員說明沒有、沒
              有，可是到後來的時候午○○檢察官後來叫我說
              你這樣筆錄不合，叫我說要說有，可是沒有，我
              搞到現在我也不知道應該怎麼說。
      檢察官：你知道甲○○人現在在哪嗎？
      詹鎮○○○○○道。
      檢察官：我現在馬上打電話去問？
      詹鎮嶽：你可以打電話給他，我現在真的不知道這件事情
              我該怎麼講。
      （時間：PM：03：00：12檢察官再度提示證人詹鎮嶽九十
      四年三月二十九日偵訊筆錄）
      ◎此時錄影畫面呈現模糊直到筆錄錄製完畢
      檢察官：你剛剛有沒有看？
      詹鎮嶽：有啊，可是這份筆錄上有寫，可是在偵查員那邊
              的筆錄你也可以調出來看啊。因為是當初他問我
              的時候，我也說沒有啊。
      檢察官：那這一份算什麼？我剛剛有沒有問你實不實在？
      詹鎮嶽：我…
      檢察官：我第一句話是這樣問你的。
      詹鎮嶽：是啊。
      檢察官：那你跟我講什麼？
      詹鎮嶽：可是我真的為了被這個事情，你們這樣子問，我
              真的是緊張到我現在我也不知道該怎麼講。可是
              我陳述事實，你說我沒有，那我若講謊話的時候
              ，那這樣子也不對，因為這也不是事實啊，這樣
              子我真的不知道怎麼去解釋這些。
      檢察官：我從一開始到現在我逼你講任何話嗎？
      詹鎮嶽：沒有啊。
      檢察官：對啊，我一剛開始就問你警察、調查局筆錄實不
              實在、偵訊筆錄實不實在，你跟我怎麼回答，實
              在啊，我有依據你的筆錄一直問你啊，對不對？
      詹鎮嶽：對。
      檢察官：你現在跟我講的話沒收到，我當然拿你以前筆錄
              問你啊，那你那時候為什麼會講？
      詹鎮嶽：我當時到最後我是回答說有。
      檢察官：然後呢？
      詹鎮嶽：你這樣問，我真的不會回答。
      檢察官：你有沒有在臺電外面把紅包交給甲○○？
      詹鎮嶽：如果依事實來講沒有。
      檢察官：沒有喔，所以你們那天是連碰面都沒有碰面？
      詹鎮嶽：有，有碰面。
      檢察官：有碰面喔？
      詹鎮嶽：有。
      檢察官：那為什麼不交給他？
      詹鎮嶽：因為我口頭上跟他講，我有口頭上跟他講，可是
              他當場就給我拒絕。
      檢察官：他當場拒絕是不是？
      詹鎮嶽：對。
      檢察官：你是說你要交給他，可是他當場拒絕，是不是？
      詹鎮嶽：我跟他講說公司有準備一份紅包，讓大家討個吉
              祥，然後他說他不要啊。
      檢察官：那你的錢有還給你的公司嗎？
      詹鎮嶽：因為那筆錢裡面就是說…
      檢察官：那你變侵占了？
      詹鎮嶽：不是，我也沒有侵占啊。
      檢察官：那你那筆錢呢？
      詹鎮嶽：因為我弟本來就是有，那些錢裡面就是也有給我
              的零用金。
      檢察官：那不一樣啊，你弟已經擺明跟你講說那要包給甲
              ○○。是這樣子嗎？
      詹鎮嶽：他是有跟我講說要包這一筆錢。
      檢察官：對啊，三萬六，那不是你的錢啊。
      詹鎮○○○○道啊。
      檢察官：那你沒有拿回去就是侵占啊。
      詹鎮嶽：沒有啊，因為我本身有零用錢向公司報帳。
      檢察官：什麼？
      詹鎮嶽：對啊。
      檢察官：那是另外一回事啊，你有跟公司講甲○○不收款
              ？有沒有？有沒有？
      詹鎮嶽：因為我結算的日期還沒到，所以…
      檢察官：有沒有？
      詹鎮嶽：我到現在目前為止還沒有跟公司回報。
      檢察官：還沒有講…
      詹鎮嶽：我還沒有回報。
      檢察官：過年前離現在多遠？
      詹鎮嶽：大概…
      檢察官：一個多月快兩個月…
      詹鎮嶽：一個多月吧…可是這筆錢還是在我身上啊。
      檢察官：這筆錢還是在你身上？
      詹鎮嶽：對啊。
      檢察官：你有準備還公司了嗎？
      詹鎮嶽：這以後報帳的時候當然也是要跟公司講說這筆錢
              的用途啊。
      檢察官：你多久報一次帳？
      詹鎮嶽：不定期。
      檢察官：不定期喔？
      詹鎮嶽：不定期。
      檢察官：不定期報帳？隨便跟我講一講。
      詹鎮嶽：真的啊，我是不定期報帳。
      檢察官：我管你定不定期報帳，只要你收這筆紅包錢，你
              就要先跟人家講。這樣不是害了甲○○嗎？你們
              公司都認為他有收，就你知道他沒收，那不就擺
              明害他嗎？
      詹鎮嶽：我絕對沒有這種心。
      檢察官：對啊，兩個月都不講，事情過兩個月，這樣還說
              沒有心…你是不是存心害他？
      詹鎮嶽：我絕對沒有這個心要害他。因為過完年之後到現
              在大家也都是在忙啊，所以說…
      檢察官：打通電話也太忙吧。
      詹鎮嶽：他們也沒有追問我說，那我這筆錢，他給我這些
              零用錢，還有這些紅包錢要怎麼處理啊，他也還
              沒有問我啊。所以我也還沒有回答啊，事實上是
              這樣子。
      檢察官：你給甲○○紅包的時候有人在場嗎？
      詹鎮嶽：沒有人。」
      上開勘驗均載明原審九十六年十二月二十五日之審判筆錄
      （見原審卷第七宗第六八至七二頁）。又證人詹鎮嶽於九
      十四年三月二十九日之偵訊筆錄，業據檢察官於本院補提
      該錄音光碟，經本院勘驗當日偵訊錄音光碟結果，認詢問
      人與受詢問人詢答意旨，均與筆錄記載相同（見本院卷(二)
      第六一頁），衡諸證人詹鎮嶽於偵訊中能自主陳述及其他
      相關聯因素綜合研判，尚難認定證人詹鎮嶽於偵訊中其心
      理有受其他因素影響造成之強制脅迫狀態，證人詹鎮嶽於
      該次偵訊中所為之筆錄，仍有證據能力。惟證人詹鎮嶽於
      九十四年四月一日偵訊時即有表示：其於同年三月二十九
      日之陳述內容並非事實等語，並於該日訊問時陳述被告甲
      ○○並未收取該筆三萬六千元，審酌證人詹鎮嶽(1)於九十
      四年三月二十九日在調查站詢問時，其否認有交付金錢給
      被告甲○○，(2)但於九十四年三月二十九日檢察官訊問，
      其承認有交付現金三萬六千元給被告甲○○，(3)但又於同
      年四月一日檢察官訊問時否認上情，(4)再於原審審理時證
      述並無交付三萬六千元之事存在，足見證人詹鎮嶽上開於
      九十四年三月二十九日偵訊時之承認交付賄款云云，與其
      他多次否認之情節大相逕庭，似屬突兀，如予採酌，雖可
      證明證人詹明通有通知證人詹鎮嶽交付現金三萬六千元給
      被告甲○○，證人詹鎮嶽亦證稱有與被告甲○○在臺電公
      司碰面，但以證人詹鎮嶽嗣供述其實際並未交付，因遭被
      告甲○○所拒，且未向公司回帳致詹明通不知情等節，亦
      非全屬無憑，此外並無積極證據可資證明被告甲○○確有
      收取該筆三萬六千元，依罪疑唯輕原則，自應為被告甲○
      ○有利之認定。
  ３、證人詹明通於原審同日審理時亦證稱：伊於九十四年二月
      上旬農曆年時，有交一包紅包給工地主任詹鎮嶽，因九星
      營造公司有包紅包給工地員工，所以請詹鎮嶽順便包紅包
      給甲○○，因為那時認為甲○○是九星營造公司之工作團
      隊一員，所以順便包個紅包給甲○○，紅包內之詳細金額
      其忘記了，伊是連零用金一起給，可能接近十萬元，那時
      認為有交代詹鎮嶽給付，但詹鎮嶽後來報帳回來，伊才知
      道是甲○○不收，詹鎮嶽有跟伊說甲○○不收，詹鎮嶽後
      來有拿回三萬六千元給九星營造公司；因為詹鎮嶽在梨山
      那邊工作，伊於九十四年二月五日左右，拿了約十萬元給
      詹鎮嶽，那是給德基水庫漂流木工程其公司僱用員工的紅
      包及詹鎮嶽在梨山工作時所需零用金，例如買汽油、平日
      開銷等，伊有跟詹鎮嶽說從這筆錢包三萬六千元給甲○○
      ，通常伊會先給詹鎮嶽一筆錢，如果不夠，詹鎮嶽再回來
      跟伊報銷，詹鎮嶽後來有回帳回來，但忘記是何時回帳的
      ，會記得詹鎮嶽有回帳三萬六千元，是因為三萬六千元的
      事情，後來有到法院來，所以比較記得，其他小開銷則忘
      記了，詹鎮嶽確實有把這筆帳報回來；伊在偵訊時，沒有
      提到三萬六千元後來沒有包出去之事，這是因回帳不是今
      天拿出去就今天拿回來，有時是一、二個月才會回帳，偵
      訊時檢察官沒有問，伊就沒有回答三萬六千元沒有包出去
      的事情等語。由上得知，證人詹明通之證詞核與證人詹鎮
      嶽於原審證述情節相符，亦無矛盾之處，堪可採信。檢察
      官雖質疑證人詹明通是於九十四年二月五日十七時五十八
      分，與案外人李光銘使用門號0000000000號行動電話通話
      提及三萬六千元紅包交付予甲○○之事，譯文顯示：「李
      （指李光銘）：吳董（指甲○○）那個，你們沒給人家嗎
      ？」、「詹（指詹明通）：吳董？哪一個吳董？哦，那一
      個吳董（指甲○○）哦！」、「李：嗯！」、「詹：有啊
      ！有包給他了啊！」、「李：你包多少？」、「詹：包三
      萬六啊！」等情，足認被告甲○○確有收受九星營造公司
      交付之三萬六千元賄賂；復以證人詹鎮嶽於九十四年三月
      二十九日接受檢察官訊問時，距上述對話時間已有一月二
      十餘日，證人詹鎮嶽應該已向九星營造公司回報該筆帳目
      云云，然以證人詹明通上述證稱那時有交代詹鎮嶽給付三
      萬六千元給甲○○，但因為詹鎮嶽在梨山那邊工作，伊於
      九十四年二月五日左右，總共拿了約十萬元給詹鎮嶽，有
      跟詹鎮嶽說從這筆錢包三萬六千元給甲○○，伊在偵訊時
      ，沒有提到三萬六千元後來沒有包出去之事，這是因回帳
      不是今天拿出去就今天拿回來，有時是一、二個月才會回
      帳，偵訊時檢察官沒有問，伊就沒有回答三萬六千元沒有
      包出去等語，所證及公司支付零用金暨其後回帳時間會延
      宕一、二個月之情節，尚非悖於情理而全然無可採憑；至
      證人詹鎮嶽在原審仍證稱有與被告甲○○在臺電公司碰面
      ，然被告甲○○否認曾與詹鎮嶽在臺電公司外面接觸，既
      乏證據足認何者說詞為真，亦難僅以證人詹鎮嶽就有無在
      臺電公司與甲○○碰面之事及證人詹鎮嶽前後不一之證詞
      ，遽而推論被告甲○○已有收取賄款三萬六千元乙節；況
      檢察官就被告犯罪事實，應負舉證責任，刑事訴訟法第一
      百六十一條第一項定有明文，就此質疑之詹鎮嶽有無交付
      三萬六千元予被告甲○○部分，容應進一步舉證證明證人
      詹鎮嶽之回帳情形、甚至回帳時間踰一月二十餘日，已超
      過九星營造公司之正常帳務處理時間，或被告甲○○確已
      收取賄款三萬六千元乙節，尚難僅以推測之方式推論證人
      詹鎮嶽及詹明通二人之證詞均不足採信；又衡以各家公司
      之財務業務有其各自之處理情形，且此犒賞或饋贈員工零
      用金之舉既非一般公司之正常業務，有無必得遵循公司正
      常帳務處理時間、抑或必得發放完妥，實無定論，當為一
      般人所認識之事，且九星營造公司就本案之股東四名專係
      為承攬此案漂流木而臨時募集，是其公司財務處理狀況，
      與一般公司常態處理情形縱有所不同，零用金之回帳否暨
      時間為何，在在攸關被告甲○○是否確已收取該賄款而成
      立此部分犯罪，綜觀九星營造公司之所有職員為證人，除
      詹鎮嶽該次檢察官訊問時坦稱有送賄三萬六千元（隨後之
      偵、審中均否認其事）外，證人詹鎮嶽之證詞既前後不一
      ，證人詹明通所證：因為詹鎮嶽在梨山那邊工作，伊於九
      十四年二月五日左右，總共拿了約十萬元給詹鎮嶽，有跟
      詹鎮嶽說從這筆錢包三萬六千元給甲○○，伊在偵訊時，
      沒有提到三萬六千元後來沒有包出去之事，這是因回帳不
      是今天拿出去就今天拿回來，有時是一、二個月才會回帳
      等節，亦非全然不足憑取，基於罪疑唯輕原則，證人所證
      情狀，既然有此種可能性存在，尚無從令本院得有被告甲
      ○○收賄之確信時，自應為有利於被告甲○○之認定。
（四）有關被告甲○○是否有收受賄賂二十萬元部分：
  １、證人詹明通於原審上開期日審理時證稱：其認識李光銘，
      他是其之遠親，其岳父住在臺中縣石岡鄉，李光銘有在口
      頭上交代，要其交二十萬元給甲○○，但事實上也沒有那
      筆二十萬元的事情，其二人是在電話中說的，內容大概是
      李光銘問其，過年到了有無包紅包給甲○○，其說其有交
      代包三萬六千元，後來有說二十萬元，但九星營造公司不
      肯，之後就不了了之，監聽譯文（見臺灣高等法院臺中分
      院檢察署九十五年度上職議字第三０二五號卷第一宗第二
      一七至二一九頁）是其與李光銘的對話內容，電話中李光
      銘說要拿二十萬元給甲○○，其說要問股東看看，後來丑
      ○○反對，所以這筆錢沒有拿出去；當初會想要給甲○○
      二十萬元，是因為甲○○到梨山也很遠，想說過年到了，
      是否要給他一些津貼，其知道甲○○是公務人員等語，證
      人詹明通之上開證詞，核與其於九十四年三月二十九日調
      查站詢問時所陳述之內容：其與申○○、庚○○商議後都
      同意，但丑○○仍表示不同意，所以最後二十萬元仍然沒
      有交給甲○○等語（見九十四年度他字第六七五號卷第十
      一宗第一一０三頁背面）相符，足見證人詹明通之證詞並
      無矛盾之處。又查，檢察官就此提起上訴，指摘原審未審
      酌卷附李光銘、詹明通、申○○、庚○○、詹鎮嶽之行動
      電話對話監聽譯文所示，於94年2月5日下午5時許，李光
      銘在當日下午7時到臺中市○○路「人文風尚」咖啡廳談
      事情後，李光銘隨即電話詢問其財務人員詹明通是不是沒
      給你錢，詹明通表示已包三萬六千元給甲○○，李光銘並
      指示詹明通從「公司」拿二十萬元給甲○○，並要申○○
      跟不願支付二十萬元的丑○○等人講，詹明通依李光銘指
      示電話要申○○立即跟丑○○講「過年前要跟人家處理」
      ，申○○隨即電話先轉知庚○○表示李光銘指示「過年前
      就要貼二十萬元給他」，庚○○雖然表示還未告知丑○○
      及他的不滿，但後來只好同意但有表示「咱20打給他（用
      臺語）就到這裡止，後來沒，這款話要詹鎮嶽來跟吳董講
      ，沒講清楚改天會很麻煩」，詹明通在同日十八時二七分
      隨即告知李光銘，申○○有告知庚○○好啦，但不要再讓
      他到臺中這樣喝，這樣花很耗錢，李光銘決定並指示「就
      從公司拿20給他，紅包這樣啊，時間看甲○○來跟他講得
      怎樣」，嗣於九十四年二月九日（係大年初一）詹鎮嶽與
      甲○○在上午十一時三十二分通話內容「詹鎮嶽要你（指
      甲○○）下午二時過去找詹明通，詹明通有『東西』要拿
      給你」、同日詹明通與甲○○十五時三分通話情節「詹明
      通催促你（指甲○○）上去拿東西，你表示是否到詹明通
      的岳父處拿東西，詹明通表示對，等一下就過去碰面」（
      以上譯文見起訴書所附證據清單(二)編號六十），認由譯文
      資料已可顯示被告甲○○除取得九星營造公司之詹明通、
      詹鎮嶽交付三萬六千元紅包外，並確實向李光銘索取二十
      萬元，並由李光銘指示詹明通於九十四年二月九日下午，
      支付二十萬元給甲○○云云。惟查，上開監聽譯文內雖有
      案外人李光銘於九十四年二月五日下午六時二十七分許對
      證人詹明通表示，就二十（指二十萬元）給他，就從公司
      拿二十給他，紅包這樣啊，證人詹明通答稱好啊，並回問
      看何時拿給他等情（見臺灣高等法院臺中分院檢察署九十
      五年度上職議字第三０二五號卷第一宗第二一九頁），但
      此亦僅能證明證人詹明通與案外人李光銘間有商議是否以
      及如何給被告甲○○二十萬元已達成一致意見，渠等商議
      有利公司之處理情形，固符常情，但證人詹明通於商議之
      後，是否確有交付二十萬元給被告甲○○，檢察官就此甲
      ○○收賄部分，雖以卷附李光銘、詹明通、申○○、庚○
      ○、詹鎮嶽之行動電話對話監聽譯文為佐，然以該譯文所
      示之旨：李光銘電話詢問詹明通，縱經詹明通表示已包三
      萬六千元給甲○○，李光銘又指示詹明通從「公司」拿二
      十萬元給甲○○，並要申○○跟不願支付二十萬元的丑○
      ○等人講，及同日詹明通與甲○○十五時三分通話情節「
      詹明通催促你（指甲○○）上去拿東西，你表示是否到詹
      明通的岳父處拿東西，詹明通表示對，等一下就過去碰面
      」云云，但以證人詹鎮嶽上開證述其送賄三萬六千元給被
      告甲○○遭拒，迄未回帳，故證人詹明通有所不知等節尚
      屬可採，已如前述，又所指由詹明通送賄二十萬元給甲○
      ○云云，既為證人詹明通所否認，亦查無進一步提出積極
      證據證明之，尚難遽以採信。
  ２、證人詹明通於原審審理時證稱：甲○○曾去過其岳父家去
      過，於九十四年二月九日過農曆年時，其有在岳父家中賭
      博，所以叫甲○○上去，想說過年叫他一起來賭博，其沒
      有交東西要交給甲○○；至於詹鎮嶽為何在當天十一時三
      十二分電話給甲○○說，明通好像有東西要拿給你，那要
      問詹鎮○○○○○道等語。又證人詹鎮嶽於原審審理時亦
      證稱：監聽譯文（見臺灣高等法院臺中分院檢察署九十五
      年度上職議字第三０二五號卷第一宗第二二四頁上方）是
      否為其與甲○○的對話，其記不太清楚，時間太久了，其
      是否有跟甲○○說過，詹明通好像有東西要拿給他，其也
      記不起來了，其記得九十四年過年前後有去過詹明通岳父
      家，記得有叫甲○○去那邊打牌還是吃飯等語，依證人詹
      明通、詹鎮嶽之證詞暨監聽譯文資料，亦僅能證明被告甲
      ○○有於九十四年農曆春節期間至證人詹明通岳父位於臺
      中縣新社鄉家中，但尚查無任何證據可資證明被告甲○○
      有收取該二十萬元之事實。復以，證人庚○○於本院證稱
      「（辯護人問：庚○○你在九星營造公司擔任何職？）沒
      有什麼職務。九星營造承攬德基水庫的漂流木工程我知道
      。我是這個工程的股東。認識庭上的甲○○，在得標工程
      之後。（辯護人問：你們股東中有沒有決議要送二十萬給
      甲○○？）沒有。（辯護人問：九星營造公司有無送錢給
      甲○○過？）應該是沒有」等語，證人庚○○於本院否認
      九星營造公司及股東均沒有決議要送二十萬元給被告甲○
      ○（見本院卷(二)第十頁）；又證人庚○○於偵查中證稱「
      （檢察官問：在你們承包此次工程中，有無給付甲○○任
      何金錢？）經我聽過你們指示的錄音摘要，我記得申○○
      曾在94年2月間打電話給我，談到要付給甲○○20萬元的
      事情，（問：從九十四年二月間到現在，你們四位股東申
      ○○、丑○○及明通如何討論給付給甲○○二十萬元是如
      何解決？）因為我認為沒有必要，所以我就一直閃，我也
      沒問他們是如何解決。（問：丑○○知悉要付給甲○○二
      十萬元的反應如何？）我沒有跟丑○○談及這個問題。」
      等語，何處理我不清楚，我也沒有問他們是如何解決的，
      我沒有跟丑○○談及這個問題。」等語（見偵卷(十一)第1129
      頁），另證人丑○○於偵訊中亦證述「... 股東有人提議
      要包三萬六千元給甲○○，當時我對送禮很反感，而且台
      電公司股長巳○○也有私下交待不要與甲○○牽扯至金錢
      的事，... 而二十萬元的事我不清楚」等語，均一致證述
      反對包紅包三萬六千元或二十萬元之事，則以九星營造公
      司之四位股東中已有二位明確反對包禮等節觀之，其餘二
      位股東能否率意決定由公帳出資饋贈被告甲○○錢財三萬
      六千元或二十萬元，均非無疑，是基於罪疑唯輕原則，認
      此部分亦無證據可資證明被告甲○○有收受二十萬元之犯
      行。
（五）綜上所述，被告甲○○此部分之辯詞，洵非虛詞。本院查
      無任何積極證據足資證明被告甲○○被訴受賄此部分涉有
      違反貪污治罪條例之犯行，既不能證明被告甲○○犯罪，
      此部分本原應為無罪之諭知，但依公訴人起訴暨移送併辦
      意旨，認此部分與起訴經判決有罪部分，具有裁判上一罪
      關係，依審判不可分原則，爰不另為無罪之諭知。檢察官
      上訴意旨猶執前詞指摘被告另涉有收賄三萬六千元及二十
      萬元乙節，既不能舉證證明此部分犯罪，惟被告甲○○此
      部分依公訴人起訴意旨，認與前開起訴經判決有罪部分，
      具有刑法修正前裁判上一罪關係，原審因而就此不另為無
      罪之諭知，核其認事用法俱無不當。檢察官就被告甲○○
      此部分之上訴為無理由，應予駁回。
貳、被告壬○○、未○○、戊○○、癸○○、辛○○、乙○○、
    寅○○、巳○○無罪及被告甲○○不另為無罪諭知（有關圖
    利罪）部分：
一、公訴意旨略以：
（一）壬○○自九十一年六月間迄今，為農委會林務局東勢林區
      管理處（下稱東勢林管處）處長，負責綜理督導東勢林管
      處作業課辨別樹種、註記、檢尺、標售及放行等業務暨梨
      山工作站所有業務；未○○為東勢林管處作業課技士，負
      責承辦有價漂流木打撈後，辨別樹種、註記、檢尺、標售
      及放行等業務之協調及督導，均係刑法第十條第二項第一
      款前段所謂依法令服務於國家、地方自治團體所屬機關而
      具有法定職務權限之公務員。戊○○為臺電公司發電處副
      處長，係「敏督利颱風漂流木處理小組」成員；癸○○為
      臺電公司發電處水力營運課課員，負責水土保持業務，並
      負責督導該公司大甲溪發電廠對於漂流木處理業務；辛○
      ○係大甲溪發電廠廠長，負責綜理督導該電廠所有業務；
      乙○○係大甲溪發電廠副廠長，負責主管該電廠各分廠水
      庫集水區保護帶整治及漂流木處理等相關業務；寅○○係
      大甲溪發電廠水土保持課課長，負責督導推動該電廠所轄
      德基水庫集水區漂流木處理等業務；巳○○係大甲溪發電
      廠水土保持課林野保護股股長；甲○○則係大甲溪發電廠
      水土保持課林野保護股水土保持員，負責承辦該電廠德基
      水庫集水區漂流木處理及保護巡視等工作。上開七人就國
      營事業工程之發包採購事項，均應依政府採購法及森林法
      等相關規定辦理，均係刑法第十條第二項第一款後段所謂
      其他依法令從事於公共事務，而具有法定職務權限之公務
      員。
（二）緣九十三年七月二日敏督利颱風後，連日豪雨造成德基水
      庫上游及四周國有林區域內之大量珍貴扁柏、紅檜、肖楠
      等一級木，漂流堆積在大壩及必坦溪往上經達盤溪以迄松
      茂溪、五二號斷面間之水庫水面或溪流與水庫交會處。農
      委會林務局依行政院院長之指示，為儘速處理敏督利颱災
      後所造成之全國漂流木問題，於九十三年七月二十三日上
      午九時，在林務局二樓會議室，召開加速處理敏督利颱風
      漂流木事宜會議，會議先由林務局局長顏仁德主持，隨後
      局長因公事離開，由副局長魏立志繼續主持會議，該局主
      管業務之造林生產組組長陳阿興、造林生產組林產科科長
      子○○、東勢林管處處長壬○○與代表臺電公司之發電處
      副處長戊○○及發電處水力營運課課員癸○○均與會提案
      討論。其中有關德基水庫漂流木部份，會議中案由二、決
      議二內容載明「... 爰由臺電公司負責完成後續清理作業
      ；林務局協助木材鑑定、林產物標售等相關事宜，並會同
      勘選適宜地點供暫時存放。」，按有價漂流木之處分，依
      森林法第十五條第三項之法律授權規定，須依國有林林產
      物處分規則之相關規定，由管理經營機關（依森林法第二
      條規定為農委會或各地方政府）辦理之。另依國有林林產
      物處分規則相關規定，漂流木屬於枯損、倒伏之竹木，係
      林產物中的主產物，其處分方式有標售及專案核准採取等
      二種方式（直營係指生立木之年度採伐計畫，與漂流木無
      關）。有價值漂流木如未經申請專案核准採取，依法其處
      分方式衹剩交由林務局各地林區管理處或各地縣市政府辦
      理標售一種方式，其標售程序且應依「國有林產物通訊標
      售公告及國有林產物投標須知」之規定辦理。另「漂流木
      處理方式及注意事項」等法令亦明文規定，有價值漂流木
      應由當地林區管理處領回依上揭法規辦理公開標售。而戊
      ○○、癸○○、甲○○、巳○○、寅○○、乙○○、辛○
      ○等人，在臺電公司水力發電部門均服務多年，身為公務
      員，且有多年水力發電廠水土保持與處理水庫及野溪漂流
      木之經驗，不得諉稱不知上揭法令。乃戊○○、癸○○二
      人明知上揭林務局會議決議結論，係臺電公司僅完成後續
      清理（漂流木）作業，林務局就臺電公司無法完成之木材
      鑑定及標售木材工作，將依法完成後續之接辦（協助係指
      協助清理打撈上岸後，有價漂流木之後續鑑定、標售等工
      作，如謂協助指臺電公司主辦鑑定、標售，林務局僅從旁
      協助，臺電人員無木材鑑定、檢尺、註記之專業技術，與
      依法公開標售木材之經驗與權限，如何能主辦該等工作？
      ）。惟癸○○、戊○○為圖將有價漂流木價購原應屬國庫
      之所得，非法先充抵臺電公司清理德基水庫之工程花費，
      竟於上開會議之當日下午，在臺電公司即簽辦「出席會議
      情形報告表」，於該報告表中簽辦「... 考慮一般廠商較
      有意願一併承包有價與無價漂流木之清除，...。因此本
      公司乃提改由承商一併承包有價與無價漂流木之處理方案
      （有價與無價兩部分費用互相扣抵後，有盈餘時本公司依
      規定繳回國庫...），林務局對本公司所提方案表示支持
      ...。」等不實之內容，呈由戊○○及不知情之副總經理
      李甘常等人核章批示。批示後，再由癸○○將該「出席會
      議情形報告表」傳真至大甲溪發電廠據以辦理，足以生損
      害於林務局及公文之正確性。
（三）甲○○、巳○○、寅○○、乙○○及辛○○於九十三年七
      月二日敏督利颱災後，因業務之便，知悉德基水庫區域內
      漂流堆積大量珍貴扁柏、紅檜、肖楠等一級木，認有暴利
      可圖，乃欲藉漂流木打撈作業發包之機會，順便廉價賤賣
      珍貴國有林木，以圖利臺電公司及承包廠商。俟甲○○於
      收到上述戊○○、癸○○之傳真後，認為機不可失，即於
      九十三年七月二十七日簽辦製作傳真文件首頁公文，並在
      該公文簽擬意見中載明：「至於有價之漂流木，由得標承
      包商打撈上岸集中後，請東勢林管處派員協助鑑定材質，
      再依據林管處提供樹種之單價，換算可售金額繳回公司扣
      抵工程費。」之內容，並依序呈由巳○○、寅○○、乙○
      ○及辛○○等人批示。其後，農委會林務局以九十三年七
      月二十六日林造字第０九三一七四０五五四號函檢送「加
      速處理敏督利颱風漂流木事宜」會議紀錄予臺電公司，癸
      ○○於該來函中簽擬「『發水』：一、依本會議決議，德
      基水庫內漂流木由本公司清理，林務局協助木材鑑定，林
      產物標售．．．」等擬辦意見，呈由臺電公司發電處鄧英
      慧專業工程師、水力營運課課長歐平、副處長戊○○及處
      長吳宗曉等人核閱後，再將上開公文及附件影送予大甲溪
      發電廠，大甲溪發電廠收文後，即由寅○○簽註：「德基
      流木訂８／６（指九十三年八月六日）辦理開標手續」等
      內容，呈由乙○○及辛○○核閱。林務局亦以上述九十三
      年七月二十六日林造字第０九三一七四０五五四號公函，
      檢送會議紀錄予大甲溪發電廠，由巳○○、寅○○、乙○
      ○核閱。上述二次來函之林務局會議紀錄中，案由二決議
      第二點載明：「臺電公司確認德基水庫內漂流木已作緊急
      處理，爰由臺電公司負責完成後續清理作業，林務局協助
      木材鑑定，林產物標售等相關事宜，... 」之內容，一再
      促請臺電公司及大甲溪發電廠注意依現行法令規定有價漂
      流木須交由林務局標售。詎戊○○、癸○○、甲○○、巳
      ○○、寅○○、乙○○、辛○○等人均明知上揭林務局該
      次會議結論之紀錄，並未有定價出售有價漂流木與換算可
      售金額繳回公司扣抵（打撈漂流木）工程款之內容，與戊
      ○○、癸○○等二人會後報告所提之結論，有所不同，惟
      均未行文林務局表示異議。
（四）甲○○、巳○○、寅○○、乙○○及辛○○等人，對於主
      管或監督之政府採購與國有林木之處分業務，均明知主管
      機關林務局並未委託或同意臺電公司價購或專案核准標售
      或價購德基水庫打撈清理而得之有價漂流木，更未委託或
      同意以價購有價木所得之款項抵扣臺電公司清理漂流木所
      費之工程款，其等共同明知違背法令，竟乃對臺電公司及
      得標特定廠商，有如下之圖利行為：巳○○於九十三年七
      月二十九日撰寫「敏督利颱災德基水庫漂流木大壩至達盤
      溪漂流木處理工程」之招標須知「特訂條款」內容，其中
      第四點載明工程範圍：1.達盤溪出口附近水面流木及漂流
      物。2.必坦溪公路下方河床堆積流木。3.青山壩堆積流木
      ；第五點載明處理方式：「1.有利用價值流木處理：（１
      ）、乙方於工程範圍內可選取有利用價值流木，自行拖運
      、打撈上岸、載運至甲方指定之場所分級堆置，經林務局
      東勢林管處核定等級、材積數量，並向甲方繳交原木市價
      金額後，由林務局開立放行憑證，乙方始可運離現場．．
      ．（４）、本工程有利用價值流木等級區分、原木市價金
      訂定如下：扁柏、紅檜、肖楠等針一級木每立方公尺為新
      臺幣（下同）一萬八千元，亞杉、鐵杉、雲杉、松類等針
      二級木每立方公尺為二千五百元... 」。另甲○○於同日
      （即二十九日）簽辦「敏督利颱災德基水庫漂流木大壩至
      達盤溪漂流木處理工程」招標之保林字第９３０５號工作
      單，該工作單上簽註「三、本工程擬辦理：漂流木處理１
      ５０００Ｍ３（一萬五千立方米）。有利用價值流木，現
      場選取，核定價金。」等內容，並檢附上述招標須知特訂
      條款四頁，呈由巳○○、寅○○、乙○○批示，並由巳○
      ○於同日簽辦工程發包單，核定工程底價為七百八十七萬
      五千元。經臺電公司大甲溪發電廠於九十三年七月三十日
      辦理上開工程公開招標公告，並依寅○○上述簽註、於九
      十三年八月六日上午十時，在該電廠會議室開標，共有俊
      一營造公司、順德營造公司、九星營造公司、欣隆營造公
      司等九家公司競標，開標結果由九星營造公司以五百萬元
      得標。大甲溪發電廠與九星營造公司隨即於九十三年八月
      十三日簽訂合約，於九十三年八月十九日辦理開工，並由
      經辦人甲○○負責檢驗。
  １、依前述上揭法令，臺電公司雖為國營事業，然其為營利事
      業，有獨立之預算，與政府、國庫顯不相同，其未依法令
      聲請經林務局專案核准，臺電公司自無權私自發包標售國
      有有價木，則辛○○、乙○○、寅○○、巳○○、甲○○
      等人（下稱辛○○等人）違背法令強行發包，顯然在為臺
      電公司圖得國有有價木之不法利益。
  ２、國有林木依上揭相關法令，依法應公開標售，不得洽由特
      定人以特定價額價購，其目的無非在以競價增加國庫收入
      ，防止不肖公務員賤賣國有林木。臺電公司上揭標案就有
      價國有林木，竟然以特定低價（所訂定之原木市價金訂定
      表中一級木價格，亦遠較林管處森林主副產物市價調查表
      之價格偏低數倍），且由得標特定廠商價購，而非公開標
      售，顯然違背法令，核與上揭加速處理敏督利颱風漂流木
      事宜會議之結論：「... 臺電公司負責完成後續清理作業
      ，林務局協助木材鑑定，林產物（公開）標售等相關事宜
      ... 」之內容，明顯違背。是辛○○等人顯然在賤賣國有
      林木，使國家損失競價下之高價，致使特定承包廠商取得
      高價差之不法利益。
  ３、上揭加速處理敏督利颱風漂流木事宜會議之結論，並未有
      定價出售有價漂流木與換算可售金額，先繳至臺電公司扣
      抵（打撈漂流木）工程款之內容，辛○○等人為圖利臺電
      公司，竟然指定前揭承包商價購國有有價木之價款，直接
      匯入臺電公司，以抵扣清理德基水庫之工程款，顯然違法
      。
  ４、依該發包合約之特約條款，辛○○等人竟超出上揭加速處
      理敏督利颱風漂流木事宜會議結論及臺電公司指示之範圍
      ，私自主張將另外由順德營造公司承包之「敏督利颱災必
      坦溪下游及德基副壩下游河床導流工程」及「敏督利颱災
      青山調整池崩積土石整置工程」所清出之珍貴國有木約二
      、三百根，加入發包契約之特約條款，一併給標得「敏督
      利颱災德基水庫漂流木大壩至達盤溪漂流木處理工程」之
      包商以低價價購，因而使包商九星營造公司得到額外之不
      法利益。
（五）敏督利颱災之後，自九十三年八月六日至九十三年八月十
      九日期間，東勢林管處在必坦溪、達盤溪撿拾珍貴有價木
      共一百六十六點二八立方公尺，並集中在該處梨山工作站
      ，由東勢林管處辦理公開標售，得款二千多萬元，納入國
      庫之內。惟於九十三年八月間，東勢林管處梨山工作站技
      正詹明豐巡視轄區時，發現必坦溪轄區內有價木，另有約
      二、三百餘根，為臺電公司於敏督利颱災必坦溪下游及德
      基副壩下游河床導流工程中清理並集中放置，梨山工作站
      乃行文東勢林管處請示如何處理。詎壬○○、未○○均明
      知該等珍貴有價木未在德基水庫清理漂流木發包之範圍內
      ，竟基於幫助圖利臺電公司及九星營造公司之犯意，發文
      梨山工作站及大甲溪發電廠，將上揭本應由東勢林管處公
      開標售之珍貴有價木，併入敏督利颱災德基水庫漂流木大
      壩至達盤溪漂流木處理工程中，為承包廠商依約可以價購
      之範圍內，上揭作為致使臺電公司及九星營造公司獲得鉅
      額不法之利益。嗣後，大甲溪發電廠即陸續於九十三年八
      、九月間，多次發函及協調東勢林管處派員協助檢尺及註
      記、放行，而壬○○、未○○均明知有價漂流木之處分、
      標售、許可及放行，皆須依上開法令依序為之，且上述「
      敏督利颱災德基水庫漂流木大壩至達盤溪漂流木處理工程
      」所打撈之有價漂流木，並未依法交由東勢林管處或縣政
      府辦理公開標售，而係由得標廠商九星營造公司依契約規
      定，以偏低之價格，繳交原木價金予臺電公司，即直接取
      得珍貴之一級或二級國有漂流木，未經繳款至管理經營機
      關（即東勢林管處或臺中縣政府）之公庫帳戶內，亦未依
      法有權責單位核發該批國有珍貴林木搬運許可證，依法不
      應准予放行，惟壬○○、未○○竟共同基於幫助圖利臺電
      公司及九星營造公司之犯意，違法指示所轄梨山工作站予
      以核准搬運許可證並放行，致使不知情之梨山工作站己○
      ○主任、詹明豐技正等人依其指示，將第一批有價漂流木
      一百六十八支、第二批有價漂流木五十九支、第三批有價
      漂流木五百四十一支核准放行，使九星營造公司憑放行公
      函及甲種林產物查驗明細表，將上述木材順利通過檢查，
      合法運出山區並出售牟取不法利益，而臺電公司亦因此收
      得上揭價購款，計第一批為三百二十五萬六百二十元，第
      二批為一百十一萬三千一百二十元，準備抵充清理德基水
      庫之工程款。
（六）其後，於九十三年十一月二十五日，農委會復召開「研商
      漂流木處理分工權責與經費事宜」會議，臺電公司由水力
      營運課課長歐平及癸○○、寅○○等人代表參加。會後，
      發電處癸○○於九十三年十一月二十九日簽辦研商漂流木
      處理分工權責與經費事宜「出席會議情形報告表」，在該
      報告表第二點中敘明「本公司所屬水庫其庫區內漂流木由
      本公司清理，至於有價之流木依現行規定須由林務局保管
      及標售．．．」，該公文呈批後由癸○○傳真至大甲溪發
      電廠據以辦理。之後，農委會亦以九十三年十二月一日農
      授林務字第０九三一六二三四八二號函，檢送「研商漂流
      木處理分工權責與經費事宜」會議紀錄予臺電公司，該會
      議紀錄載明下列內容：林務局所擬案由二、辦法一中敘明
      「林務局林管處…協助漂流木之保管、標售事宜」，案由
      二、決議一中敘明「林務局所擬具此一辦法及分工表．．
      ．此為與會各機關代表所認肯。」，另清理權責分工表中
      亦敘明「... 且具標售價值木材之保管與標售處分由林管
      處辦理。」，待癸○○將上述公函及會議紀錄呈閱後，再
      度傳真至大甲溪發電廠。後巳○○即於九十三年十二月九
      日在該傳真公文上簽註「1.水庫內漂流木由水庫管理機關
      依權責逕行處理，費用自籌。2.有價木請林務局處理拍賣
      放行，拍賣所得歸水庫管理機關，抵充處理費用。以上意
      見陳核後傳真發電處」，並依序呈由寅○○、乙○○、謝
      鵬洲及辛○○等人核閱。再次證明巳○○、寅○○、乙○
      ○及辛○○等人顯已知悉有價之漂流木，依規定須交由林
      務局標售。嗣甲○○得知該工程須處理之流木共約三萬立
      方公尺，超出契約數量（原簽訂契約數量為一萬五千立方
      公尺）約一萬五千立方公尺，其明知上述農委會來函已再
      度促請各單位注意有價之漂流木依現行規定，須交由林務
      局標售，應停止原契約，且亦未依政府採購法相關規定，
      另行訂定合法之投標須知重新辦理招標，惟甲○○因時常
      接受九星營造公司之詹明通、詹鎮嶽等人（由檢察官另行
      偵辦）至有女陪侍酒店，如臺中市海派酒店及松竹皇宮等
      ，享受不正利益之招待，竟連續基於圖利臺電公司及九星
      營造不法利益之概括犯意，依上述違法之招標須知特訂條
      款內容，於九十三年十二月二十七日簽辦本工程擬變更契
      約，增加漂流木處理焚燒數量簽辦用箋，追加工程預算四
      百八十萬七千三百二十五元，變更契約數量為三萬立方公
      尺，呈由具有犯意聯絡之巳○○、寅○○、乙○○及辛○
      ○等人核章批可。另九星營造公司則於九十三年十二月二
      十八日申請展延工期六十工作天（原契約工期一百五十工
      作天），並獲准同意。嗣並於同日（即二十八日），由甲
      ○○、巳○○二人與九星營造公司簽訂工程協議書，同意
      漂流木處理數量增加一萬五千立方公尺以內，由九星營造
      公司依契約規定，按實做數量計算工程款，致使九星營造
      公司得到一倍之工程利益，尤其是低價價購珍貴國有林木
      之權利。
（七）九星營造公司之本件工程工地主任詹鎮嶽及司機黃文峰共
      同意圖為自己不法之所有，於九十四年一月二十日十九時
      許，在臺中縣德基水庫之本工程工地內，利用工作之便，
      竊取大甲溪發電廠所打撈清理保管之扁柏三根（分別長三
      公尺、直徑四十公分；長二點四公尺、直徑四十三公分；
      長二點一公尺、直徑四十五公分）、鐵杉一根（長一點八
      公尺、直徑三十五公分）、紅檜二根（分別長二點四公尺
      、直徑四十三公分；長六十公分，直徑四十公分）、已切
      割之扁柏三塊（分別長六十公分，直徑五十公分；長六十
      公分，直徑十八公分；長一百十五公分，直徑二十公分）
      。得手後，將之搬至由黃文峰所駕駛之車牌號碼ＡＮ─９
      ７９號營業大貨車上，運離德基水庫。嗣於九十四年一月
      二十日晚間九時三十分許，為警在南投縣警察局仁愛分局
      前，當場查獲，並扣得上開木材。甲○○於警方通知前往
      警局領回上揭贓木，明知上情，但因時常接受九星營造公
      司詹明通等人至有女陪侍酒店，如臺中市之海派酒店及松
      竹皇宮等，享受不正利益之招待（論罪科刑部分已如前述
      ），竟予以迴護，並由甲○○告知巳○○、寅○○、乙○
      ○等人。詎渠等均明知依上情必須依法解除工程契約，惟
      基於圖利九星營造公司之意圖，竟視而不見，未於文書中
      記錄該違法及違約之情事，更未依法解約，致使九星營造
      公司繼續施工並價購有價木得利。嗣臺灣高等法院臺中分
      院檢察署檢察官發現上情，大甲溪發電廠始解除上揭工程
      合約。
（八）九星營造公司打撈上岸之第一批有價漂流木，計有針一級
      木一百六十八支，由梨山工作站協助檢尺、註記後，甲○
      ○依據前述招標須知「特訂條款」之原木市價金訂定表，
      核算出應繳原木市價金為三百二十五萬零六百二十元。經
      大甲溪發電廠函請九星營造公司將價金繳交臺電公司帳戶
      後，梨山工作站即派員查驗放行。後九星營造公司便以八
      百十三萬元之價格，出售予臺中縣東勢鎮之木材商劉林秀
      蘭，而劉林秀蘭再以一千二百萬元左右之價格，轉售予臺
      北之木材商林立偉，計臺電公司獲得三百二十五萬零六百
      二十元之不法利益，九星營造公司則獲取四百八十七萬九
      千三百八十元之不法利益。第二批一級木五十九支，梨山
      工作站派員於九十三年十月二十七日檢尺，甲○○核算出
      應繳原木市價金為一百十一萬三千一百二十元，九星營造
      公司繳款後，梨山工作站即派員查驗放行，而該批木材經
      九星營造公司以一百九十二萬元價格，出售予高雄之張姓
      木材商，計臺電公司獲得一百十一萬三千一百二十元之不
      法利益，九星營造公司則獲取八十萬六千八百八十元之不
      法利益。其後，九星營造公司打撈上岸第三批有價木五百
      四十一支（針一級木三百七十八支、約四百四十三點四三
      立方公尺；針二級木一百六十三支、約四百二十一點二一
      立方公尺，共約八百六十四點六四立方公尺），於九十四
      年一月二十五、二十六日及九十四年二月一、十五、十七
      日分次註記檢尺完畢，大甲溪發電廠便以九十四年三月十
      四日Ｄ大甲字第０九四０三０六０九０一號函，通知九星
      營造公司，針一級木三百七十八支應繳交原木市價金七百
      九十八萬一千七百四十元，針二級一百六十三支應繳交原
      木市價金一百零五萬三千零二十五元，共九百零三萬四千
      七百六十五元之價金，即可申請放行交付搬運。嗣該批五
      百四十一支有價木於九十四年三月二十九日本件案發後，
      林務局乃命東勢林管處收回，並自行依法公開標售，共得
      款二千一百三十五萬一千元，依此得標廠商九星營造公司
      一旦繳交九百零三萬四千七百六十五元之價金至臺電公司
      ，即可獲取一千二百三十一萬六千二百三十五元之預期可
      實現之不法利益。綜合前述三項，甲○○等人圖利臺電公
      司之金額為四百三十六萬三千七百四十元之不法利益，圖
      利九星營造公司之不法利益合計為一千八百萬二千四百九
      十五元。
（九）公訴意旨因此認為被告壬○○、未○○係為貪污治罪條例
      第六條第一項第四款（起訴書漏載第一項）圖利罪之幫助
      犯，被告戊○○、癸○○係犯刑法第二百十六條行使同法
      第二百十三條之公務員登載不實公文書罪云云（起訴書僅
      載刑法第二百十三條，經檢察官於本院九十六年八月二十
      三日審理期日當庭更正），被告辛○○、乙○○、寅○○
      、巳○○及甲○○，係犯貪污治罪條例第六條第一項第四
      款（起訴書漏載第一項）之圖利罪嫌云云。
二、按犯罪事實應依證據認定之，無證據不得認定犯罪事實，刑
    事訴訟法第一百五十四條第二項定有明文。次按所謂認定犯
    罪事實之證據，係指足以認定被告確有犯罪行為之積極證據
    而言，該項證據自須適合於被告犯罪事實之認定，始得採為
    斷罪之資料；又事實之認定，應憑證據，如未能發現相當確
    實證據，或證據不足以證明，自不能以推測或擬制之方法，
    以為裁判之基礎，最高法院二十九年上字第三一０五號、四
    十年臺上字第八六號判例著有明文。再按事實審法院對於證
    據之取捨，依法雖有自由判斷之權，然積極證據不足證明犯
    罪事實時，被告之抗辯或反證縱屬虛偽，仍不能以此資為積
    極證據應予採信之理由，最高法院亦著有三十年上字第四八
    二號判例可資參照。又按認定犯罪事實所憑之證據，無論係
    直接證據或間接證據，其為訴訟上之證明，須於通常一般之
    人均不致有所懷疑，而得確信其為真實之程度者，始得據為
    有罪之認定，倘其證明尚未達到此一程度，而有合理之懷疑
    存在，復無其他調查途徑可尋，法院即應為無罪之判決，最
    高法院七十六年臺上字第四九八六號著有判例。
三、被告之辯解：
（一）被告壬○○辯稱：（1）其自九十一年六月二十四日起，
      擔任東勢林管處處長，並依照林務局九十三年七月二十三
      日「加速處理敏督利颱風漂流木事宜」會議紀錄決議事項
      ，指示東勢林管處梨山工作站協助大甲溪發電廠辦理放行
      事宜；有關德基水庫漂流木處理是緊急處理的專案性質，
      緣於敏督利颱風於九十三年七月二日來襲，大甲溪發電廠
      係就德基水庫內漂流木之打撈辦理發包，於九十三年八月
      十三日與九星營造公司簽定契約，同月十九日開工，而依
      九十三年七月二十一日行政院游院長在第二八九九次會議
      中指示縮短處理期程為一個星期或十天，為防範德基大壩
      有崩潰之虞，東勢林管處依據林務局及經濟部分別於九十
      三年七月二十三日上午及下午召開的專案會議決議事項，
      協助大甲溪發電廠進行德基水庫漂流木的檢尺、辨識、註
      記及放行等事宜，是依決議辦事；又農委會前依森林法第
      十五條第三項規定訂定「國有林林產物處分規則」，非依
      同法第五項而訂定（當時尚無同條第五項之規定），該處
      分規則第十六條第一項所謂「國有林竹木漂流至國有林區
      域外時，人民、機關或團體得向當地直轄市或縣（市）主
      管機關申請打撈」，自九十三年一月二十二日公布施行森
      林法第十五條第五項後，該處分規則專指森林法第十五條
      第五項所指以外之漂流木，亦即：國有林竹木漂流至國有
      林區域外時，人民在一個月內得向縣市政府申請打撈，而
      非向林務單位申請，且除烙有國有記號外，均歸打撈者所
      有，若逾一個月，依森林法第十五條第五項規定，人民得
      自由撿拾清理，毋庸申請，亦毋庸林務單位之放行，林務
      單位更無權作任何主張。本案東勢林管處所屬梨山工作站
      於九十三年十月十三日起，第一次派員至現場查驗註記，
      第二次則於九十三年十月二十七日辦理查驗註記，均在該
      天然災害發生後一個月以後所為，且以達盤溪出口到真正
      水面處約二百公尺之淤積地既屬國有林區域外，自應適用
      森林法第十五條第五項之規定，又德基水庫亦屬國有林區
      域外，有林務局九十三年七月二十日函可佐，與德基水庫
      無關之居民依森林法第十五條第五項既得自由撿拾，依舉
      重明輕之法理，水庫之管理機關更得自由撿拾為之，始符
      情理；而東勢林管處都是依林務局九十三年七月二十日之
      函文處理，且在九十三年八月六日至十九日期間，有先打
      撈必坦溪轄區內的漂流木，所以認定後來他們打撈的是林
      區外的漂流木。（2）又九十三年七月二十三日會議決議
      後，東勢林管處立場是協助處理，東勢林管處是協助找轉
      運站及協助臺電公司處理漂流木，所以德基水庫的範圍與
      東勢林管處無關；另於九十三年七月二十一日，林務局已
      有與中華紙漿公司的副處長、新城工作站主任、梨山工作
      站主任等組成之評估小組去看過，百分之九十二是二葉松
      ，百分之七雜木，百分之一是有價木，在東勢林管處時，
      曾於六十五年間行文給臺電公司，由該公司處理德基水庫
      之漂流木，但如何處理其不清楚；於九十三年七月二十三
      日之後，石門水庫也有類似情形，當時是決定由北區水資
      局處理，由新竹林管處協助，文件上有核准水資局標售字
      語，且本案林務局曾發函予東勢林管處說明「各水庫管理
      單位清理水庫蓄水範圍漂流木，並自行辦理漂流木處分者
      ，因屬貴處所轄，請通知其標售所得應逕行繳交國庫，並
      請將集運具價值漂流木數量及標售所得金額送本局俾利彙
      整」，足見林務局亦同意水庫管理單位得以標售漂流木；
      （3）因德基水庫之漂流木是由臺電公司負責作業，故有
      關詹明豐在必坦溪所發現之二、三百支有價木有無包含在
      臺電公司的發包範圍，其並不清楚，但東勢林管處確有發
      文給梨山工作站，請將這些漂流木併由臺電公司處理，承
      辦人是未○○，而該公文是逐級呈文，並會政風室等相關
      科室，流程核章者都沒有反對之意見，因為他們都很有經
      驗，其尊重專業才批示；況以梨山工作站技正詹明豐證述
      其前後三次協助臺電公司辦理樹種辨識及材積計算，均未
      發現漂流木有國有之註記，該站技佐陳幸欣及主任己○○
      亦證述無法判斷是否屬國有區域外之漂流木，未看過臺電
      公司人員在國有林區域內取竹木，亦未發現有不法情事等
      語；且臺電公司既於颱風災害發生逾一個月始在所經管之
      水庫範圍內委由廠商挖出漂流木，無違法可言，東勢林管
      處始依林務局之指示協助檢定及放行，至臺電公司負責該
      水庫漂流木之招標，東勢林管處不曾私底下去與臺電公司
      或九星營造有限公司接觸，雙方無私交，無幫助圖利之動
      機，過程絕無圖利不法情事。
（二）被告未○○辯稱：（1）國有林漂流木之處理，有「國有
      林區域內」、「國有林區域外」之分別，所依據法令不同
      ，處理權責機關不同，因為國有林必須由主管機關劃分林
      區，由各林區管理處經營，即需要有事業區經營計畫，是
      「國有林區域內」漂流木係依森林法第十五條第三項規定
      辦理，屬行政院農委會林務局下設各林區管理處（下稱各
      林區管理處）權責，「國有林區域外」漂流木係依森林法
      第十五條第五項規定辦理，非屬各林區管理處權責；本案
      德基水庫蓄水範圍非屬東勢林管處所管轄之國有林區域，
      即依法非屬「國有林區域內」，如依森林法第十五條第三
      項規定，當時漂流木既漂流到「國有林轄區外」，但因法
      規未及時修訂，各單位權責不明，才會召開九十三年七月
      二十三日等多次會議，協商處理「國有林區域外」之漂流
      木，林務局才是主管機關有監督之責，此參臺灣臺中地方
      法院檢察署九十四年一月十一日中檢守良九十三年度偵字
      第一五九八三字第四三四０號函示「... 依森林法及國有
      林林產物處分規則之相關規定，在國有林區以外區域之漂
      流國有林木之主管機關為縣市政府」，意即東勢林管處無
      權處理國有林區域外之漂流木；而本案東勢林管處係基於
      林務局指示辦理，只掌管國有林區域內，本案德基水庫蓄
      水範圍係屬「國有林區域外」，已如前述，惟林務局竟於
      案發後，以行政命令表示該水庫範圍為「國有林區域內」
      ，並謂必須符合國有林林產物處分規則之相關規定，不僅
      曲解法令，並使被告蒙受冤曲；（2）又東勢林管處係依
      據九十三年七月二十三日上午「加速處理敏督利颱風漂流
      木事宜」會議結論，協助大甲溪發電廠辦理漂流木檢尺、
      辨識、放行、標售等事宜，會議當日下午，臺電公司臺中
      開會時，該公司人員即在會中表示，上午會議已結束，林
      務局決定德基水庫漂流木皆由臺電公司處理，另本處處長
      壬○○也表示，該會議決定相關漂流木不分有價無價，皆
      由臺電標售處理，本處作業課課長卯○○也表示接到林務
      局林產科科長子○○電話，黃科長告知德基水庫漂流木均
      由臺電公司標售處理，本處即依林務局相關指示辦理；本
      案臺電公司招標過程本人均無參與，與臺電公司無任何往
      來，絕無犯罪動機；（3）另九十三年七月至九十四年三
      月底案發，各單位來來往往數十件、上百件公文，本人皆
      依規定簽核，重要公文會惠知林政、政風室，絕無任何隱
      瞞及舞弊；而（4）當時基於行水區及水庫安全考量，認
      為臺電公司一併將本東勢林管處第八林班第一小班必坦溪
      下游漂流木清除，所打撈的漂流木已整理成一堆，無法認
      定區域內或區域外，也很難認定有從區域內打撈到漂流木
      ，且本處於九十三年八月六日即開始打撈區域內必坦溪之
      漂流木，所以認定即使臺電公司有打撈到區域內的漂流木
      ，也是無具標售價值的漂流木，另「國有林區域外之國有
      林漂流木」是必需要烙有記號或其他足以認定之記號（一
      般均以有無鋼印註記、噴漆記號或其他可辨別記號，加以
      認定之），才可以認定領回，領回後才由林管處依規定後
      續處理之，從未有明文「有利用價值木就是國有林木，一
      定交林管處」之規定，因此伊才同意臺電公司針對已施作
      的部分進行標售；（5）九十三年八月間，詹明豐發現必
      坦溪有二、三百支漂流木後，梨山工作站有發文給東勢林
      管處請示如何處理，而臺電公司曾於九十三年八月四日有
      來文說八月六日要發包德基水庫的工程，要求協助，但有
      無包括上開漂流木其不清楚，但發文是其承辦的，因之前
      已打撈一批放在梨山工作站，所以該批是否在林區域內或
      區域外，均無從認定，而詹明豐就漂流木未發現烙有國有
      記號，該認定是屬於現場工作者，被告在辦公室內主觀上
      如何得以認定，加上又有颱風要來，怕流到水庫，考量之
      後，才行文給梨山工作站協助處理等語。
（三）被告戊○○辯稱：其有參加九十三年七月二十三日上午在
      林務局所召開敏督利颳風漂流木處理事宜之會議，當時伊
      代表臺電公司表示由東勢林管處來處理漂流木，但會議決
      議由臺電公司負責完成後續清理作業，林務局協助木材鑑
      定、林產物標售等相關事宜，關於費用部分原盼林務局能
      給予預算，以便處理打撈之費用，但主席裁示未編列處理
      漂流木之預算，伊有說由水庫單位（即指臺電公司）全權
      處理，認為主席就是授權臺電公司全權處理，而且是要求
      在九十三年七月三十日前，要處理全部漂流木，伊當時有
      表示臺電公司對於標售漂流木沒有經驗，但主席魏立志副
      局長還是堅持由臺電公司處理，因臺電公司不想接手，所
      以主席才說由林管處協助臺電公司辦理檢尺及標售，主席
      當時也表示收入歸臺電公司，也表示扣除相關費用後，有
      盈餘就歸國庫，如有不足則由臺電公司吸收等語。
（四）被告癸○○辯稱：其有與戊○○一起參加該次會議，其是
      記錄，情形如戊○○所說，依臺電公司規定，參加外部會
      議，回來後就要寫出席會議情形並報告給長官知道，其是
      依實記錄報告，且與會議決議相同，當時的會議決議，確
      實是由林務局來協助臺電公司辦理鑑定、檢尺及林產物標
      售等等語。
（五）被告辛○○辯稱：當時是按照會議紀錄的指示辦理，臺電
      公司的癸○○及戊○○有參加會議，當時的會議紀錄有經
      過副總經理的批示，再傳到大甲溪發電廠憑辦，有明確記
      載有價木與無價木之處理方式，是由大甲溪發電廠統一發
      包，無價木焚燒，有價木則由林務局檢尺，因為大甲溪發
      電廠是採分層負責，故由寅○○、巳○○主辦，但因不是
      很專業，所以才找林務局協辦；另外當時大甲溪發電廠的
      工程發包是公開招標，而且條件都訂在工程條款內，所以
      伊認為標售也屬公開招標並未洩漏工程底價，該公開招標
      的工作單及計畫是在九十三年七月二十九日決行，是由謝
      副廠長代決行，因伊當天去參加明潭電廠的物資動員演習
      ，且開標也是由謝副廠長主持，但伊的看法是一致的；本
      案是有當時的時空背景，而且也比較緊急，攸關整個大臺
      中地區的安全，且漂流木的處理只是一部分，還要處理電
      廠進水等安全措施等等語。
（六）被告乙○○辯稱：該工程是依據九十三年七月二十三日，
      在林務局召開「加速處理敏督利颱風漂流木事宜」協商會
      議辦理，該工程特訂條款原木之市價訂定，係由股長巳○
      ○於九十三年七月間工程招標前所訂定，對於巳○○所製
      作之「特訂條款」原木，市價為何與東勢林管處九十三年
      八月森林主副產物市價調查表市價相去甚多，當時審核時
      是基於為求臺電公司能順利發電及大壩安全考量，認為庫
      區之漂流木須儘速清除，為使工程儘速招標施工，因此對
      於漂流木售價金為何，並非工程考量重點等語。
（七）被告寅○○辯稱：臺電公司戊○○、癸○○於開過九十三
      年七月二十三日上午會議後，有作出席報告，說明臺電公
      司可以進行標售，其是依據上開會議之決議來辦理標售，
      另於九十三年七月二十三日下午，在水利署召開各水庫於
      敏督利颱風發生災害所召開的會議，會議中林務局的東勢
      林管處副處長告知，臺電公司可以處理漂流木，標售所得
      歸屬臺電公司，臺電公司可以辦理大甲溪歸臺電公司所管
      各水庫漂流木的處理，亦即可以處理德基、青山水庫漂流
      木的處理；發包工程之「特訂條款」原木市價金訂定表是
      巳○○所訂定，據了解巳○○是依據東勢林管處主副產物
      市價調查表所列之扁柏、紅檜、香杉等一級木總和之平均
      ，再參考當時市場價格，並扣除處理費用所訂定，會與東
      勢林管處九十三年八月森林主副產物市價調查表價格有差
      距，是因為七二水災後，市場價格滑落並扣除處理費用；
      該工程之「特訂條款」原木市價金訂定表，除巳○○所說
      的外，他也有以電話詢問木材行情價，而東勢林管處主副
      產物市價調查表是東勢地區的價格，本工程地點在德基水
      庫，還要加上生產成本及運費；當時的設計就是將打撈漂
      流木及標售一併放在同一工程內，打撈費用是依木材的體
      積計算費用，臺電公司要付給廠商，木材如是有價木就賣
      給廠商，如無價木就焚毀，但費用由臺電公司支付，這在
      工程契約內都有規定；臺電公司是認為已訂在工程發包內
      一併處理，不知道要另外辦理公開招標，之前其並不知道
      依規定要辦理公開招標等語。
（八）被告巳○○辯稱：該工程是根據相關會議決議執行，另採
      購公開招標須知之「特訂條款」是依據「東勢林管處森林
      主副產物市價調查表」所訂定；「特訂條款」的原木市價
      金訂定表是伊寫的，伊除有參考「東勢林管處森林主副產
      物市價調查表」外，還有考量德基水庫的路況、市場情形
      、漂流木的受損狀況、廠商的打撈成本及機具設備等因素
      ，所以才訂定二萬四千元的價格，與市價相差不多等語。
（九）被告甲○○辯稱：有價漂流木會由臺電公司來辦理標售，
      是依據九十三年七月二十三日林務局「加速處理敏督利颱
      風漂流木事宜」案由二的決議「... 由臺電公司負責完成
      後續處理作業，林務局協助木材鑑定，林產物標售等事宜
      ... 」辦理，此外，由經濟部在臺中所召開「臺電公司所
      管大甲溪流域各水庫受敏督利颱風及七二水災之安全檢討
      及相關因應事宜」會議中，林務局東勢林管處副處長代表
      發言第四點有關漂流木處理方式：（一）有利用價值辦理
      標售或洽售紙漿廠、合板廠，收入歸臺電、（二）無利用
      價值者提供給社區、原住民、民眾或依廢棄物協調環保單
      位處理，另外，東勢林管處亦於九十三年八月十九日，以
      勢作字第０九三三一０五四二五號函示由臺電公司標售處
      理等語。
四、檢察官與被告壬○○、未○○、戊○○、癸○○、辛○○、
    乙○○、寅○○、巳○○、甲○○九人對下列事項均不爭執
    ：
（一）被告壬○○、未○○對其二人係為刑法第十條第二項第一
      款前段「依法令服務於國家、地方自治團體所屬機關而具
      有法定職務權限」之公務員，被告戊○○、癸○○、辛○
      ○、乙○○、寅○○、巳○○、甲○○對其七人就國營事
      業工程之發包採購事項，均應依政府採購法及森林法等相
      關規定辦理，均係刑法第十條第二項第一款後段「其他依
      法令從事於公共事務，而具有法定職務權限」之公務員。
      此部分事實，並有通訊標售公告及投標須知相關規定（九
      十四年他字第六七五號卷第一宗第九七頁至同上卷第二宗
      一０二頁）、東勢林管處九十三年九月四日之簽（同上卷
      第六宗第五一二頁至第五一三頁）、經濟部八十九年十一
      月十四日經（八九）國營字第０三三四八六九號函及行政
      院公共工程委員會八十九年九月八日（八九）工程企字第
      八九０二二八三六號函（九十五年上職議字第三０二五號
      卷第一宗第二五四頁）、臺電公司九十二年一月七日電企
      字第０九一一二０六八二九一號函（同上卷第二宗第一二
      頁）、行政院公共工程委員會九十一年三月二十九日（九
      一）工程企字第九一０一二三五九號函附修正「採購契約
      變更或加減價核准監辦備查規定一覽表」（同上卷第二宗
      第一五頁至第一八頁）、臺電公司九十三年八月六日電企
      字第０九三０八０六一六五一號函附「政府採購法下採購
      契約變更或加減價核准監辦備查事項經濟部與本公司董事
      會暨經理人權責劃分表」及「經濟部規定所屬事業於政府
      採購法下採購契約變更或加減價核准監辦備查事項一覽表
      」（同上卷第二宗第五四頁至第六０頁）、林務局九十三
      年三月十五日林造字第０九三一七四０一六二號函（原審
      卷第二宗第一０三頁）附卷可資證明。
（二）於九十三年七月二十三日上午九時，在林務局二樓會議室
      ，召開加速處理敏督利颱風漂流木事宜會議，會議先後由
      林務局局長顏仁德、副局長魏立志主持會議，該局主管業
      務之造林生產組組長陳阿興、造林生產組林產科科長子○
      ○、東勢林管處處長即被告壬○○，代表臺電公司之發電
      處副處長即被告戊○○及發電處水力營運課課員即被告癸
      ○○均與會提案討論，其中有關德基水庫漂流木部份，會
      議中案由二，決議二內容載明「... 爰由臺電公司負責完
      成後續清理作業；林務局協助木材鑑定、林產物標售等相
      關事宜，並會同勘選適宜地點供暫時存放。」。此部分事
      實，並有林務局於九十三年七月二十三日上午九時研商「
      加速處理敏督利颱風漂流木事宜」之紀錄（見九十四年他
      字第六七五號卷第一宗第二八頁至第二九頁）、會議簽到
      單（同上卷第一宗第六五頁至第六八頁）、開會通知單（
      同上卷第四宗第三九六頁）、會議議程及各林區管理處處
      理敏督利颱風漂流木緊急處理原則（同上卷第五宗第四０
      一頁至第四０二頁、第四０四頁至第四０五頁）附卷可資
      證明。
（三）被告癸○○、戊○○於九十三年七月二十三日下午，由被
      告癸○○在臺電公司發電處即填寫「出席會議情形報告表
      」，於該報告表中填寫「... 考慮一般廠商較有意願一併
      承包有價與無價漂流木之清除...。因此本公司乃提改由
      承商一併承包有價與無價漂流木之處理方案（有價與無價
      兩部分費用互相扣抵後，有盈餘時本公司依規定繳回國庫
      ...），林務局對本公司所提方案表示支持...。」等內容
      ，呈由被告戊○○及案外人副總經理李甘常等人核章批示
      ，批示後，再由被告癸○○將該「出席會議情形報告表」
      傳真至大甲溪發電廠據以辦理。此部分事實，並有臺電公
      司針對「研商加速處理敏督利颱風漂流木事宜」會議之出
      席會議情形報告表（九十四年他字第六七五號卷第一宗第
      三六頁）、被告癸○○於九十三年七月二十六日傳真至大
      甲溪發電廠之臺電公司傳真文件首頁（同上卷第五宗第四
      ０六頁）附卷可資證明。
（四）被告甲○○於收到被告戊○○、癸○○於九十三年七月二
      十三日下午製作文書之傳真後，於九十三年七月二十七日
      簽辦製作傳真文件首頁公文，並在該公文簽擬意見中載明
      ：「至於有價之漂流木，由得標承包商打撈上岸集中後，
      請東勢林管處派員協助鑑定材質，再依據林管處提供樹種
      之單價，換算可售金額繳回公司扣抵工程費。」等內容，
      並依序呈由被告巳○○、寅○○、乙○○及辛○○等人批
      示。其後，農委會林務局以九十三年七月二十六日林造字
      第０九三一七四０五五四號函檢送「加速處理敏督利颱風
      漂流木事宜」會議紀錄予臺電總公司，被告癸○○於該來
      函中簽擬「『發水』：一、依本會議決議，德基水庫內漂
      流木由本公司清理；林務局協助木材鑑定、林產物標售．
      ．．」等擬辦意見，呈由臺電公司發電處專業工程師即案
      外人鄧慧英、水力營運課課長即案外人歐平、副處長即被
      告戊○○及處長即案外人吳宗曉等人核閱後，再將上開公
      文及附件影送予大甲溪發電廠，大甲溪發電廠收文後，即
      由被告寅○○簽註：「德基流木訂八月六日辦理開標手續
      」等內容，呈由被告乙○○及辛○○核閱。林務局亦以上
      述九十三年七月二十六日林造字第０九三一七四０五五四
      號公函，檢送會議紀錄予大甲溪發電廠，由被告巳○○、
      寅○○、乙○○核閱。上述二次來函之林務局會議紀錄中
      ，案由二、決議第二點載明：「臺電公司確認德基水庫內
      漂流木已作緊急處理，爰由臺電公司負責完成後續清理作
      業；林務局協助木材鑑定、林產物標售等相關事宜，...
      」之內容。此部分事實，並有林務局九十三年七月二十六
      日林造字第０九三一七四０五五四號函附「加速處理敏督
      利颱風漂流木事宜」紀錄（九十四年他字第六七五號卷第
      一宗第五九頁至第六二頁）、被告癸○○於九十三年七月
      二十六日傳真至大甲溪發電廠之臺電公司傳真文件首頁（
      同上卷第五宗第四０六頁）、被告寅○○針對「加速處理
      敏督利颱風漂流木事宜」會議結論臺電公司傳真大甲溪發
      電廠之處理簽文（臺灣電力公司大甲溪發電廠收文摘由箋
      ）（同上卷第十三宗第一三五三頁）附卷可資證明。
（五）被告巳○○有於九十三年七月二十九日撰寫「敏督利颱災
      德基水庫漂流木大壩至達盤溪漂流木處理工程」之招標須
      知「特訂條款」第四點載明工程範圍、第五點載明處理方
      式之內容；另被告甲○○有於九十三年七月二十九日簽辦
      「敏督利颱災德基水庫漂流木大壩至達盤溪漂流木處理工
      程」招標之保林字第９３０５號工作單簽註三之內容，並
      檢附上述招標須知特訂條款四頁，呈由被告巳○○、寅○
      ○、乙○○批示，並由被告巳○○於同日簽辦工程發包單
      ，核定工程底價為七百八十七萬五千元。經臺電公司大甲
      溪發電廠於九十三年七月三十日辦理上開工程公開招標公
      告，並於九十三年八月六日上午十時，在該電廠會議室開
      標，共有俊一營造公司、順德營造公司、九星營造公司、
      欣隆營造公司等九家公司競標，開標結果由九星營造公司
      以五百萬元得標。大甲溪發電廠與九星營造公司隨即於九
      十三年八月十三日簽訂合約，於九十三年八月十九日辦理
      開工，並由經辦人即被告甲○○負責檢驗。此部分事實，
      並有被告甲○○於九十三年七月二十九日簽辦「敏督利颱
      災德基水庫大壩至達盤溪漂流木處理工程」之臺電公司九
      十三年七月保林字第九三０五號工作單（九十四年他字第
      六七五號卷第一宗第三七頁）、被告巳○○於九十三年七
      月二十九日簽核「敏督利颱災德基水庫大壩至達盤溪漂流
      木處理工程」之臺電公司大甲溪發電廠工程發包單、九十
      三年七月詳細價目表及單價分析表（同上卷第三八頁至第
      四０頁）、被告巳○○針對「敏督利颱災德基水庫大壩至
      達盤溪漂流木處理工程」所擬定之「特訂條款」（同上卷
      第一宗第四一頁至第四二頁）、九星營造公司於九十三年
      八月十九日針對該工程之臺電公司大甲溪發電工程開工報
      告表（同上卷第一宗第四六頁）、臺電公司大甲溪發電廠
      與九星營造公司於九十三年八月十三日締結之臺電公司工
      程採購承攬合約書（同上卷第五宗第四二七頁至第四五０
      頁）、臺電公司大甲溪發電廠九十三年七月三十日工程採
      購公開招標公告（同上卷第九宗第八一九頁）、臺電公司
      工程採購投標須知附註頁（同上卷第九宗第八二０頁）、
      上開競標公司之標單等相關投標資料（同上卷第十三宗第
      一二八０頁、第一二九六頁至第一二九九頁、第一三０四
      頁至第一三二三頁）、臺電公司大甲溪發電廠九十三年八
      月六日「敏督利颱災德基水庫大壩至達盤溪漂流木處理工
      程」之詳細價目表、單價分析表、交付承攬工程安全衛生
      設施及管理費用編列表（同上卷第十三宗第一三二四頁至
      第一三二七頁）附卷可資證明。
（六）敏督利颱風災後，自九十三年八月六日至九十三年八月十
      九日期間，東勢林管處在必坦溪撿拾珍貴有價木共一百六
      十六點二八立方公尺，並集中在該處梨山工作站，由東勢
      林管處辦理公開標售，得款納入國庫之內。九十三年八月
      十九日勢作字第０九三三一０五四二五號函說明三，「並
      因此於疏浚時已一併將本處轄管之必坦溪下游之土石及漂
      流木清除，所打撈之漂流木，全部整為一堆，並無分轄區
      內或轄區外...，該地打撈之漂流木由臺電公司標售處理
      。」發文梨山工作站及大甲溪發電廠。大甲溪發電廠陸續
      於九十三年八月、九月間，多次發函及協調東勢林管處派
      員協助檢尺及註記、放行。被告壬○○、未○○發文所轄
      梨山工作站予以核准放行，證人即梨山工作站己○○主任
      、詹明豐技正等人依公文內容將第一批有價漂流木一百六
      十八支、第二批有價漂流木五十九支、第三批有價漂流木
      五百四十一支核准放行，使九星營造公司憑放行公函及甲
      種林產物查驗明細表，將上述木材順利通過檢查，合法運
      出山區並出售，而臺電公司亦因此收得上揭價購款，計第
      一批為三百二十五萬六百二十元，第二批為一百十一萬三
      千一百二十元，準備抵充清理德基水庫之工程款。此部分
      事實，並有東勢林管處九十三年八月十九日勢作字第０九
      三三一０五四二五號函（九十四年他字第六七五號卷第一
      宗第二六頁至第二七頁）、臺電公司大甲溪發電廠九十三
      年八月四日Ｄ大甲字第０九三０八０六０一九一號函（同
      上卷第一宗第四三頁）、東勢林管處九十三年八月十日勢
      作字第０九三三一六一七五六號函（同上卷第一宗第四四
      頁）、東勢林管處九十三年八月十六日勢作字第０九三三
      一六一八一五號函（同上卷第一宗第四五頁）、東勢林管
      處派員協助檢尺三次、放行二次之明細表（同上卷第一宗
      第五二頁）、德基水庫漂流木查驗註記樹種、材積彙整表
      （同上卷第一宗第五四頁）、梨山工作站九十三年八月十
      日勢梨字第０九三三五一０二二四號函（同上卷第三宗第
      二一八頁至第二一九頁）、東勢林管處九十三年八月十三
      日簽（同上卷第三宗第二二０頁）、被告壬○○簽辦有關
      德基水庫漂流木之東勢林區管理處簽呈二紙（同上卷第五
      宗第四九一頁至第四九二頁）、東勢林管處九十三年十月
      五日勢作字第０九三三一六二二九０號函稿（同上卷第五
      宗第四九三頁）、總售價計算表（依照東勢、豐原地方九
      十三年十一月市價）及林產處分生產費用查定明細表（同
      上卷第七宗第五九一頁）、梨山工作站九十三年八月十二
      日勢梨字第０九三三五０一一五五號函（同上卷第十四宗
      第一四三八頁）、東勢林管處九十三年八月十九日勢作字
      第０九三三一０五五三０號函（同上卷第十四宗第一四四
      一頁至第一四四二頁）、東勢林管處九十三年九月二十二
      日勢作字第０九三三二三０七七六號函（同上卷第十四宗
      第一四四七頁）、臺電公司大甲溪發電廠九十三年九月三
      十日Ｄ大甲字第０九三０九０六一六三一號函（同上卷第
      十四宗第一四四八頁）、梨山工作站九十三年十月十五日
      勢梨字第０九三三九一０二九八號函附東勢林管處轄區（
      德基水庫區內）敏督利颱風／七二水災漂流木（材積）調
      查表（九十四年偵字第一四八七五號卷第一宗第五０頁至
      第六四頁）、被告未○○於九十五年八月十四日偵訊時所
      提供自九十三年八月六日至九十三年八月十九日之材積明
      細表（九十五年上職議字第三０二五號卷第二宗第九０頁
      ）附卷可資證明。
（七）於九十三年十一月二十五日，農委會復召開「研商漂流木
      處理分工權責與經費事宜」會議，臺電公司由水力營運課
      課長歐平及被告癸○○、寅○○等人代表參加。會後，被
      告癸○○於九十三年十一月二十九日填寫研商漂流木處理
      分工權責與經費事宜「出席會議情形報告表」，在該報告
      表第二點中敘明「本公司所屬水庫其庫區內漂流木由本公
      司清理，至於有價之流木依現行規定須由林務局保管及標
      售．．．」，該公文呈批後由被告癸○○傳真至大甲溪發
      電廠據以辦理。之後，農委會亦以九十三年十二月一日農
      授林務字第０九三一六二三四八二號函，檢送「研商漂流
      木處理分工權責與經費事宜」會議紀錄予臺電總公司，該
      會議紀錄載明下列內容：林務局所擬案由二、辦法一中敘
      明「林務局林管處．．．協助漂流木之保管、標售事宜」
      ，案由二、決議一中敘明「林務局所擬具此一辦法及分工
      表．．．此為與會各機關代表所認肯。」，另清理權責分
      工表中敘明「．．．且具標售價值木材之保管與標售處分
      由林管處辦理。」，被告癸○○將上述公函及會議紀錄呈
      閱後，再度傳真至大甲溪發電廠。後被告巳○○即於九十
      三年十二月九日在該傳真公文上簽註「1.水庫內漂流木由
      水庫管理機關依權責逕行處理，費用自籌。2.有價木請林
      務局處理拍賣放行，拍賣所得歸水庫管理機關，抵充處理
      費用。以上意見陳核後傳真發電處」，並依序呈由被告寅
      ○○、乙○○、案外人謝鵬洲及被告辛○○等人核閱。被
      告甲○○得知該工程須處理之流木共約三萬立方公尺，超
      出契約數量（原簽訂契約數量為一萬五千立方公尺）約一
      萬五千立方公尺。被告甲○○依上述招標須知特訂條款內
      容，於九十三年十二月二十七日簽辦本工程擬變更契約，
      增加漂流木處理焚燒數量簽辦用箋，追加工程預算四百八
      十萬七千三百二十五元，變更契約數量為三萬立方公尺，
      呈由被告巳○○、寅○○、乙○○及辛○○等人核章批可
      。另九星營造公司則於九十三年十二月二十八日申請展延
      工期六十工作天（原契約工期一百五十工作天），並獲准
      同意。嗣並於同日（即二十八日），由被告甲○○、巳○
      ○二人與九星營造公司簽訂工程協議書，同意漂流木處理
      數量增加一萬五千立方公尺以內，由九星營造公司依契約
      規定，按實做數量計算工程款。此部分事實，並有臺電公
      司針對「研商漂流木處理分工權責與經費事宜」會議之出
      席會議情形報告表（九十四年他字第六七五號卷第一宗第
      八五頁）、農委會九十三年十一月二十二日農授林務字第
      ０九三一七四０九二六號開會通知單（同上卷第一宗第八
      六頁）、農委會於九十三年十一月二十五日上午九時研商
      「研商漂流木處理分工權責與經費事宜」之會議議程及簽
      到簿（同上卷第一宗第八七頁至第九六頁）、農委會九十
      三年十二月一日農授林務字第０九三一六二三四八二號函
      附該會九十三年十一月二十五日召開「研商漂流木處理分
      工權責與經費事宜」之會議紀錄及簽到單（同上卷第五宗
      第四一五頁至第四一七頁）、被告甲○○於九十三年十二
      月二十七日簽辦「敏督利颱災德基水庫大壩至達盤溪漂流
      木處理工程」變更契約增加漂流木處理焚燒數量之臺灣電
      力公司簽辦用箋（同上卷第十四宗第一四八三頁至第一四
      八五頁）、九星營造公司於九十三年十二月二十八日有關
      「敏督利颱災德基水庫大壩至達盤溪漂流木處理工程」之
      工程延期申請表（同上卷第十四宗第一四八六頁）、臺電
      公司大甲溪發電廠與九星營造公司於九十三年十二月二十
      八日締結之工程協議書（同上卷第十四宗第一四八七頁）
      附卷可資證明。
（八）九星營造公司打撈上岸之第一批有價漂流木，計有針一級
      木一百六十八支，由梨山工作站協助檢尺、註記後，被告
      甲○○依據前述招標須知「特訂條款」之原木市價金訂定
      表，核算出應繳原木市價金為三百二十五萬零六百二十元
      。經大甲溪發電廠函請九星營造公司將價金繳交臺電公司
      帳戶後，梨山工作站即派員查驗放行。後九星營造公司便
      以八百十三萬元之價格，出售予案外人即臺中縣東勢鎮之
      木材商劉林秀蘭，而案外人劉林秀蘭再以一千二百萬元左
      右之價格，轉售予案外人即臺北之木材商林立偉。第二批
      一級木五十九支，梨山工作站派員於九十三年十月二十七
      日檢尺，被告甲○○核算出應繳原木市價金為一百十一萬
      三千一百二十元，九星營造公司繳款後，梨山工作站即派
      員查驗放行，而該批木材經九星營造公司以一百九十二萬
      元價格，出售予案外人即高雄之張姓木材商。其後，九星
      營造公司打撈上岸第三批有價木五百四十一支（針一級木
      三百七十八支、約四百四十三點四三立方公尺；針二級木
      一百六十三支、約四百二十一點二一立方公尺，共約八百
      六十四點六四立方公尺），於九十四年一月二十五、二十
      六日及九十四年二月一、十五、十七日分次註記檢尺完畢
      ，大甲溪發電廠便以九十四年三月十四日Ｄ大甲字第０九
      四０三０六０九０一號函，通知九星營造公司，針一級木
      三百七十八支應繳交原木市價金七百九十八萬一千七百四
      十元，針二級一百六十三支應繳交原木市價金一百零五萬
      三千零二十五元，共九百零三萬四千七百六十五元之價金
      ，即可申請放行交付搬運。嗣該批五百四十一支有價木於
      九十四年三月二十九日本件案發後，林務局乃命東勢林管
      處收回，並自行依法公開標售，共得款二千一百三十五萬
      一千元。此部分事實，並有案外人林立偉與案外人劉林秀
      蘭於九十三年十二月十日簽訂之買賣契約書、案外人林立
      偉分別於九十三年十一月三十日及九十三年十二月十日各
      自繳交金額一百萬元給案外人劉林秀蘭之證明及印花稅票
      資料（九十四年他字第六七五號卷第一宗第三三頁至第三
      四頁）、臺電公司大甲溪發電廠九十四年三月十一日Ｄ大
      甲字第０九四０三０六０九０一號函（同上卷第十宗第九
      五四頁至第九五五頁）、臺電公司大甲溪發電廠九十三年
      十一月二十六日Ｄ大甲保發字第九三一一一九二六Ｙ號函
      （航中廉字第０九四五一六０三四八０號卷第二四七頁至
      第二四八頁）、林務局九十四年四月八日林政字第０九四
      一七二０二五七號函（本院卷第二宗第一八九頁）、林務
      局九十四年四月八日林造字第０九四一六０七五四二號函
      （本院卷第二宗第一八九頁背面）附卷可資證明。
五、經查：
（一）本案涉及法令規範為森林法第十五條，及依該條之規定而
      訂定之國有林林產物處分規則，該處分規則第十六條與森
      林法第十五條第五項之間的解釋適用，為本案之重大爭點
      之一，為說明方便，先抄錄該條文內容，並敘明其歷史沿
      革如下：(1)森林法第十五條規定：「（第一項）國有林林
      產物年度採伐計畫，依各該事業區之經營計畫。（第二項
      ）國有林林產物之採取，應依年度採伐計畫及國有林林產
      物處分規則辦理。（第三項）國有林林產物之種類、處分
      方式與條件、林產物採取、搬運、轉讓、繳費及其他應遵
      行事項之處分規則，由中央主管機關定之。（第四項）森
      林位於原住民族傳統領域土地者，原住民族得依其生活慣
      俗需要，採取森林產物，其採取之區域、種類、時期、無
      償、有償及其他應遵行事項之管理規則，由中央主管機關
      會同中央原住民族主管機關定之。（第五項）天然災害發
      生後，國有林竹木漂流至國有林區域外時，當地政府需於
      一個月內清理註記完畢，未能於一個月內清理註記完畢者
      ，當地居民得自由撿拾清理。」，該條於九十三年一月二
      十日修正公布，在此之前僅有第一、二、三項，修正後增
      訂第四、五項。(2)依自九十年十二月十四日至九十四年七
      月七日止有效之國有林林產物處分規則第十六條規定：「
      （第一項）國有林竹木漂流至國有林區域外時，人民、機
      關或團體得向當地直轄市或縣（市）主管機關申請打撈。
      其申請者為機關或農民團體時，應優先核准。（第二項）
      打撈人應於每次打撈後五日內，將撈獲之竹木種類、數量
      及撈獲地點，報請當地直轄市或縣（市）主管機關會同當
      地該國有林之管理經營機關查驗，如發現烙有國有記號或
      能認定屬國有者，依民法拾得遺失物之規定辦理。（第三
      項）申請承撈漂流木以一地區○地段為限，如承撈人或其
      所僱員工違反有關法令規定者，主管機關得廢止其承撈權
      。」，其後該條於九十四年七月八日並經廢除。
  １、就上開法條之解釋適用，原審及本院審理期間傳喚中央主
      管機關即農委會林務局之承辦公務人員到庭作證，證述內
      容如下：
      (1)證人魏立志於原審九十六年六月二十一日審理時具結證
        稱：其於九十三年至九十四年間擔任林務局副局長，主
        管森林遊樂、林業工程、造林業務；林務局有關漂流木
        的處理方式，一般分為國有林區域內及國有林區域外，
        漂流木作業有一定程序，漂流木打撈清理後，就會註記
        、作樹種辨識、檢尺及標售作業，打撈清理作業是由一
        般水庫、縣市政府相關單位辦理，後續的註記、樹種辨
        識、標售作業由林務局及縣市政府辦理，這在國有林林
        產物處分規則、漂流木處理方式及注意事項都有規定；
        打撈清理以後，接下來註記、樹種辨識等作業，若發現
        有國有林記號的林木或足以辨識是國有林木者，應移交
        當地林區管理處處理，把上述作業完成後，打撈清理單
        位應把資料及相關文件以書面送林管處轉報林務局核定
        ，林務局核定作業方式後，再繳款以後林區管理處頒發
        搬運許可證，根據搬運許可證再予放行；國有林區域內
        從頭到尾都是由林務局處理，國有林區域外因為區域很
        多，包括水庫、河流、海岸都有不同單位處理，所以打
        撈單位不同，但註記之後的後續處分作業都是根據上述
        相關規定辦理；漂流木標售分二種，一般公開標售，是
        由打撈清理單位將相關資料轉報給林務局，一種是國有
        林區域外是授權縣市政府處理，另還有一種是專案處理
        ，但該專案也需要報林務局核定，至於一般林木價格是
        根據林務局市價調查機制來決定，林務局在各地都有相
        關木材價格裁定機制，但市價調查機制沒有針對漂流木
        ，因為漂流木會受到衝撞、破裂，所以是依市價按漂流
        木本身狀況來作核定，（東勢林管處有提出森林主副產
        物市價調查表，應該是林務局在各地區的市價調查表，
        就是其所說的市價調查機制）漂流木如果還未打撈上岸
        ，並且未辨識前，無法先決定其價值，一定要經過打撈
        、清理後，經過上述程序之後，才能訂出它的價格，臺
        電公司會將漂流木自行招標、標售，就是沒有按照其剛
        才提到的相關規定、行政程序辦理；國有林區域外的漂
        流木標售是由縣市政府辦理，辦理時不需要由林務局授
        權，但需要報給林務局，因為林務局是中央主管機關云
        云。
      (2)證人陳阿興於原審九十六年六月二十一日審理時具結證
        稱：各林區管理處處理敏督利颱風漂流木緊急處理原則
        （辯護人林春榮律師所提公文整理卷宗第九頁背面）是
        林務局造林生產組所提出，開會前還是會先呈給局長批
        示，因而正式發生效力，其中第四項處理方式的（二）
        之３有提到在漂流木位在國有林區域外，若經過查驗未
        涉及林政案件者，其標售由縣市政府辦理，在國有林區
        域外部分可以處理時，就依照這個規定處理，縣市政府
        辦理標售時，不需要經過林務局授權，因為縣市政府是
        地方林業主管機關云云。
      (3)證人子○○於原審九十六年六月二十一日審理時具結證
        稱：國有林林產物是依國有林林產物處分規則第二條辦
        理，由主管機關辦理，不論區域內、區域外的林產物標
        售都是由林業主管機關負責，所以不是林務局就是縣市
        政府；漂流木的價格，一般是參考市價，但也要看木材
        品質好不好，所以要看實際狀況而定，木材打撈上岸前
        ，應該很困難決定價格，一般是打撈上岸後，當場辨識
        ；國有林林產物處分規則與森林法第十五條第五項規定
        並無牴觸等語。於本院證稱「（檢察官問：妳是否有以
        電話與東勢林管處卯○○課長聯絡，並於電話中提及"
        關於敏督利風災德基水庫漂流木之處理，關於標售部份
        東勢林管處即不要管，由台電公司辦理即可"通話中是
        否有提及前揭內容？）這期間我們一直都有通話，但在
        我認知上，國有林產物即是由我們處理，我不會說要林
        管處不要管。（檢察官問：關於九十三年七月二十三日
        之會議，會議文字中是否有提及"關於德基水庫漂流木
        處理出售之部份，由台電公司自行去處理，東勢林管處
        就不要管"？）我們在案由二的決議是說「臺電負責後
        續清理；剩下的是林務局辦理木材鑑定、林產物標售等
        相關事宜。（檢察官問：在當日會議你們討論之中，是
        否有「關於標售處分這塊交由臺電處理」此明確共識？
        ）我們不會把國有林產物之標售交由別人處理。... （
        選任辯護人林春榮律師問：依妳之見，災害發生後一個
        月，林務局及所屬各林管處未在一個月內完成註記者，
        你們也能要回？）若是國有林產物，我們還是會積極主
        張。（選任辯護人林春榮律師問：在法律上之根據為何
        ？是否抵觸森林法第十五條第五項？）依森林法第十五
        條第三項，國有林產物仍是可以取回。
      綜合以上證人等之證言，其等認為「國有區域外」之漂流
      木仍應適用國有林林產物處分規則第十六條之規定。
  ２、上開三位證人之證言與被告等人所主張：國有林林產物處
      分規則僅適用於國有林區域內，並不適用於國有林區域外
      之法律見解完全相反。然法律之適用，為法院之固有權責
      ，應由本院就法制沿革、立法目的、法條文義作綜合判斷
      ，以求能妥適適用法律，就此爭點本院看法如下：
      (1)森林法第十五條於九十三年一月二十日修正公布，此修
        正後增訂第四、五項，其中第五項則為與本案有關之天
        然災害發生後，國有林竹木漂流至國有林區域外，如何
        處理之規定；該修正之森林法第十五條第五項規應較之
        國有林林產物處分規則第十六條之法規命令，於法位階
        上較高。
        按森林法第十五條於九十三年一月二十日修正公布，在
        此之前僅有第一、二、三項，修正後增訂第四、五項，
        其中第四項是有關原住民採取森林產物之規定，第五項
        則為與本案有關之天然災害發生後，國有林竹木漂流至
        國有林區域外，如何處理之規定。而與國有林竹木漂流
        至國有林區域有關之國有林林產物處分規則第十六條，
        係於九十年十二月十四日修正公布，後於九十四年七月
        八日公布廢止，是以，該公布廢止前之國有林林產物處
        分規則第十六條，其公布生效之時間早於森林法第十五
        條，森林法第十五條第五項為立法院三讀通過法律，且
        經總統公布之法律，而國有林林產物處分規則第十六條
        為法規命令，依法律優位原則及中央法規標準法第十一
        條之規定，命令不得牴觸法律，是以森林法第十五條第
        五項具有優位性，此亦為國有林林產物處分規則第十六
        條會於九十四年七月八日公布廢止之原因。另審計部教
        育農林審計處於九十三年十二月十五日以審教處肆字第
        ０九三０００一五九六號函林務局，該函之附件「審核
        通知」認為：林務局就敏督利颱風及艾利颱風造成國有
        林木漂流至國有林區域外，有關漂流木打作業過程，仍
        有待改善之處，其中提及森林法第十五條於九十三年一
        月二十日修正增訂第五項規定，有關縣市政府處理漂流
        木之規範，與國有林林產物處分規則、漂流木處理方式
        及注意事項等規定之適用優先性，林務局未及於九十三
        年颱風季節前完成修訂，該局至九十三年十一月十二日
        止，相關法規研修工作仍未完成，尚待積極辦理，以確
        定處理分工權責及執行準據等語（見本院卷第二宗第一
        三二、一三三頁），是以審計部教育農林審計處亦提出
        法律（森林法）與法規命令（國有林林產物處分規則）
        間之適用優先性問題，並對林務局未及時就此部分修正
        ，提出審核通知，此部分亦可為佐證。
      (2)有關國有林漂流竹木之處理問題，在森林法第十五條於
        九十三年一月二十日修正公布之前，森林法及國有林林
        產物處分規則就此部分之規範不清，權責不明，所以才
        有森林法第十五條第五項之修正。
        按森林法第十五條第五項（原審誤載為第十六條第五項
        ）之修正意旨，依立法院經濟及能源委員會於九十二年
        五月十九日審查會之「森林法第十五條條文修正著案」
        審查報告（見本院卷五第二二七頁）第二點認為：「（
        一）現行森林法及國有林林產物處分規則，由於規範不
        清，常導致每逢颱風或大雨等天災之後，沖刷至沿海及
        河岸的木材及漂流物因清理責任不明、無人清理或怠於
        清理，長期殘留於河邊或海岸，不僅有礙河道濬通、妨
        礙沿岸景觀等環保問題，亦有安全及衛生維護之顧慮..
        . （四）為明確釐清各級單位對於沿海及河岸漂流竹木
        之清理責任、清理期間，並考量民眾自願性協助清理情
        形，避免民眾誤觸法令而受處罰，以增強清理效率及節
        省行政資源，爰增列森林法第十五條第四項（三讀通過
        後改列為同條第五項），將目前只具行政命令效力之規
        定，提昇其法律位階，以促使各級政府單位及人民有明
        確法規可以依循處理。」。由此立法意旨觀之，天然災
        害發生後，有關國有林漂流竹木之處理問題，在森林法
        第十五條於九十三年一月二十日修正公布之前，森林法
        及國有林林產物處分規則就此部分之規範不清，權責不
        明，所以才有森林法第十五條第五項之修正，並將原僅
        規定在屬於法規命令性質之國有林林產物處分規則第十
        六條規定，經修正後規定在法律性質之森林法第十五條
        第五項，可見森林法第十五條第五項修正，係為了規範
        天然災害後漂流木之處理問題，與國有林林產物處分規
        則是基於森林法第十五條第三項之規定而制定之情形不
        同。
      (3)基於法律優位原則，後制定之森林法第十五條第五項是
        在取代先前存在國有林林產物處分規則第十六條之規定
        。
        復就文義解釋而言，森林法第十五條第五項規定「天然
        災害發生後，國有林竹木漂流至國有林區域外時」，國
        有林林產物處分規則第十六條第一項規定「國有林竹木
        漂流至國有林區域外時」，足見該二條規範之事項相同
        ，均是在規範國有林區域外之漂流國有林竹木應如何處
        理之問題，但後者規範之處理方式為人民、機關或團體
        得向當地直轄市或縣（市）主管機關申請打撈，打撈人
        應於每次打撈後五日內，將撈獲之竹木種類、數量及撈
        獲地點，報請當地直轄市或縣（市）主管機關會同當地
        該國有林之管理經營機關查驗，如發現烙有國有記號或
        能認定屬國有者，依民法拾得遺失物之規定辦理。至於
        森林法第十五條第五項之規定則為當地政府需於一個月
        內清理註記完畢，未能於一個月內清理註記完畢者，當
        地居民得自由撿拾清理。二者之處理方式，完全相反，
        前者由人民先行申請打撈，於每次打撈五日內報請查驗
        ，若發現有國有林竹木，則依民法拾得遺失物之規定辦
        理，至於後者則為由當地政府於一個月內清理註記完畢
        ，再開放由當地居民自由撿拾清理，故人民撿拾是不用
        申請，不經查驗，也不適用民法拾得遺失物之規定，是
        其程序大為簡化，此二者所規範之事項相同，但處理之
        程序卻大相逕庭，如何可以認為國有林林產物處分規則
        第十六條並無牴觸森林法第十五條第五項，證人子○○
        所言，顯有誤會。後制定之森林法第十五條第五項是在
        取代先前存在國有林林產物處分規則第十六條之規定，
        而基於法律優位原則，具有法律位階之森林法第十五條
        第五項亦應優先適用。又上開二條文或有採嚴格之文義
        解釋，認為森林法第十五條第五項之規定，僅適用於「
        天然災害發生後」，國有林森產物處分規則第十六條則
        適用於一般情形，此種嚴格文義解釋，與前述之立法目
        的、法制沿革解釋不符，但縱作如此解釋，則本案是發
        生於九十二年七月二日敏督利颱風風災之後，符合上開
        「天然災害發生後」之情狀，亦自應適用森林法第十五
        條第五項之規定。
  ３、綜合上述，依法制沿革、立法目的、法條文義作綜合判斷
      ，本院認為本案國有林竹木漂流至國有林區域外，發生於
      九十三年七月二日敏督利颱災後處理漂流木事宜，自應適
      用森林法第十五條第五項之規定，因國有林林產物處分規
      則第十六條之規定，與上開森林法第十五條第五項之規定
      牴觸，於九十三年一月二十日修正公布森林法第十五條第
      五項後自不得再引該規則第十六條為處理國有林區域外漂
      流木之依據。公訴意旨認為本案漂流至國有林區域外之國
      有林竹木，應依國有林林產物處分規則相關規定處理，漂
      流木屬於枯損、倒伏之竹木，係林產物中的主產物，其處
      分方式有標售及專案核准採取等二種方式，有價值漂流木
      如未經申請專案核准採取，依法其處分方式衹剩交由林務
      局各地林區管理處或各地縣市政府辦理標售一種方式，其
      標售程序且應依「國有林產物通訊標售公告及國有林產物
      投標須知」之規定辦理云云，依上開說明，顯有誤會。
（二）農委會林務局於九十三年七月二十三日上午九時，在該局
      二樓會議室，召開「加速處理敏督利颱風漂流木事宜」會
      議，會議先由該局局長顏仁德主持，隨後局長因公事離開
      ，由副局長即證人魏立志繼續主持會議，該次會議之會議
      紀錄紀載所示，該次會議之討論事項有二，案由一為「如
      何加處理敏督利颱風漂流木」，案由二為「清理後之木材
      如可妥善處理，避免二次公害」，就案由二之決議第二點
      記載「臺電公司確認德基水庫內漂流木已作緊急處理，推
      至上游遠離閘門，不影響水庫安全，爰由臺電公司負責完
      成後續清理作業；林務局『協助』木材鑑定、林產物標售
      等相關事宜，並會同勘選適宜地點供暫時存放。」（見辯
      護人林春榮律師於原審所提公文整理卷宗第十一至十二頁
      ），就該案由二、決議第二點之意義為何，當時參與該會
      議之被告壬○○、戊○○、癸○○均辯稱：九十三年七月
      二十三日上午會議，臺電公司代表有在會議中提出討論，
      會議中決定由臺電公司全權處理後續清理作業，東勢林管
      處協助，且當日之會議紀錄已經清楚記載由臺電公司負責
      漂流木後續清理作業，林務局從旁"協助"，後續的由林務
      局"協助"臺電公司鑑定、檢尺、標售、放行等工作等語。
  １、原審於九十六年六月二十一日審理期日傳喚證人即林務局
      副局長魏立志、證人即林務局造林生產組組長陳阿興、證
      人即林務局造林生產組林產科科長子○○三人具結作證，
      及本院於審理中傳喚證人子○○具結作證，其等之證述內
      容則與上開被告之辯詞不同，分述如下：
      (1)證人魏立志證稱：九十三年七月二十三日上午林務局召
        開之「加速處理敏督利颱風漂流木事宜」會議，伊有參
        加，之後伊並經指定代理主席，該次會議紀錄的案由二
        、決議第二點，是決議臺電公司負責打撈作業，後續作
        業由林務局辦理，該決議第二點會記載林務局「協助」
        木材鑑定、標售，是因為在九十三年七月時，德基水庫
        屬於國有林區域外，本來應由臺中縣政府辦理後續作業
        ，但是臺中縣政府由於人力、專業無法處理，由林務局
        協助處理，該次會議出席的單位很多，主要是討論漂流
        木打撈清理作業的權責分工，並沒有同意臺電公司辦理
        標售作業，臺電公司的代表是否有提出這樣的提案，伊
        沒有印象，但伊確認該次會議沒有同意，該次會議過程
        中，也沒有其他與會人員有提到關於漂流木的標售所得
        是可以交由臺電公司云云。
      (2)證人陳阿興證稱：伊有參加九十三年七月二十三日上午
        在林務局召開之「加速處理敏督利颱風漂流木事宜」會
        議，有關案由二之決議第二點，因當時風災後影響很大
        ，怕會影響德基水庫，臺電公司說上游的閘門已經不影
        響水庫安全，但要趕緊打撈漂流木，包括要檢尺、註記
        ，一面打撈、一面完成，所以由林務局協助臺電公司作
        註記工作，以利後續標售業務，所以要會勘選擇適當地
        點存放，紀錄內用分號隔開，是表示由臺電公司先作清
        理工作，再由林務局協助他們註記、檢尺工作，紀錄內
        會載明林務局以「協助」方式作鑑定和標售作業，是因
        鑑定、標售作業由林務局負責，該決議第二點之前半段
        是打撈作業，後半段由林務局負責，所以會議紀錄上用
        分號隔開，該次會議有很多單位都提出問題，臺電公司
        代表是否有提出由他們負責處理漂流木的鑑定、標售，
        伊沒有聽到，該次會議的與會人員沒有人提到漂流木標
        售後所得歸由臺電公司，東勢林管處代表也未曾跟魏立
        志副局長提到要將漂流木的標售等相關事宜，交由臺電
        公司處理云云。
      (3)證人子○○於原審證稱：伊有參加九十三年七月二十三
        日上午在林務局召開之「加速處理敏督利颱風漂流木事
        宜」會議，有關案由二之決議第二點，記載「臺電公司
        負責完成後續作業；林務局協助木材鑑定、林產物標售
        等相關事宜」，是指由臺電公司負責清理，其餘由林務
        局來負責鑑定、標售工作，會議記錄上會記載「協助」
        ，是因為當天是協調會議，大家認為漂流木是由林務局
        職責，但林務局認為這是天災，所以由大家分工處理，
        不寫負責而是寫協助，是因這是協調會議的用詞；伊沒
        有印象在該次會議中，在場的與會人員有提到漂流木的
        鑑定或是標售是由臺電公司負責，或是有提到漂流木標
        售所得是歸由臺電公司，在伊任職期間未曾有過由水庫
        管理單位來負責漂流木標售；漂流木利用分析表是提供
        給大家參考，有價木是請臺電公司儘快打撈，妥善保存
        ，其餘沒有價值部分由各單位自行決定等語。於本院亦
        證稱「（檢察官問：妳是否有以電話與東勢林管處卯○
        ○課長聯絡，並於電話中提及"關於敏督利風災德基水
        庫漂流木之處理，關於標售部份東勢林管處即不要管，
        由台電公司辦理即可"通話中是否有提及前揭內容？）
        這期間我們一直都有通話，但在我認知上，國有林產物
        是由我們處理，我不會說要林管處不要管。（檢察官問
        ：關於九十三年七月二十三日之會議，會議文字中是否
        有提及"關於德基水庫漂流木處理出售之部份，由台電
        公司自行去處理，東勢林管處就不要管"？）我們在案
        由二的決議是說"台電負責後續清理；剩下的是林務局
        辦理木材鑑定、林產物標售等相關事宜"。（檢察官問
        ：在當日會議你們討論之中，是否有"關於標售處分這
        塊交由台電處理"此明確共識？）我們不會把國有林產
        物之標售交由別人處理。（檢察官問：所謂"標售"，國
        有林產物是否得由特定承包廠商以特定價格承購？）國
        有林林產物處分規則第二條規定，國有林產物之處分，
        是由主管機關，就是我們處理。清理大家都可以清，但
        國有林產物之處分，我們是主管機關。（檢察官問：除
        專案處理外，僅有標售之途徑？）是。所謂"標售"是指
        訂底價，讓大家公開競價。（檢察官問：若以"特定廠
        商以特定價格承購國有林物"之方式，此即違反公開標
        售之原則？）這不符合我們公開標售的意義。（檢察官
        問：開會那天，你們討論範圍裡，是否有包括德基水庫
        處理？）有，第二案。（檢察官問：在討論德基水庫處
        理方案中，是否有特別提及"必坦溪沿岸及青山壩調整
        池下游那兩堆漂流木均交由台電處理"？）我沒有聽到
        這個部份。（檢察官問：當天你們會議紀錄中，是否有
        提及台電不但能自己賣國有有價漂流木，並可從賣得價
        金裡扣除打撈清理費用？而且你們同意？）全部內容依
        會議決議，會議決議中並無此部份。（選任辯護人林春
        榮律師問：九十三年時，德基水庫是屬於國有林區內還
        是國有林區外？）關於此部分，一開始我們認為它是我
        們林班地外，所以一開始確實有認為是區域外；但後來
        開會後對『區域內外』有特別定義後，才明確知道那是
        在區域內。（選任辯護人林春榮律師問：何時改變的？
        ）在某一次的會議後，究竟是哪次我要看會議紀錄。但
        最後不論如何，是區域內或區域外，若是國有林產物，
        仍是由我們處理。
      綜上，上開三位證人均一致證稱：九十三年七月二十三日
      上午之「加速處理敏督利颱風漂流木事宜」會議，有關案
      由二之決議第二點，記載『臺電公司負責完成後續作業；
      林務局協助木材鑑定、林產物標售等相關事宜』，是指由
      臺電公司只負責清理，其餘由林務局來負責鑑定、標售工
      作等節。
  ２、上開三位證人就該次會議紀錄為何會用『林務局"協助"』
      之用語，（1）證人魏立志則陳稱：因"德基水庫屬於國有
      林區域外"，本來應由「臺中縣政府」辦理後續作業，但
      是臺中縣政府由於人力、專業無法處理，故"由林務局協
      助"處理等語；（2）證人陳阿興則證稱：紀錄內用分號隔
      開，是表示由臺電公司先作清理工作，再由林務局協助他
      們註記、檢尺工作，紀錄內會載明林務局以「協助」方式
      作鑑定和標售作業，是因鑑定、標售作業由林務局負責，
      該決議第二點之前半段是打撈作業，後半段由林務局負責
      等語；（3）證人子○○證稱：會議記錄上會記載「協助
      」，是因為當天是協調會議，大家認為"漂流木是由林務
      局職責"，但林務局認為這是天災，所以由大家分工處理
      ，不寫"負責"而是寫"協助"，是因這是協調會議的用詞等
      語；是該證人三人對於此公文攸關颱災漂流木緊急應變執
      行之重點，彼此間認知竟證述不一，令人難以遽信。且該
      三位證人任職於林務局本部，倘上開被告壬○○、戊○○
      、癸○○等辯解可採，則其三人在本案相關漂流木處理會
      議上亦恐有責任亟待釐清究明，況本案涉案之被告九人與
      上開證人三人在本案上有利害相對立之關係存在，是仍應
      調查其他證據以查明三位證人其等證言是否與事實相符，
      以擔保其證言之真實性，始得採為本案斷罪之依據。是以
      就此部分，本院調查如下：
      (1)林務局於九十三年十一月十六日以林造字第０九三一六
        五七二一一號函（見辯護人林春榮律師所提公文整理卷
        宗第六十頁）行文給經濟部水利署，該函說明第五點記
        載：「各水庫管理單位清理水庫蓄水範圍漂流木，並自
        行辦理漂流木處分者，因屬貴署（指經濟部水利署）所
        轄，請通知其標售所得應逕行繳交國庫，並請將集運具
        價值漂流木數量及標售所得金額送本局俾利彙整。」，
        在上開林務局之函文中即明確載明經濟部水利署就其下
        轄各水庫管理單位，清理水庫蓄水範圍漂流木並自行辦
        理處分者，應通知將標售所得逕行繳交國庫，足見林務
        局於九十三年十一月十六日即知有非屬林務局（含各林
        區管理處）及當地縣市政府之水庫管理單位標售漂流木
        之事，並通知該機關須將標售所得送交林務局彙整繳交
        國庫。雖下列證人就此部分仍說明如下：
        證人陳阿興證稱：該函是林務局造林生產組所擬搞而
          發出的，該函說明第五點，是因當時立法院審查預算
          時，特別提到要審計處處理，關於標售收入都要歸入
          國庫，所以水利署有請釋，林務局就答覆他們，若他
          們有標售，標售所得都要交國庫，原規定是不能自行
          標售，但緊急情形下若已自行標售，應將所得繳交國
          庫云云。
        證人子○○於原審證稱：該函是林產科所承辦依照該
          函說明第五點之記載，其目的是要維護國庫收益，不
          管是何人誤解法令而自行標售，還是得繳庫，水庫管
          理單位自行辦理漂流木處分，寫在上開函文內，主要
          是說明標售所得就是要繳庫；雖有該函說明第五點之
          記載，水庫管理單位仍不可以辦理漂流木處分，依國
          有林林產物處分規則第二條規定不行辦理等語。復於
          本院證稱「（檢察官問：妳是否有以電話與東勢林管
          處卯○○課長聯絡，並於電話中提及"關於敏督利風
          災德基水庫漂流木之處理，關於標售部份東勢林管處
          即不要管，由台電公司辦理即可"通話中是否有提及
          前揭內容？）這期間我們一直都有通話，但在我認知
          上，國有林產物即是由我們處理，我不會說要林管處
          不要管。（檢察官問：關於九十三年七月二十三日之
          會議，會議文字中是否有提及"關於德基水庫漂流木
          處理出售之部份，由台電公司自行去處理，東勢林管
          處就不要管"？）我們在案由二的決議是說臺電負責
          後續清理，剩下的是林務局辦理木材鑑定、林產物標
          售等相關事宜。（檢察官問：在當日會議你們討論之
          中，是否有"關於標售處分這塊交由臺電處理"此明確
          共識？）我們不會把國有林產物之標售交由別人處理
          。（檢察官問：所謂"標售"，國有林產物是否得由特
          定承包廠商以特定價格承購？）國有林林產物處分規
          則第二條規定，國有林產物之處分，是由主管機關，
          就是我們處理。清理大家都可以清，但國有林產物之
          處分，我們是主管機關。（檢察官問：開會那天，你
          們討論範圍裡，是否有包括德基水庫處理？）有，（
          檢察官問：當天你們會議紀錄中，是否有提及台電不
          但能自己賣國有有價漂流木，並可從賣得價金裡扣除
          打撈清理費用？而且你們同意？）全部內容依會議決
          議，會議決議中並無此部份。（選任辯護人林春榮律
          師問：說明五內容是否意即"水庫得辦理標售，只是
          標售所得應繳交國庫"？）不是。若是不小心自行辦
          理標售，為維護國家財產，所得仍是得繳交國庫。（
          選任辯護人林春榮律師問：關於同前卷證第一一八頁
          之"標售"部分，九十四年三月二十九日會議，從國有
          林區域內及水庫、中央所管河川，由林務局各林管處
          負責標售"？）對。（選任辯護人林春榮律師問：是
          否從九十四年三月二十九日之後才正式定案，將水庫
          納為國有林區域內，所有水庫裡之漂流木，就改由林
          務局所屬之各林管處負責？）在那之前，就水庫而言
          ，只要有我們國有林林產物，就要通知我們領回，然
          水庫究竟是區域內或外並不確定，但在該會議中有確
          定區域之界定；另外，本來依森林法第十五條第五項
          之規定，區域外是當地政府要去清理註記。是以，從
          此次會議後更明確確定水庫的（漂流木）由我們處理
          。只要是國有林產物，我們均得主張。區域外有可能
          是我們的國有財產漂出去，還是我們的。我們本來即
          有規定，漏未註記者，也還是要。（選任辯護人林春
          榮律師問：依妳之見，災害發生後一個月，林務局及
          所屬各林管處未在一個月內完成註記者，你們也能要
          回？）若是國有林產物，我們還是會積極主張。（選
          任辯護人林春榮律師問：在法律上之根據為何？是否
          抵觸森林法第十五條第五項？）依森林法第十五條第
          三項，國有林產物仍是可以取回。（選任辯護人林春
          榮律師問：已經漂流到國有林區域外，在災害發生一
          個月後尚未完成註記者，是否仍得再主張權利？）我
          們還是會積極主張，至於是否可以主張，這部份我仍
          要再研究。（審判長問：若是會議做此決議，為何會
          有不同解讀？為何他們會認為林務局主要是協助鑑價
          而非辦理後續標售？）我想應該是因為他們（指東勢
          林管處、德基）承辦的人那邊太久沒有辦過這種漂流
          木這方面的業務，他們曾表示，七二水災前五年均沒
          有漂流木的這種事情。雖不知道是因為都沒有漂流木
          還是不熟悉這些業務，但我們在那天會議之報告事項
          一開始即有言明，行政院長指示"要縮短時程、要授
          權縣市政府彈性辦理"，因此我們才會在說明二裡表
          示"請各林管處秉持主動協助、儘速處理、從寬認定
          之原則來協助縣市政府清理"。因為森林法第十五條
          第五項是九十三年一月二十日所增訂，突然增加"區
          域外要由當地縣市政府清理註記"，所以業務量突然
          增加很多。敏督利颱災特別嚴重，所以縣市政府反應
          表明他們無法處理該些業務，請我們協助，我們才開
          會請各單位互相協助。案由二之所以寫"後續清理"
          ，我們的會議議程中本來準備寫的是"清理之後沒有
          利用價值之漂流木，即使像二葉松、小的東西該如何
          利用，我們還是要積極提出方案，希望不要焚燒，造
          成空氣污染"。因此第二案是在講清理之後的事宜。
          我覺得之所以會有這樣爭議，當然是文字解讀之差異
          ，但應該還是當回歸相關法律、法規命令等規定來處
          理。（審判長問：對被告壬○○剛才陳述之意見：癥
          結在『標售』，而會議紀錄是很明確授權由臺電全權
          處理。但在檢察官調查時，林務局竄改會議紀錄。在
          選任辯護人林春榮律師於原審所提出之證九：公文整
          理卷宗第一九二頁，林務局九十四年十月十三日公文
          說明三第七行，林務局將該部份改成『林務局協助木
          材查價林產物搬運、放行等』改掉了『標售』二字。
          東勢林管處發現此異處，在九十四年十一月四日行文
          林務局-同前卷證第一九九頁-點出，說明三中第一行
          『其中木材查價林產物搬運放行等與原紀錄不符（因
          缺少"標售"二字）』。林務局於九十四年十一月二十
          九日回覆東勢林管處-同前卷證第二０一頁，說明二
          第七行有將『標售』二字回復，即『林務局協助木材
          鑑定、林產物標售…』。則林務局若非心虛，無需竄
          改會議紀錄。我們整個東勢林管處均是按照該九十三
          年七月二十三日的會議去做。對其陳述之意見有何意
          見？）剛有提及幾個會議紀錄，我不太清楚，但是否
          有可能是承辦過程中有變更我不曉得，但我認為應該
          均是以我們最後正式發文的會議紀錄為依據」等語。
        證人即林務局造林生產組林產科技士丙○○於原審九
          十六年六月二十一日審理時證稱：該函是由其主辦，
          該函說明第五點，是告知水利署所屬水庫單位，如果
          有自行標售漂流木的情形應將標售所得繳交國庫，據
          其瞭解，標售國有林產物應依國有林林產物處分規則
          辦理，漂流木是否為國有林產物，要經過認定才知道
          ，若水庫標售國有林產物，應該經過申請程序，在該
          函說明第五點內提到水庫標售漂流木，林務局沒有收
          到林管處所轉過來向林務局申請的公文，此是否違法
          ，要看漂流木的所有權屬誰，該函只有說要繳交國庫
          ，是因為立法院有決議，所以其將決議發給相關單位
          等語。
        上開三位證人雖均證稱，該函說明第五點，是因當時立
        法院審查預算時，特別提到要審計處處理，關於標售收
        入都要歸入國庫，所以水利署來函請釋，林務局即以此
        函答覆等語。但漂流木之標售，若如該三位證人所言，
        於會議當時即應由林務局（含各林區管理處）或當地縣
        市政府負責標售，其餘單位如擅自標售，即屬違反森林
        法第十五條第三項規定及國有林林產物處分規則之相關
        規定，則林務局即應於該函中明白表示其他單位之標售
        與法令不符，不應順由他機關之函釋內容，而僅模糊表
        示應將標售所得送交林務局彙整繳交國庫，況該函之副
        本亦送至林務局各林區管理處，是其轄下之各林區管理
        處亦同因此函，可能產生水庫管理單位可標售漂流木之
        看法，且證人等此部分之證述，核與一般主管機關公務
        公文處理之依法明確原則常情有所不符，所證上情難以
        遽採。
      (2)九十三年十一月二十五日研商漂流木處理分工與經費會
        議紀錄（見辯護人林春榮律師所提公文整理卷宗第六八
        至七三頁）案由二之決議一、（四）記載：「各相關機
        關對於漂流木清理之分工，尚未達成共識，爰請各機關
        將建議之漂流木分工及所依據法規條文，作成具體書面
        意見，於會後一週內送林務局，再以本案所擬辦法及分
        工表為基礎，修正後再行召開會議研商。」，證人陳阿
        興於原審同日審理時證稱：九十三年十一月二十五日之
        會議，其有參加，林務局後來又召開這個會議，是因在
        打撈漂流木之單位很多，怕他們不了解，所以在注意事
        項裡面在作明確的分工，說明清楚，讓參與單位都清楚
        ，該次會議之前，臺電公司有提出建議漂流木由臺電公
        司打撈、標售，其認為打撈可以，但標售不符規定，所
        以在這次會議排除標售部分，其不知道臺電公司已在九
        十三年八月有將德基水庫的漂流木以招標方式交給私人
        公司標售等情。
      (3)九十四年三月二十二日研商漂流木處理原則會議議程（
        見辯護人林春榮律師所提公文整理卷宗第八四至九二頁
        ）及會議紀錄（見辯護人林春榮律師所提公文整理卷宗
        第九三至九六頁），在其中漂流木處理方案建議表中經
        費欄有關標售所得部分記載「一、國有林區域內由林務
        局標售，全部所得繳交國庫。二、水庫及國有林區域外
        ，由清理單位公開標售，所得分配專案報行政院核後據
        以執行，原則上不得扺扣清理費用。」（見辯護人林春
        榮律師所提公文整理卷宗第九四頁），就此部分，證人
        魏立志、陳阿興、子○○亦證述如下：
        證人魏立志於原審同日審理時證稱：九十四年三月二
          十二日的會議紀錄雖有記載，有關水庫國有林區域外
          漂流木標售由清理單位公開標售，但無論是水庫或是
          國有林區域外，後續的作業一定要在打撈清理完成後
          ，將書面資料由林管處轉送林務局核定，該紀錄所說
          的標售所得，應該是指先繳庫後，再就經費分配再報
          給行政院核定，其不清楚該次會議紀錄為何這樣記載
          ，但其的認定的標準程序應該是如此；本案德基水庫
          的打撈、標售行為，若林務局知道是由臺電公司所為
          ，林務局一定會阻止，但臺電公司並沒有照相關程序
          報給管理處轉林務局等語。
        證人陳阿興於原審同日審理時證稱：上開研商漂流木
          處理原則會議議程，是林務局造林生產組所提出，其
          中漂流木處理方案建議表中經費欄有關標售所得部分
          ，記載水庫及國有林區域外由清理單位公開標售，但
          清理單位的公開標售是經過林務局報准後才能公開標
          售，有權責單位可自行處理，但沒有權責的單位需報
          准主管機關即林務局核准後才能作；災害發生一個月
          後，原則水庫是不開放人民進入撿拾，但河川部分一
          個月後可以開放人民撿拾，但水庫本身的撿拾也應依
          照規定，水庫管理單位撿拾水庫內漂流木，也是要報
          林務局核准等語。
        證人子○○於原審同日審理時證稱：其有參加九十四
          年三月二十二日會議，上開會議議程及紀錄之漂流木
          處理方案建議表中經費欄有關標售所得部分，提及國
          有林區域外由清理單位公開標售部分，這是草案而已
          ，這是臺電提出來後討論，並非決議，這是總和各單
          位意見，就標售所得沒有在這次作成決議，決議部分
          水利署採用方案二，只是就水利署建議的將河川分為
          緊急與非緊急二部分，該部分有作成決議等語。
        綜上以觀：證人魏立志就此部分之證述，因與證人陳阿
        興、子○○二人一致之證詞不符，且與上開紀錄有所齟
        齬，此應係證人魏立志未參加該次會議，且又非此項業
        務之主管，故此當屬其個人之推測意見，無從憑採。而
        有關證人陳阿興、子○○之證述，由之後於九十四年三
        月二十九日召開之研商漂流木處理相關事宜會議內容觀
        之，堪認於九十四年三月二十二日之會議確實就此部分
        未作成決議，但依證人陳阿興、子○○之證述及上開會
        議紀錄內容觀察，當時各單位對於漂流木之處理流程確
        存有各種不同意見，且對國有林區域外究由何清理單位
        公開標售部分，「並無定論」，可見林務局對於漂流木
        之處理及標售方式，並非早自九十三年七月二十三日起
        ，對法律之規範意旨即有定論。此參酌下列證人江錦樟
        、辰○○於九十七年六月二十四本院審理中之證述，益
        徵明瞭：
        證人江錦樟證稱：「（檢察官問：你在臺中縣政府農
        林課擔任何種職務？）辦理漂流木打撈業務及一些行政
        業務。（檢察官問：臺中縣政府農林課是否有在九十三
        年八月三日以臺中縣政府名義發佈，臺中縣政府府農林
        字第０９３０２０２００９１１號公告？）有。（檢察
        官問：臺中縣政府公告大甲溪開放民眾撿拾區域，是否
        有包括德基水庫？）我們開放大甲溪辦理公告是排除水
        庫、港口及電廠。（檢察官問：你們開放區域是否並無
        觸及水庫？）是。（檢察官問：為何把水庫排除？）之
        前本單位辦理係依據凍省以前省公報總規定辦理，凍省
        後依據"新的森林法"。打撈漂流木也是比較嚴重，應該
        是屬於天災，也是第一次辦理，但森林法中並無很詳細
        之規定。（檢察官問：九十三年七月二十三日，你是否
        有到林務局開一個關於處理漂流木之會議？）有，我於
        該次會議有聽到全省綜合性打撈漂流木業務，關於德基
        水庫部分，我認為該業務與本單位並"無"關係，我僅在
        做自己的筆錄，並未聽得很清楚。（檢察官問：因縣政
        府係屬森林法中之地方主管機關，有權處理漂流木。就
        你承辦之業務中，貴單位是否均是以公開拍賣之方式處
        理漂流木？是否曾有由特定廠商以特定價格購買漂流木
        之方式來處理？）沒有。森林法裡所規定的，會依據時
        間階段而有不同的處理方式。（檢察官問：就你業務上
        所處理到的，臺中縣政府關於漂流木之處理，是否均採
        用公開標售之方式？）沒有。比如，某一個階段有打撈
        人，若有訂契約，只要經過檢驗、繳納百分之三十之價
        金予公庫後，打撈人即可得到百分之七十。（檢察官問
        ：你所依據是否為林務局所訂之國有林林產物處分規則
        ？）應該是國有林產物伐採查驗規則。（檢察官問：根
        據該法令，處理漂流木，僅有"專案核准"、"公開拍賣"
        兩種方式，你們為何會有第三種方式？）我們從未處理
        過公開拍賣之階段。（檢察官問：關於境內漂流木，臺
        中縣政府是如何處理？）有開放跟打撈人訂契約，契約
        係按照國有林林產物處分規則，去做一個打撈人與政府
        的分收。我們係按照林務局規定處理。（選任辯護人林
        春榮律師問：在七二水災後，九十三年八月，你們有進
        行自由撿拾之公告？）有。將水庫排除在外，因那並非
        本單位所能管轄地區。（選任辯護人林春榮律師問：將
        水庫排除在外之效力為何？民眾是否能到該排除在外之
        地區撿拾漂流木？）公告中，於大甲溪我們所劃定之範
        圍內，在我們排除之地區外，民眾均得按照相關規定自
        由撿拾。（選任辯護人林春榮律師問：你有參加林務局
        九十三年七月二十三日之會議？）是。該次林務局之會
        議，當時我沒有聽到關於在德基水庫所取得之漂流木係
        由哪一個單位進行辦理標售。」等語，證人已明確陳明
        就其之前承辦臺中縣轄漂流木之業務，並無以公開拍賣
        之方式處理漂流木乙節。
        證人辰○○證稱：「（檢察官問：你在北區水資源局
        曾經處理過石門水庫漂流木之相關事宜？）是。（檢察
        官問：公文往返過程中，你們原本跟林務局開會時，林
        務局一開始有指示你們可以處理漂流木，然北區水資源
        局為確定你們是否確能標售而發函給林務局及東勢林管
        處，則林務局立即回函表示，貴局無權標售，該部份應
        由新竹林區管理處標售。這是否為全部之公文往返過程
        ？）是。當時我們確實有跟新竹林區管理處協商打撈起
        來的漂流木後續當如何處理。因我們不是主管機關，我
        們是水庫管理機關，我們只能打撈，漂流木是屬國有林
        產，所以我們還是得請新竹林區管理處協助我們。當時
        開完會，它同意協助我們按照有價木無價木之差異來標
        售，並提供我們標售之參考價值。但我們回來研究後，
        發現新竹林管處屬於二級主管機關，我們並未詢問到中
        央主管機關，因此後來我們有行文請示中央主管機關，
        詢問我們水庫管理機關是否能進行辦理漂流木之標售。
        後來中央主管機關即林務局回文否決，表示應由林務局
        新竹林區管理處辦理。（檢察官問：新竹林區管理處第
        一次答應你們自己辦理時，是答應你們如何處理？是公
        開標售抑或得由特定廠商以特定價格承購？）公務機關
        均按照政府採購法辦理公開招標。如果本案由我們辦理
        標售，一定是按照政府採購法辦理公開競標，必會定底
        價來公開標售，（檢察官問：在林務局表示你們不能標
        售該案後，你們是否有標售？）沒有，後來我們就將打
        撈起來的有價木、無價木，全數交由林務局新竹林區林
        管處來接管。（檢察官問：標售後所獲之價金是否有抵
        扣你們的打撈費用？）我那時已離開該工作職位，但離
        開前是有提及"漂流木標售之金額可以先抵償打撈費用"
        之決議。（檢察官問：決議來源是哪個單位？）就我的
        印象，應該是我們主管機關經濟部水利署及林務局協商
        （選任辯護人林春榮律師請求審判長准予提示於原審提
        出之證九公文整理卷宗第附十一頁北區水資源局九十三
        年十二月十三日函附會議紀錄第十二頁，問："結論：
        研商同意由北水局依有價、無價木分開辦理後續標售事
        宜，並由林務局新竹林區管理處協助木材鑑定、檢尺及
        標售等相關事宜，標售所得依規定繳庫"，該份會議紀
        錄你是否看過？）該份紀錄係由我製作。在做該份紀錄
        時，沒有人持反對意見，表示北水局不能辦理標售，（
        選任辯護人林春榮律師問：何時才說北區水資源局不能
        標售？）我們主動向林務局請示後，詳細時間我忘記了
        ，應該是在此會議後，是在同前卷證第附十五頁之九十
        四年三月十八日北區水資源局函文給林務局做此請示後
        ，才有此決定。之前我承辦的是艾莉颱風，那時我負責
        打撈，打撈後放置於我們亞洲樂園堆置，在還未辦理標
        售前就請示，至於前手如何處理我不知道。（選任辯護
        人羅淑菁律師問：新聞稿大意為"北區水資局在石門水
        庫撈起四萬五千立方公尺之漂流木，要擇期上網標售有
        價漂流木，貼補打撈漂流木之費用"，此為你們管理中
        心的簡昭群主任所陳述。你們當時是否即有打算標售有
        價木、無價木的情形？）我無法替他回答他的新聞稿內
        容，不過由新聞稿之時間點觀之，那應該是在九十三年
        十二月八日開完第一次協調會後，林務局有授權我們這
        樣處理，可能是基於此點而發之新聞稿。（選任辯護人
        羅淑菁律師問：在同前卷證第附十五頁，你有發文請示
        林務局，函文中表示"本局正依該處所提供之標售價金
        辦理作業中"，於此是否意即，你們當時已經開始辦理
        標售作業程序？）是。當時我們已經有新竹林區管理提
        供給我們的價金，正辦理標售作業當中。（選任辯護人
        羅淑菁律師問：你們既然已經在作業之中，為何又突然
        想到要發文給林務局詢問是否可以承作？）因林務局才
        是中央主管機關，所以我們必須要向其請示。（選任辯
        護人羅淑菁律師問：是否有人告知你要這樣做，還是受
        到長官指示？）沒有。我在收到林務局九十四年四月七
        日之回函後有一個內簽，內容為"本局原來係依照水利
        署九十三年十一月二十九日之函文，先行辦理標售及九
        十三年十二月八日本局與新竹林區管理處研商颱風處理
        事宜，同意由本局依有價、無價木分開辦理標售，因後
        來收到林務局之函文，才沒有辦理標售，（審判長問：
        北區水資源局在尚未向林務局函請解釋"到底是否能標
        售"之前，你是根據什麼而決定自己標售？）因為新竹
        林區管理處與我們有一個會議，會議中新竹林區管理處
        有同意我們標售。（審判長問：後來你們覺得還是應該
        徵詢中央主管機關林務局之意見，你才再函詢林務局，
        而林務局回函答覆，禁止你們自行標售，一定要由他們
        林管處辦理標售後，你們才停止自行標售？）是。」等
        語。是證人亦明確證述其水庫管理機關，就漂流木打撈
        後，曾請新竹林區管理處協助處理後續標售事宜，新竹
        林管處亦同意協助該管按照有價木無價木之差異來標售
        ，並提供標售之參考價值，核與本案臺電公司之作法初
        無二致，其後應係證人自行研究法規後，發現新竹林管
        處非屬主管機關，另行文請示中央主管機關林務局，始
        知其水庫管理機關不能進行辦理漂流木之標售乙節，其
        情甚明。
      (4)又查，九十四年三月二十九日之研商漂流木處理相關事
        宜會議紀錄（見辯護人林春榮律師所提公文整理卷宗第
        一一四至一一九頁），其中於陸、討論事項之案由一：
        「漂流木處理相關事宜，提請討論」案之說明二部分記
        載如下：「各單位所研提意見因部分已違反森林法之規
        定，或僅屬個案特殊狀況，不列入本通案性討論外，其
        餘摘述如下：（一）中央管河川部分... （二）水庫部
        分：為確保水庫安全，臺電公司建議由水庫管理機構逕
        行處理，費用自籌；其中有價漂流木請林務局提供暫置
        場並協助辦理林業技術等行政事宜；至於標售所得全部
        歸入該管理機構。... 」（見辯護人林春榮律師所提公
        文整理卷宗第一一六頁）。證人子○○就此部分證稱：
        九十四年三月二十九日會議紀錄陸、討論事項之案由一
        、說明二（二）部分，紀錄內雖有記載，但並無認為摘
        述在此段內的，都認為合法，而不合法部分，都已經先
        剔除之意思，這是因為九十四年三月二十二日沒有決議
        ，所以放進討論，當時依照規定是不可以，但其是想說
        看是否有合適的方式，必要時可以修改規定等語，於本
        院復證稱「（選任辯護人林春榮律師問：九十三年時，
        德基水庫是屬於國有林區內還是國有林區外？）關於此
        部分，一開始我們認為它是我們林班地外，所以一開始
        確實有認為是區域外；但後來開會後對『區域內外』有
        特別定義後，才明確知道那是在區域內。（選任辯護人
        林春榮律師問：何時改變的？）在某一次的會議後，究
        竟是哪次我要看會議紀錄。但最後不論如何，是區域內
        或區域外，若是國有林產物，仍是由我們處理。（選任
        辯護人林春榮律師問：九十三年七月二十三日開會前後
        ，妳是否有告知東勢林管處任何人"從德基水庫取出之
        漂流木不能由台電公司辦理標售"？）沒有。（選任辯
        護人林春榮律師請求提示伊於原審所提之證九公文整理
        卷宗第六十頁反面（九三年十一月十六日林務局林造字
        第０９３１６５７２１１號函說明五，經審判長准許並
        提示後，辯護人問：該函說明五記載"各水庫管理單位
        清理水庫蓄水範圍漂流木，並自行辦理漂流木處分者，
        因屬貴署所轄，請通知其標售所得應逕行繳交國庫" ，
        該函發文過程妳是否有參與？）我只有最後核稿。（選
        任辯護人林春榮律師請審判長提示同前卷證第九四頁最
        後第三行，"水庫及國有林區域外由清理單位公開標售
        ，所得分配專案報行政院核後據以執行"，這兩行字是
        否由林務局所提出之方案？）這是水庫單位的建議，水
        庫單位要求我們放入。（選任辯護人林春榮律師問：九
        十四年三月二十二日開會時，林務局是否有將此納入會
        議議程討論？）是。（選任辯護人林春榮律師問：開會
        之前，你們是否有接納該方案？）沒有。（選任辯護人
        林春榮律師問：是否從九十四年三月二十九日之後才正
        式定案，將水庫納為國有林區域內，所有水庫裡之漂流
        木，就改由林務局所屬之各林管處負責？）在那之前，
        就水庫而言，只要有我們國有林林產物，就要通知我們
        領回，然水庫究竟是區域內或外並不確定，但在該會議
        中有確定區域之界定。另外，本來依森林法第十五條第
        五項之規定，區域外是當地政府要去清理註記。是以，
        從此會議後更明確確定水庫的漂流木由我們處理。（
        審判長問：若是會議做此決議，為何會有不同解讀？為
        何他們會認為林務局主要是協助鑑價而非辦理後續標售
        ？）我想應該是因為他們（指東勢林管處、德基水庫）
        承辦的人那邊太久沒有辦過這種漂流木這方面的業務，
        他們曾表示，七二水災前五年均沒有漂流木的這種事情
        。雖不知道是因為都沒有漂流木還是不熟悉這些業務，
        但我們在那天會議之報告事項一開始即有言明，院長指
        示"要縮短時程、要授權縣市政府彈性辦理"，因此我們
        才會在說明二裡表示"請各林管處秉持主動協助、儘速
        處理、從寬認定之原則來協助縣市政府清理"。因為森
        林法第十五條第五項是九十三年一月二十日所增訂，突
        然增加"區域外要由當地縣市政府清理註記"，所以業務
        量突然增加很多。敏督利颱災特別嚴重，所以縣市政府
        反應表明他們無法處理該些業務，請我們協助，我們才
        開會請各單位互相協助。案由二之所以寫"後續清理"，
        我們的會議議程中本來準備的是"清理之後沒有利用價
        值之漂流木，即使像二葉松、小的東西該如何利用，我
        們還是要積極提出方案，希望不要焚燒，造成空氣污染
        "。因此第二案是在講清理之後的事宜。我覺得之所以
        會有這樣爭議，當然是文字解讀之差異，但應該還是當
        回歸相關法律、法規命令等規定來處理。」等語。以上
        更可證明林務局主辦漂流木業務之單位，於當時並無明
        確認定由清理單位公開標售國有林區域外漂流木之提議
        ，與森林法相關法令規定相違，否則如何可以將明確違
        反法令規定之提議，在研商處理漂流木之相關事宜會議
        中，提出供各行政單位討論。
      (5)九十四年四月一日德基水庫漂流木清理案，東勢處員工
        行政責任調查報告」（辯護人林春榮律師所提公文整理
        卷宗第一０七至一一二頁）中第四部分檢討與建議、（
        二）建議第二點：責成東勢處加強梨山工作站人員輪調
        及職能訓練，並落實林地巡視工作；對於尚未放行之漂
        流木，仍請加強「放行查驗」及「搬運查驗」工作。第
        三點：有關針一級木臺電僅以每立方公尺一萬八千元標
        售，東勢處卻未見提出異議，訂定有價值漂流木之標售
        價格機制，建議調整單價重新查定價格，或以標售方式
        辦理（見辯護人林春榮律師所提公文整理卷宗第一一一
        頁）。證人丙○○就此於原審證稱：上開調查報告，其
        有參與該專案報告調查等語，是以林務局造林生產組有
        參與調查，對此調查過程應屬清楚，但依該調查內容所
        示，林務局已知悉臺電公司有標售漂流木之事，林務局
        若認此違反森林法相關法令規定，理應在此調查報告中
        糾正並提出建議，但其僅建議東勢林管處對於尚未放行
        之漂流木，仍請加強「放行查驗」及「搬運查驗」工作
        ，對偏低之漂流木價格，調整單價重新查定價格，或以
        標售方式辦理，但卻未明白指出臺電公司標售漂流木與
        法令相違，或者要求東勢林管處禁止臺電公司再為標售
        工作等語。復於本院證稱：「（檢察官問：打撈費用是
        否能用拍賣國有林產物所得之價金抵充？原本林務局開
        會時你們局長指示可以，所以林務局有默契認為該部分
        能抵充，但後來立法院突然有一個附帶決議表示，這部
        份不能抵充，因為違反審計規則。因此你們事後改變看
        法，認為原則上係違背審計規則，所以該部份不能抵充
        。這部份是否為實情？）當時我們原先規劃是直接由清
        理單位直接處理，因為以往依據國有林林產物處分規則
        裡有一個價金查定是有扣抵生產費之公式，我們原先希
        望依據國有林林產物處分規則之林產物價金之查定去辦
        理此事。後來因審計部有來函，認為支出與收入這是兩
        筆帳，不能直接做抵，所以後來我們改變方式，改為在
        標售所得之分配後再於分配比例上做計算，而非由清理
        單位自行做抵。而是後來改將清理費用是在準備金裡支
        應，標售所得則由中央與地方在分配時的計算。倘若清
        理費用高於標售所得，則標售所得全數歸清理單位，若
        扣除後還有餘額，國庫才去分餘額之一半。（檢察官問
        ：關於是否能抵充，林務局也是經過相當研究，做了些
        許變更，最後才確定這個結論？你們並非始終有一個確
        定的看法？）是。最後解決方案我們有報給行政院，行
        政院回文交由我們全責辦理。（檢察官問：關於你所發
        九十三年十一月十六日林造字第０９３１６５７２１１
        號、受文者為經濟部水利署之函文，該函文內記載"各
        水庫管理單位清理水庫蓄水範圍漂流木，並自行辦理漂
        流木處分者，因屬貴署所轄，請通知其標售所得應逕行
        繳交國庫，並請將集運具價值漂流木數量及標售所得金
        額送本局俾利彙整。"，在發該份公文時，你們的見解
        是否仍為"得以抵充"？）是。（檢察官問：該份公文發
        函後，是否有哪個單位據此公文自行標售後將錢繳回國
        庫？）我手上沒有。（檢察官問：若有繳錢，毋需跟你
        回函？）關於一般繳錢，他們自己單位的會計帳就直接
        處理。（檢察官問：你所謂的繳交國庫是指林務局抑或
        縣政府？還是意指，各自繳到各自單位的國庫？）各自
        透過各自管道繳交國庫時，要將數據報到我這裡做一個
        統整而已。（檢察官問：是否真有賣掉後來報告已將所
        得款項繳交國庫者？）林管處跟縣政府有回函。我現在
        手上沒有這樣的資料，因為我沒有統計這一塊。」等語
        ，適足證明本案臺電公司自標售而款項未繳至國庫之作
        法，似無違常之處。
      (6)依九十三年十二月八日上午「艾利颱風後石門水庫蓄水
        範圍漂流木打撈後續處置」會議紀錄，其結論記載：「
        研商同意由北水局（經濟部水利署北區水資源局）依有
        價木、無價木分開辦理後續標售事宜，並由林務局新竹
        林區管理處協助木材鑑定、檢尺及標售等相關事宜，標
        售所得依規定繳庫。」（見辯護人林春榮律師所提公文
        整理卷宗第附十二頁），該次會議之參與單位，除經濟
        部水利署北區水資源局外，林務局新竹林管處並有派員
        參加，此有上開會議之簽到表一份在卷可憑（見辯護人
        林春榮律師所提公文整理卷宗第附十三頁），其後九十
        三年十二月十三日發函予新竹林管處及該處之大溪工作
        站。之後，經濟部水利署北區水資源局於九十四年三月
        十八日就該局得否逕予標售艾利風災後流入該局石門水
        庫蓄水範圍內之漂流木，向林務局函查，在該函說明二
        內記載：「本局為辦理該批打撈上岸漂流木後續處理事
        宜，前於九十三年十二月八日邀集貴局新竹林區管理處
        及大溪工作站會議研商，同意本局依有價、無價木分開
        辦理標售，並由貴局新竹林區管理處協助木材鑑定、檢
        尺及標售等相關事宜，標售所得依規定繳庫在案。目前
        本局正依該處提供之標售價金辦理作業中。... 」（見
        辯護人林春榮律師所提公文整理卷宗第附十五頁）。依
        上開說明，九十三年十二月八日上午「艾利颱風後石門
        水庫蓄水範圍漂流木打撈後續處置」會議紀錄之結論，
        與本案九十三年七月二十三日上午林務局召開「加速處
        理敏督利颱風漂流木事宜」之決議第二點，極為相似，
        均記載林務局或下轄單位「協助」木材鑑定、標售等相
        關事宜，再依經濟部水利署北區水資源局於九十四年三
        月十八日函所示，該局自始即認為其可區分有價、無價
        木來分開辦理標售，並由林務局新竹林區管理處協助木
        材鑑定、檢尺及標售等相關事宜，此參前述證人辰○○
        所證其水庫管理機關，就漂流木打撈後，曾請新竹林區
        管理處協助處理後續標售事宜，新竹林管處亦同意協助
        該管按照有價木無價木之差異來標售，並提供標售之參
        考價值，正辦理標售作業事宜等，核與本案臺電公司之
        作法初無二致，其後係證人辰○○自行研究法規後，發
        現新竹林管處非屬主管機關，另行文請示中央主管機關
        林務局，始知其水庫管理機關不能進行辦理漂流木之標
        售乙情，亦可證明被告壬○○、戊○○、癸○○之上開
        辯解，當與事實相符。
      (7)證人卯○○於本院九十六年六月二十六日審理時具結證
        稱：案發當時其在東勢林管處擔任作業課課長，國有林
        區域內的漂流木處理是屬於作業課範圍，敏督利颱風七
        二水災之前，作業課沒有辦過國有林區域外的漂流木處
        理業務，七二水災之後，作業課會去辦理國有林區域外
        漂流木業務，是根據九十三年七月二十三日林務局的函
        文，有說到國有林漂流到區域外時，由直轄縣市政府、
        水庫、漁港、商港等依據相關法規權責辦理，這個九十
        三年七月二十三日會議召集相關機關一起開會所作成的
        決定，在該次會議之後，當日下午三、四時許，子○○
        科長有打電話給其說，她說德基水庫的漂流木全部由臺
        電公司處理，其當時想很好，如果這部分還讓作業課來
        作的話，可能會忙壞了，所以當時子○○科長打電話給
        其後，其就打電話告知未○○告知此事；子○○科長當
        時說德基水庫的漂流木全部由臺電公司處理之意思為何
        ，她沒有詳細說明，其當時想說處理應該包括打撈集運
        ，甚至於標售，她雖然沒有提到詳細程序，但依據九十
        三年七月二十三日會議紀錄，認為應該包括這些程序等
        語，復於本院證稱：「（檢察官問：子○○科長是否確
        有在電話中告知「德基水庫的漂流木由臺電標售」？）
        當日會議後她有打電話告知我，她的意思是說德基水庫
        這些漂流木全由台電去處理，後來這個會議紀錄下來後
        ，在第三點中有特別書明"請各單位斟酌各項主客觀因
        素決定最佳處理方式"，所以我們看到該份公文後即認
        定它可以標售，因為子○○說全部由台電處理。（檢察
        官問：你印象中是"全都由台電處理"？是否有言明是"
        標售"？）沒有，但我們當時認為這跟會議紀錄相符合
        。子○○科長她沒有詳細言明內容，只是有表示"水庫
        上有很多漂流木，全部由台電處理後續工作"。（檢察
        官問：但台電不會註記、檢尺，更不能放行，它如何能
        自行處理？）依據會議紀錄明確表示，我們需要去"協
        助"。大甲溪發電廠他們都未將相關招標文件全部給我
        們，他們如何招標、處理，我們均不知情。他們僅在八
        月四日來文表示，他們水庫裡面的漂流木打撈及焚燒處
        理工程預定在八月六日開標，依據林務局七月二十六日
        之指示，需要我們去協助處理後續。（檢察官問：除你
        剛所述之那通電話，子○○科長是否有另外行文東勢林
        管處，表示"德基水庫漂流木就由台電去處理或標售"？
        ）沒有相關公文，但看會議紀錄能很清楚得知，我們是
        協助負責鑑定、林產物標售等相關事宜。第三點更清楚
        的表明"林務局將提供漂流木利用分析表，請各單位斟
        酌各項主客觀因素決定最佳處理方式"。我認為這樣一
        個決定的紀錄下來，很符合她跟我所說的意思。（檢察
        官問：你們是否有主動向之質問"其標售是否有合乎國
        有林林產物處分規則"？）依據九十三年七月二十日林
        務局之公文，明白指示"漂流木位於國有林區域內，由
        本局負責處理；漂流木漂流出國有林區域外，由各直轄
        市、縣市政府或商、漁港、水庫及河川行水區之權責機
        關依相關法規進行處理"，在此份公文中有確認將之分
        為區域內及區域外。（選任辯護人林春榮律師問：九十
        三年七月二十三日之會議紀錄，你是否有詳細看過？）
        有。（選任辯護人林春榮律師問：依據你看會議紀錄後
        ，該份會議紀錄所顯示之文字，漂流木之標售係由台電
        公司辦理還是由東勢林管處辦理？）該份公文裡面最後
        僅表示"由各單位斟酌各項主客觀因素決定最佳處理方
        式"，因此可說是有授權給台電可以做最佳處理方式。
        」等語。綜上各情，證人卯○○之證詞亦可佐證參與九
        十三年七月二十三日上午林務局會議之被告壬○○、戊
        ○○、癸○○等之辯詞，洵非虛詞。
  ３、綜合前述，林務局並非於九十三年七月間為處理敏督利颱
      災，一開始即明確認定水庫清理單位不得標售國有林區域
      外之標流木，所以才會召開多次之漂流木處理事宜之會議
      。證人魏立志、陳阿興、子○○就有關九十三年七月二十
      三日上午會議暨事後檢送會議公文部分之證言，當係其三
      人就開會過程之認知與被告壬○○、戊○○、癸○○三人
      有異之故，但該證人三人所陳述內容既與事實不相吻合，
      自不得作為認定被告九人有犯罪之依據。
（三）由前述（二）之說明，可知被告癸○○、戊○○於九十三
      年七月二十三日下午，在臺電公司簽辦之「出席會議情形
      報告表」，於該報告表中簽辦「... 考慮一般廠商較有意
      願一併承包有價與無價漂流木之清除，...。因此本公司
      乃提改由承商一併承包有價與無價漂流木之處理方案（有
      價與無價兩部分費用互相扣抵後，有盈餘時本公司依規定
      繳回國庫...），林務局對本公司所提方案表示支持...
      。」等內容，即與事實相符，公訴人認為上開內容與事實
      不符，應屬誤會。又被告壬○○與被告戊○○、癸○○，
      公訴意旨並未認為前者與後二人之間有犯意聯絡而具有共
      犯關係，被告壬○○就此部分似無犯罪之動機，但其之供
      述卻與被告戊○○、癸○○相同。況且，被告戊○○、癸
      ○○僅為臺電公司一方之代表，而漂流木之處理涉及各相
      關單位，且會議報告日後亦會送達參與會議之各相關單位
      ，此由林務局以九十三年七月二十六日林造字第０九三一
      七四０五五四號函檢送「加速處理敏督利颱風漂流木事宜
      」會議紀錄予臺電公司及大甲溪發電廠等情，可得而之，
      則被告戊○○、癸○○之會議報告如何得以一手遮天，被
      告二人非為至愚之人，當無必要為此愚眛且極易被發覺之
      行為，是以公訴意旨認為被告戊○○、癸○○係犯刑法第
      二百十三條之公務員登載不實公文書罪云云，顯有誤會。
      再者，被告戊○○、癸○○雖分別為臺電公司發電處副處
      長、水力營運課課員，被告辛○○、乙○○、寅○○、巳
      ○○、甲○○雖分別為大甲溪發電廠廠長、副廠長、水土
      保持課課長、水土保持課林野保護股股長、水土保持課林
      野保護股水土保持員，在臺電公司水力發電部門服務多年
      ，但其七人之工作為內容為有關發電工程，就水力發電廠
      之水土保持與水庫處理或可謂之有經驗，但就野溪漂流木
      之處理，則依前述（二）林務局所召開有關漂流木如何處
      理之相關會議觀之，林務局官員對國有林區域外漂流木應
      如何處理，法令應如何規範，均未有定見，更遑論上開被
      告七人僅係臺電公司發電處或大甲溪發電廠之員工，如何
      得以確認法令之規範內容，是以公訴人僅因其七人為臺電
      公司員工即推論其七人具有野溪漂流木經驗，再進而應知
      悉漂流木處理之相關法令，應屬過於擬制之推論。被告辛
      ○○、乙○○、寅○○、巳○○、甲○○因有上開被告癸
      ○○所簽辦「出席會議情形報告表」之內容，且依九十三
      年七月二十三日上午林務局會議紀錄案由二、決議二係記
      載由林務局「協助」木材鑑定、林產物標售等相關事宜，
      依該會議決議之文義觀之，亦不違背前述被告癸○○所簽
      辦「出席會議情形報告表」內容，因此認為費用互相扣抵
      ，於有盈餘時再由臺電公司依規定繳回國庫，故被告甲○
      ○於九十三年七月二十七日於公文簽擬意見中載明：「至
      於有價之漂流木，由得標承包商打撈上岸集中後，請東勢
      林管處派員協助鑑定材質，再依據林管處提供樹種之單價
      ，換算可售金額繳回公司扣抵工程費。」之內容，核其內
      容亦與被告癸○○所簽辦「出席會議情形報告表」之內容
      ：「．．．考慮一般廠商較有意願一併承包有價與無價漂
      流木之清除．．．因此本公司乃提改由承商一併承包有價
      與無價漂流木之處理方案（有價與無價兩部分費用互相扣
      抵後，有盈餘時本公司依規定繳回國庫），林務局對本公
      司所提方案表示支持。」，並無太大差異，至於扣抵及繳
      回之方式，被告戊○○就此辯稱：據其之認知，一般作業
      是扣抵後之金額要繳回公司，再由公司以原金額繳回國庫
      等語，簽稿內容亦與該一般作業流程並無明顯違背，被告
      五人之辯詞，應屬可採，公訴人認為林務局以九十三年七
      月二十六日林造字第０九三一七四０五五四號函檢附九十
      三年七月二十三日上午會議紀錄，於送達大甲溪發電廠時
      ，該被告五人即應知悉內容而應行文向林務局表示異議云
      云，亦屬過於推論之詞。
（四）就起訴書犯罪事實五所載，被告壬○○、未○○涉犯貪污
      治罪條例第六條第一項第四款圖利罪之幫助犯部分：
  １、梨山工作站九十三年八月十日勢梨字第０九三三五一０二
      二四號函，其說明欄記載：一、由於敏督利颱風暨七二水
      災造成必坦溪下游河床（臺八線公路六十二點五Ｋ明隧道
      下方約二百三十公尺至德基水庫排洪門上方，原為水域）
      土石堆積，經臺電公司疏浚該處土石時挖掘出滑落木乙批
      ，因該溪上游係屬國有林班地，推測該批林木係由大甲溪
      事業區第八、九林班滑落後經必坦溪流出，並於上揭地點
      堆積復遭土石掩沒。近日臺電公司於該處疏浚時陸續掘山
      林木，並堆置路旁（如附相片），因部分係屬貴重樹種，
      該批林木究屬德基水庫處理？抑或為本轄國有林產物？請
      核示。二、又德基水庫辦理「敏督利颱災德基水庫大壩至
      達盤溪漂流木處理工程」，將臺八線公路下方之大甲溪事
      業區第八林班第一小班列為工程範圍（附件：特訂條款第
      四項之二），故該處滑落木是否由臺電公司德基水庫於上
      揭工程集運？亦請鈞處核示（見辯護人林春榮律師所提公
      文整理卷宗第三二頁）。又該函所附之附件特訂條款，該
      特訂條款第四項所定的工程範圍，包括「1.達盤溪出口附
      近水面流木及漂流物。2.必坦溪公路下方河床堆積流木。
      3.青山壩堆積流木。4.甲方（指臺電公司）臨時指定之處
      理範圍等四處。」（見辯護人林春榮律師所提公文整理卷
      宗第三三頁）。就梨山工作站上開函，被告未○○在東勢
      林管處於九十三年八月十三日簽中記載：「一、本案說明
      一，有關必坦溪下游河床挖掘之滑落木，該溪上游雖屬國
      有林班地大甲溪事業區第八、九林班，惟已因七二水災滑
      落臺電公司轄管範圍，擬由臺電公司處理，併擬依林務局
      九十三年七月二十日林造字第０九三一六四二九三號函說
      明三、漂流木位國有林區域內，由本局負責處理；漂流出
      國有林區域外時，由各直轄市、縣政府或商、漁港、水庫
      及河川行水區之權責機關依相關法規進行處理（如附件）
      辦理。二、另本案說明二，其施工範圍含本處轄管大甲溪
      事業區第八林班第一班之滑落木，據梨山工作站陳技士幸
      欣表示：臺電公司於整條必坦溪疏竣時，若本處所轄管大
      甲溪事業區第八林班第一班不一併處理，會影響行水區及
      水庫安全，因此於疏浚時已一併將本處轄管之必坦溪下游
      之土石及漂流木清除，所打撈之漂流木，全部整為一堆（
      如附照片），並無分轄區內或轄區外，亦很難認定多少漂
      流木係由本處轄管範圍打撈，且本處轄管範圍又較小，而
      臺電公司亦已發包，該地打撈之漂流木擬由臺電公司標售
      處理。」，該簽並會東勢林管處政風室、林政課，林政課
      會簽意見「請梨山工作站加強監控以杜林政案件」，之後
      上呈該處秘書、副處長，最後由該處處長即被告壬○○批
      示「如擬」（見辯護人林春榮律師所提公文整理卷宗第三
      七頁）。東勢林管處於九十三年八月十九日以勢作字第０
      九三三一０五四二五號函發文予梨山工作站，該函說明二
      、三部分即為上開九十三年八月十三日簽之第一、二點，
      並將該簽林政課之會簽意見列為該函說明四部分（見辯護
      人林春榮律師所提公文整理卷宗第四四頁）。此部分事實
      有上開所舉之函、簽存卷可憑，並為被告等人所不爭執，
      此部分事實足可認定。另就其間所涉及之有無幫助圖利部
      分事實之細節部分，本院分敘如下。
  ２、有關置放在必坦溪下游臺八線公路旁平台之漂流木之來源
      及數量等部分：
      (1)證人詹明豐於本院九十六年六月二十六日審理時證稱：
        其於九十三年間在東勢林管處梨山工作站直至九十四年
        七月，擔任技正，協助處理工作站的業務，之後調同處
        麗陽工作站；自九十三年八月上旬起，其等梨山工作站
        人員從達盤溪開始清理，於九月時一直清理到必坦溪，
        是一邊清理，就一邊將清理出來的漂流木運回梨山工作
        站旁的空地，梨山工作站及東勢林管處的人員，在必坦
        溪與達盤溪這裡取出的漂流木，在梨山工作站轄區內約
        有七百多立方公尺，直接運回工作站，然後由工作站交
        給林管處來辦理標售；有關梨山工作站九十三年八月十
        日函內所提及之漂流木，因梨山工作站自九十三八月上
        旬開始清理，因臺電公司緊急處理，將挖掘起的漂流木
        放在德基水庫旁的公路邊，該處是臺電公司德基水庫的
        用地範圍，是在林業處事業區域外，是在必坦溪河床，
        但已經超出國有林區域外；其有於九十五年八月二十一
        日在調查站訊問時陳稱，臺電公司從必坦溪打撈起的漂
        流木數量約二、三百根，那些都是有價木，是放在德基
        水庫上方臺八線公路下方之平台（見九十五年度上職議
        字第三０二五號卷二第一八四頁），事實上，這部分是
        梨山工作站去協助臺電公司清理出來的數量，八月進去
        時並沒有那麼多，這些是後來查緝以後的數量，就報給
        東勢林管處，數量分三批，詳細數字多少，其現在忘記
        了，還沒有放行以前，其不知道有兩、三百根，是去協
        助臺電公司辨識樹種的數目才是二、三百根，至於這些
        漂流木都是從何處取出的，其不知道，梨山工作站九十
        三年十月十五日函、九十三年十一月十一日函（見辯護
        人林春榮律師所提公文整理卷宗第五五、五九頁）這二
        份函，是梨山工作站協助臺電公司辦理德基水庫內漂流
        木檢尺、辨識後，回報東勢林管處的函文，檢尺、辨識
        時間如這兩份內容所載，二、三百根有價木就是根據這
        些公文來做認定等語。
      (2)證人陳幸欣於本院九十六年六月二十六日審理時證稱：
        其於九十三年、九十四年間，在梨山工作站擔任技佐，
        負責保林業務，梨山工作站之九十三年八月十日函（辯
        護人林春榮律師所提公文整理卷宗第三二頁）是其草擬
        的，函上提及滑落木一批，當時沒有去清點，所以不知
        道數量，該批滑落木第一次發現時，就放在臺八線道路
        不通時所設置車輛管制站前面之路邊，其不清楚該批滑
        落木從何處挖出，其在該函上推測該批林木是由大甲溪
        事業區第八、九林班滑落後，經必坦溪流出，判斷的依
        據是因為該處在臺電公司德基水庫附近，本來是水域，
        七二水災後把那裡填起來，所以判斷可能是從大甲溪事
        業區第八、九林班滑落來的，其有親自去看過那批滑落
        木，但是在有點距離的地方看，因不是近距離檢查，所
        以不知道有無國有木註記，其在梨山工作站工作的兩年
        期間，並沒有在那個區域作過每木調查，而且該批木有
        經磨損衝撞，縱使有註記也無法辨識出來等語。
      (3)證人己○○於本院九十六年六月二十六日審理時具結證
        稱：九十三年、九十四年間在梨山工作站擔任主任，其
        有依照東勢林管處函示協助臺電公司作木材鑑定，梨山
        工作站九十三年八月十日函說明一提到，德基水庫電廠
        臺八線下方平台所打撈的漂流木，這是臺電公司從德基
        水庫的排洪門挖出來的，有照片為證，他們為了要清理
        土石而挖出這些漂流木，排洪門是屬於國有林區域外，
        第一根木頭挖出來時其沒有看到，後於同年七月中旬以
        後，其有去該處親眼看到，且於同年八月所拍攝之照片
        ，那些木頭是很黑的，表示是從很深的土挖出來，是從
        最接近水的地方挖出來的，而且照片上也有臺電公司的
        怪手、卡車在排洪門前面挖掘；據梨山工作站九十三年
        八月十日函，敘明這批滑落木推測是從大甲溪事業區第
        八、九林班滑落後，經必坦溪流出來，推測之依據是因
        在德基水庫的範圍內，除了德基水庫的水庫範圍以外，
        還有山地保留地、福壽山農場、還有林務局的林班地，
        前二者都已經開墾完畢，所以那些滑落木推測是從林務
        局的林班地滑落出等語。復於本院證稱：「（檢察官問
        ：九十三年七月二日敏督利颱風後到九十三年七月二十
        三日林務局為漂流木而開之會議，在這期間，你是否有
        到你轄區德基水庫去做打撈清理或調查工作？）第一，
        德基水庫範圍內屬國有林班管。第二、因水災非常嚴重
        ，七二水災後道路不通，應該是到七月接近十幾日、接
        近二十日以後，道路勉強得以通行。道路得以通行後，
        我去看國有林班內的漂流木，有看到台電公司正在清理
        他們的排洪門。排洪門那是台電在德基水庫的管轄範圍
        內，已經是在我們國有林班的管轄範圍外。據我記憶所
        及，我們有做去打撈清理工作，但當時我們所有的人先
        去支援管理處在大安溪、大甲溪之打撈作業，一段時間
        後我們的人再回來打撈自己的。（檢察官問：除估算外
        ，工作站是否有先做一些打撈清理工作？）沒有，因台
        電那在我們國有林區域範圍外。... 但德基水庫那是在
        國有林區域範圍外。（檢察官問：梨山工作站是否有在
        法定一個月至九十三年八月三日期間內，確實於德基水
        庫周邊你們林班地，做部份打撈清理作業？）是。但你
        所謂「法定一個月」是國有林區外的地區，國有林區內
        是我們在處理，從來不供人撿拾，與此均無關係。照法
        律規定，德基水庫區域係屬德基水庫管轄。（檢察官問
        ：德基水庫內之珍貴漂流木是否有可能屬於私人而非屬
        國家？）因德基水庫周邊有保留地亦有國有林班地，是
        以可推測，有可能是從保留地而非國有林班地流下去。
        保留地亦屬於國有，    但那並不是屬於我們管轄。但
        德基水庫旁是有台電公司所有之土地，依所提示之台電
        公司土地所有權資料，「和平鄉○○段七七號、七八號
        、八０號、八一號、八二號」，這些是屬於台電公司所
        有，這地區是台電的廠房，廠房地段就是在這。（選任
        辯護人林春榮律師問：你  在擔任梨山工作站主任期間
        內，從德基水庫取得之漂流木是否曾交由"東勢林管處"
        辦理標售？）我從九十二年十二月六日到梨山後，並無
        發生該種情事。在擔任梨山工作站主任前，亦在東勢林
        管處任職，任職期間由七十八年七月一日到九十年九月
        四日，九十年九月四日後才到谷關麗陽工作站工作。（
        選任辯護人林春榮律師問：不    論在東勢林管處、梨
        山工作站或麗陽工作站，在你任職期間，水庫裡之漂流
        木是否曾交由東勢林管處或工作站辦理拍賣事宜？）沒
        有。（選任辯護人林春榮律師問：    你在檢察官、調
        查人員所做之詢問筆錄和地方法院所做筆錄內容不相同
        時，哪個是正確的？）因記憶關係，若有不同之處，請
        提示當時資料我再做答覆。（選任辯護人林春榮律師問
        ：你於地方法院作證時證稱"梨山工作站九十三年八月
        十日的函說明提及，這些漂流木是台電公司他們從排洪
        門挖出來的"，這些是否實在？）因七二水災時，我們
        從梨山下去時的路不通。但台電本身即    有承包工程
        之機械，他們就在動工挖。我會做此判斷是因為從排洪
        門挖出的那些木頭很髒、很黑、上面沾有很多泥土，是
        以我們研判那些是從排洪門所挖出。若真是漂流在水面
        上之漂流木，應該是乾淨的。我們估計應該有一千二百
        十二立方公尺，就是從排洪門所挖出的。（選任辯護人
        羅淑菁律師問：九十三年七月二十一日，是否係子○○
        科長電話通知你去評估？）是。評估後，有將此結果回
        報子○○科長，因我和新城工作站主任、廖崇賢及二位
        業商坐台電的塑膠筏下去後，大概是晚上七點多回梨山
        吃飯，然後我馬上用電話跟子○○科長報告。我僅報告
        我們估計結果約七千二百立方公尺，貴重木約有百分之
        三到五，其他是由他們自己做結論。（選任辯護人羅淑
        菁律師問：關於會勘結果第四點『評估小組建議仍交由
        台電自行打撈，再全權由其分期處理』，你是否有做過
        這樣的建議？）我認為並無這個評估小組，她（子○○
        科長）僅是以電話指示我，新城工作站主任及廖從顯處
        長要來，要我們去做材積數量之評估，其他所謂建議是
        否是新城工作站主任或廖崇賢處長有跟她建議我不知道
        ，但我們沒跟她做什麼建議。」等語
      (4)證人即當時擔任臺電公司大甲溪發電水土保持課水土保
        持股股長丁○○於原審九十六年六月二十六日審理時具
        結證稱：於九十三年八月間，臺電公司施作必坦溪下游
        及德基壩下游河床導流之工程，曾經在德基水庫排洪隧
        道進水口附近開挖時，開挖出一批漂流木，並放置在德
        基水庫電廠臺八線公路下方平台，其有去現場，證人己
        ○○提出之彩色照片四幀，第一張及第二張上方其確認
        就是該處，該工程本來就是要作導流工程，原本是包括
        必坦溪下游、德基副壩的下游這兩個地點的導流，但後
        來因為契約變更，德基副壩下游地點停止施工，所以只
        做必坦溪下游，該二部分是歸屬於臺電公司德基水庫蓄
        水區域內，其承辦這個工程沒有包括東勢林管處大甲溪
        事業區第八林班第一小班的範圍，當時在現場開挖出來
        的漂流木，就放在必坦溪下游左岸，交給臺電公司電廠
        的林野保護股，至於德基水庫打撈出來的是由林野保護
        股辦理，他們打撈出來的漂流木也是放在必坦溪下游左
        岸，但兩者是否有區隔，其就不知道，這些一併都交由
        林野保護股整理，且德基水庫打撈出的漂流木也不是其
        承辦的業務等語。於本院復證稱：「（檢察官問：妳在
        大甲溪發電廠工作期間？）八十八年三月到大甲溪發電
        廠服務，九十五年七月離開。在大甲溪發電廠擔任水土
        保持課水土保持股股長。當時直屬長官是寅○○，他是
        課長。敏督利颱風在九十三年七月二日發生當時我還在
        臺中，因為路不通，我在約七月九日時接獲命令，搭飛
        機進入德基裡面勘查，我負責的部份是屬於水土保持，
        因此我奉命對德基水庫旁隧道口之淤積土石清理該部份
        作為我工作之重點，至於漂流木打撈部份不屬於我工作
        範圍。被告戊○○於九十三年七月二十三日上午林務局
        會議中所提出之"敏督利颱災德基水庫漂流木處理方案"
        確由我做草稿，因當時葉課長及當時林野股鄭股長均因
        公出差，急需開會資料的情形下，我奉廠長指示代理工
        作來研擬此方案。開會時所提供的資料已顯示，已將德
        基水庫重要的漂流木以圍欄將之圍起並做必要處理，但
        它是把部份漂流木阻截，為使漂流木不要直接靠近排洪
        門。（檢察官問：必坦溪那裡的土石已經由順得營造處
        理，青山壩那些土石妳也處理了。妳在原來筆錄上提及
        ，得標廠商均非九星營造？）對。（檢察官問：這二件
        工程發包是在九星營造前？）對。（檢察官問：就妳處
        理過程中，所有有價漂流木是否均請東勢林管處或梨山
        工作站來勘查、交由他們處理？）我們做工程，若有挖
        到流木或有涉及漂流木部份，我們原則上會請東勢林管
        處會勘，由他們認定，若係有價木，會放在現場由他們
        處理，若是無價木我們會依會勘結論處理，如"就地堆
        置" 或"移至適當地點堆置"。原則上會勘後，若為有價
        木，我們會放在現場，由林管處處理。（檢察官問：並
        非由妳們大甲溪發電廠自行來拍賣、檢尺、註記、放行
        ？）我所處理之工程裡均無，全交由林務局處理。（檢
        察官問：包括拍賣？）沒有拍賣。（選任辯護人林春榮
        律師問：妳在八八年擔任水保股股長，若水庫裡有許多
        漂流木，是否會影響大壩及排洪門之安全？）會。在七
        二水災後到九十三年七月二十三日林務局開會時，我們
        已將排洪門旁之漂流木均以圍欄圍起，但不能說全部都
        有圍起來，因為後續或是必坦溪那部份可能漂會下來。
        七月二十三日那時我們亦還未完全處理完成。我們清淤
        土石仍繼續開挖，在必坦溪、排洪隧道口之淤積土石陸
        續開挖時，埋在裡面的流木也有可能會陸續被挖出。淤
        積土石內仍埋有流木，排洪隧道口外，一部份已有被圍
        欄圍起，但陸續有豪雨時，上游流木還是會陸續下來。
       （選任辯護人林春榮律師問：八八年開始到九十三年七
        二水災這段時間內，是否有從德基水庫裡取出漂流木而
        交由東勢林管處取回標售？）我在擔任大甲溪發電廠水
        保股股長任內，我所辦理工程裡，並未辦理過有價木交
        由林管處。排洪門之漂流木若未疏通，流木會撞擊排洪
        門結構，倘若排洪隧道受損，會造成水庫洩洪困難，甚
        至可能會影響到大壩的安全，若大壩毀損，可能潰壩，
        可能造成整個下游居民淹沒，這些居民之生命財產會有
        影響、受損等語。
      (5)依前述證人等之證言，證人詹明豐、陳幸欣並不知置放
        於必坦溪下游臺八線公路旁平台漂流木之來源為何，證
        人己○○則認該漂流木是臺電公司從德基水庫排洪門挖
        掘出來的漂流木，但其並未提及是否尚有其他地方打撈
        之漂流木暨是否有置放該處之事，而證人丁○○則指出
        置放在該處之漂流木，包括德基水庫排洪隧道進水口附
        近開挖出之一批漂流木，及德基水庫打撈出來的漂流木
        等；再進一步參酌證人陳幸欣亦證稱：其於九十三年八
        月十日發函給東勢林管處後，承辦人員未○○有打電話
        給其，未○○是有問其說臺電公司問有無挖到國有林班
        地，其說不確定，但臺電公司要進到排洪門去疏濬，一
        定會經過國有林班地，其之意思是說臺電公司開路下去
        至排洪門時，會經過國有林班地，在開路期間是否會清
        理國有林班地的漂流木，其不知道；另就九十三年八月
        十日簽第二點（見辯護人林春榮律師所提公文整理卷宗
        第三七頁），其當時有對未○○作這樣的表示，其中第
        二點第三行，指臺電公司進入第八林班一小班將漂流木
        打撈後整成一堆部分，因其第一次下去時，就看到有一
        堆木材在那邊等語，可見該處置放之漂流木，並非僅為
        從德基水庫排洪門挖掘出來的漂流木等語。是以，被告
        未○○在東勢林管處於九十三年八月十三日簽記載之第
        二點：「據梨山工作站陳技士幸欣表示：臺電公司於整
        條必坦溪疏竣時，若本處所轄管大甲溪事業區第八林班
        第一班不一併處理，會影響行水區及水庫安全，因此於
        疏浚時已一併將本處轄管之必坦溪下游之土石及漂流木
        清除，所打撈之漂流木，全部整為一堆（如附照片），
        並無分轄區內或轄區外，亦很難認定多少漂流木係由本
        處轄管範圍打撈。」乙節，並非任意編造，而屬有其事
        實依據。又依證人詹明豐、陳幸欣之證言可知，梨山工
        作站於九十三年八月十日發出勢梨字第０九三三五一０
        二二四號函之時，並不知該處漂流木之數量，此從該函
        未明白指出該批漂流木數量亦可佐證，是於其二人協助
        臺電公司辨識樹種時，才得知上開漂流木之數量，故被
        告壬○○、未○○於九十三年八月十三日時並不知該批
        漂流木之數量等情，應可認定。
  ３、置放漂流木之必坦溪下游臺八線公路旁平台，是否屬於國
      有林區域部分。證人陳幸欣雖證稱：該批滑落木擺放地點
      是屬於國有林區域內，至於是否歸類在國有林區域內的漂
      流木，其也不確定，其本身無法判斷云云。但證人詹明豐
      證稱：臺電公司將挖掘起的漂流木放在德基水庫旁的公路
      邊，該處是臺電公司德基水庫的用地範圍，是在林業處事
      業區域外，是在必坦溪河床，但已經超出國有林區域外等
      語，證人陳幸欣其職等較低，年資較淺，但亦證稱：在其
      任職梨山工作站期間，除本件外，沒有參與或協助過漂流
      木的標售，其沒有辦過林產業務等語，是其等就此部分業
      務亦屬較無經驗，故此部分之供述內容應認證人詹明豐之
      證述為可採。
  ４、有關國有林區域外漂流木之處理方式，依前述（一）所述
      ，森林法第十五條第五項修正，係為了規範天然災害後漂
      流木之處理問題，與國有林林產物處分規則是基於森林法
      第十五條第三項之規定而制定之情形不同，是以有關國有
      林區域外漂流木之處理方式應依修正後森林法第十五條第
      五項之規定為之，國有林區域內與國有林區域外有關漂流
      木之處理方式是屬於不同之規範內容，公訴意旨認為本案
      應依國有林林產物處分規則為之，應係對法令之誤解。又
      證人詹明豐於本院九十六年六月二十六日審理時證稱：其
      在東勢林管處任職期間，據其所知，從德基水庫裡面取出
      的漂流木未曾交給東勢林管處辦理標售事宜，以往沒有那
      麼大的數量，或沒有利用價值，所以由打撈的管理機關處
      理等語，也可佐證東勢林管處對此有關國有林區域外漂流
      木之處理並無實務經驗，在東勢林管區並無處理國有林區
      域外漂流木經驗之情形下，被告壬○○、未○○乃依林務
      局九十三年七月二十三日上午之「加速處理敏督利颱風漂
      流木事宜」會議之決議〔詳如前述（一）所述〕處理，縱
      該決議為日後之其他會議所推翻，亦難認其當時有違法之
      故意。況且，依前述（四）、３所述，置放漂流木之必坦
      溪下游臺八線公路旁平台，並非屬於國有林區域內，及前
      述（四）、２所述置放在必坦溪下游臺八線公路旁平台之
      漂流木，包括德基水庫排洪隧道進水口附近開挖出之一批
      漂流木，及德基水庫打撈出來的漂流木等情，綜合觀之，
      被告壬○○、未○○將排河口挖出之漂流木交由臺電公司
      處理，並無違反森林法第十五條第五項及上開會議之規定
      ，是以難認其二人有圖利他人之幫助犯意。
（五）就臺電公司於特訂條款內將必坦溪公路下方河床之國有林
      區列為施工工程範圍部分：
  １、證人陳幸欣於原審九十六年六月二十六日審理時證稱：梨
      山工作站會發九十三年八月十日函（見辯護人林春榮律師
      所提公文整理卷宗第三二頁）給東勢林管處，是己○○主
      任叫其發函的，附件的特訂條款也是主任拿給其的，他是
      說針對這個有疑義部分要請示東勢林管處，他說因公路下
      方有部分是國有林區域內，有部分不是，臺電公司在德基
      水庫排洪門已經有作疏濬，他說國有林區域內這部分也納
      入臺電公司工程內，他認為不對，所以要請示東勢林管處
      ，因在國有林範圍內應該由梨山工作站自己處理才對，所
      以函文請示東勢林管處；梨山工作站九十三年八月十日函
      後所附特訂條款（見辯護人林春榮律師所提公文整理卷宗
      第三三頁）四、工程範圍2.必坦溪公路下方河床是在國有
      林區域內，航測圖（九十六年三月五日提出陳報狀附證一
      ）上必坦溪的紫色範圍內部分（內有紅色大甲溪事業區第
      八林班一小班紅色字樣）是屬於國有林區域內，其他屬於
      國有林區域外；九十三年八月十日發函時，臺電公司應該
      只有在排洪門那裡作疏濬，其沒有在現場看到臺電公司的
      工程人員在第八林班一小班取出漂流木過等語。
  ２、證人己○○於同日原審審理時證稱：梨山工作站九十三年
      八月十日函提及德基水庫辦理敏督利颱風漂流木處理工程
      ，將臺八線公路下方之大甲溪事業區第八林班第一小班（
      即必坦溪公路一方河床）列為工程範圍，會在該函要特別
      敘明這點，是因為臺電公司在疏濬時，其聽說他們有發包
      ，其透過關係找有參加投標的廠商提供投標文件，看到他
      們的投標文件，發現台電公司將第八林班第一小班列入，
      其怕以後發生水災，會產生漂流木歸屬問題，所以請示東
      勢林管處，這是因為第八林班第一小班是屬於國有林區域
      ，在同年七月底時，梨山工作站發現第八林班第一小班有
      二、三支的漂流木，其等就已經集運回來，是怕以後會有
      相同問題，所以請示；東勢林管處九十三年八月十九日函
      稿（見辯護人林春榮律師所提公文整理卷宗第四四頁）說
      明二針對必坦溪河床挖掘的漂流木，若漂流出國有林區域
      外，是由各縣市政府或水庫依相關法規依權責辦理，這部
      分有解決梨山工作站九十三年八月十日函說明一部份，國
      有林區域外漂流木，照當時林務局規定由水庫來清理、標
      售，依據敏督利颱風會議時，特別說明水庫內的漂流木由
      水庫負責打撈，林管處協助鑑定、標售等語。
  ３、依證人陳幸欣之證詞可知，臺電公司工程人員應只有在德
      基水庫大壩排洪門處作疏濬，其沒有在現場看到臺電公司
      工程人員在林務局大甲溪事業區第八林班第一小班取出漂
      流木過乙情；又依證人己○○之證詞可知，東勢林管區之
      公務人員在當時對於國有林區域外漂流木之處理方式，是
      由各級縣市政府或商、漁港、水庫及河川行水區之權責機
      關依相關法規辦理，再參酌前述（四）、３所述，置放漂
      流木之必坦溪下游臺八線公路旁平台，非屬於國有林區域
      內，故被告巳○○於九十三年七月二十九日撰寫「敏督利
      颱災德基水庫漂流木大壩至達盤溪漂流木處理工程」之招
      標須知「特訂條款」內容，在其中第四點載明工程範圍為
      1.達盤溪出口附近水面流木及漂流物。2.必坦溪公路下方
      河床堆積流木。3.青山壩堆積流木，嗣後並經被告辛○○
      、乙○○、寅○○等人核章同意，亦不違反上開當時處理
      國有林區域外漂流木之法令規範。又公訴及上訴意旨均認
      ：上開特約條款，被告辛○○等人超出上揭加速處理敏督
      利颱風漂流木事宜會議結論及臺電總公司指示之範圍，私
      自主張將另外由順德營造承包之「敏督利颱災必坦溪下游
      及德基副壩下游河床導流工程」及「敏督利颱災青山調整
      池崩積土石整置工程」所清出之珍貴國有木約二、三百根
      ，加入發包契約之特約條款，一併給標得「敏督利颱災德
      基水庫漂流木大壩至達盤溪漂流木處理工程」之包商以低
      價價購，因而使包商九星營造公司得到額外之不法利益云
      云。就此被告寅○○辯稱：上開工程，一個是在德基水庫
      ，一個是在青山水庫蓄水範圍內，都是屬於大甲溪發電廠
      的管理範圍，九十三年七月二十三日上下午的林務局會議
      ，是針對臺電公司大甲溪上下游電廠的各水庫蓄水範圍內
      之林木都應該要處理，所以大甲溪發電廠也將該內容在招
      標公告內敘明等語。被告辛○○亦辯稱：青山水庫是德基
      水庫的尾壩，實際上與德基水庫是一體的，所以要一起整
      體來處理等語，堪認被告辛○○、寅○○二人之辯解，並
      無違背事理與經驗法則。再審酌九十三年七月二日敏督利
      颱風之後，因連日豪雨造成德基水庫上游及四周國有林區
      域內之大量珍貴扁柏、紅檜、肖楠等一級木，漂流堆積在
      大壩及必坦溪往上經達盤溪以迄松茂溪、五二號斷面間之
      水庫水面或溪流與水庫交會處，當時事態緊急，如未迅速
      清淤汛防，恐將造成潰堤波及下游居民人身及財產之安全
      ，是承辦之大甲溪發電廠人員縱有權宜處理之情形，亦難
      因此即論斷其等有何圖利他人之故意。
（六）公訴意旨認為：臺電公司大甲溪發電廠辦理「敏督利颱災
      德基水庫漂流木大壩至達盤溪漂流木處理工程」招標案，
      就有價國有林木，竟然於九十三年十二月二十七日用變更
      契約追加預算方式，由得標特定廠商價購來避免公開招標
      等語。按政府採購法第二十二條第一項第六款規定：機關
      辦理公告金額以上之採購，符合下列情形之一者，得採限
      制性招標：六、在原招標目的範圍內，因未能預見之情形
      ，必須追加契約以外之工程，如另行招標，確有產生重大
      不便及技術或經濟上困難之虞，非洽原訂約廠商辦理，不
      能達契約之目的，且未逾原主契約金額百分之五十者。而
      同法第十八條第四項對於限制性招標性招標有明文定義，
      其係指不經公告程序，邀請二家以上廠商比價或僅邀請一
      家廠商議價而言，又依同法第十九條規定：機關辦理公告
      金額以上之採購，除依第二十條（得採選擇性招標之規定
      ）及第二十二條（得採限制性招標之規定）辦理者外，應
      公開招標，是以政府機關辦理採購之招標，應以公開招標
      為原則，在符合政府採購法第二十條、第二十二條之情形
      時，始得例外為選擇性招標或限制性招標。本案九星營造
      公司得標之上開工程，原得標金額為五百萬元，其後變更
      契約部分，追加之金額為四百八十萬七千三百二十五元，
      是其已逾原主契約金額百分之五十，核與政府採購法第二
      十二條第一項第六款之規定不符，自不得採行限制性招標
      ，臺電公司大甲溪發電廠採用限制性招標之方式，顯與上
      開法令規定不合。然違反上開政府採購法之規定，行為人
      或有行政上責任，但非必然即有刑事責任，此從該法第七
      章罰則各條中，並無單純違反同法第二十二條規定即須課
      以刑事責任之規定可得而知，是以違反政府採購法第二十
      二條第一項第六款之規定，亦非必然即可推論被告辛○○
      、乙○○、寅○○、巳○○、甲○○等五人構成貪污治罪
      條例第六條第一項第四款之圖利罪，而要該當上開罪名，
      必須「明知違背法令」且有圖利之故意，始能成罪。被告
      寅○○就此部分辯稱：政府採購法第二十二條第一項第六
      款是指追加契約以外之工程，不得超過主契約百分之五十
      規定，本契約是在契約項目內之工程，所以不違反政府採
      購法云云，惟依上開說明，本案變更契約追加之部分，為
      有關漂流木打撈工程，故仍在原契約之招標目的範圍內，
      因漂流木數量超出原預估範圍，所以才會追加原契約以外
      之工程，若追加之金額是在原主契約金額百分之五十以內
      時，得採限制性招標，本案變更追加部分已逾百分之五十
      ，自不得採限制性招標，但被告寅○○卻認為不違反政府
      採購法，此參酌被告等人於本院上訴狀載：臺電公司大甲
      溪發電廠辦理「敏督利颱災德基水庫漂流木大壩至達盤溪
      漂流木處理工程」招標案，其後於九十三年十二月二十七
      日用變更契約追加預算方式，由得標特定廠商價購來避免
      公開招標，所採限制性招標係依據採購法第二十二條第一
      項第十六款「其他主管機關認定者」規定辦理，該主管機
      關依同法第九條之規定為行政院採購暨公共工程委員會，
      該會曾於八十九年九月八日（八九）工程企字第89022836
      號函主旨及九十一年三月二十九日令頒修正「採購契約變
      更或加減價核准監辦備查規定一覽表」，臺電公司於九十
      二年一月七日電企字第09112068291號函轉經濟部八十九
      年十一月十四日經 (八九)國營字第033489號函有關補充
      政府採購法下「加帳金額以不逾原約金額百分之五十為原
      則」之權限規定停止適用，即變更契約加帳金額不受百分
      之五十之限制，有採購法規暨相關函文資料在卷為佐，並
      參酌證人即臺電公司大甲溪發電廠前會計課課長林忠惠於
      九十五年八月十四日之調查筆錄證述其認本工程符合政府
      採購法之規定等節綜觀（見本院卷第一一０至一二九頁）
      ，並參酌證人即臺電公司大，堪信被告癸○○等顯係對法
      令之誤解，有以致之。惟本院審酌本案漂流木打撈工程會
      交由大甲溪發電廠處理，係因敏督利颱風風災後，大量漂
      流木堆積在德基水庫大壩及其上游水域，因行政院長之指
      示須儘速處理，經九十三年七月二十三日上午林務局會議
      決議後，交由臺電公司完成後續清理作業，故由大甲發電
      廠處理，且因大量漂流木淤積，各批已打撈者亟待迅速清
      運處理，以騰出空地再容納陸續清運之漂流木堆置，亦防
      備再次颱災水患汛防應變，以免造成潰堤影響人民身家及
      財產之安全，是其情況確屬緊急，而上開被告辛○○等人
      雖具有水力工程之專業而儘速處理清淤汛防，但原非有處
      理漂流木打撈招標之業務，是以並無上開招標作業之經驗
      或關於政府採購法之正確專知，在此急迫之情形下，因而
      誤解法令，尚非全然不足採信。且本案僅查得被告甲○○
      有接受九星營造公司至有女陪侍酒店宴飲之事實，其餘被
      告辛○○、乙○○、寅○○、巳○○四人並未查得有上開
      之行為，並查無此種行為對其四人有何利益，殊難想像其
      四人有何動機要圖利九星營造公司。又被告甲○○雖有收
      受不正利益，但本案契約就漂流木價格之核定，係由被告
      巳○○、寅○○核定為之，非屬被告甲○○之權限，招標
      決定亦係由被告乙○○核章決行，被告甲○○尚非可以隻
      手遮天、單獨決之，亦難認遽以事後部分漂流木經林管處
      命東勢林管處取回公開標價所得豐厚，遽以之反推論被告
      甲○○即有圖利九星營造公司之故意。末以，被告辛○○
      等五人雖為臺電公司之員工，其五人盡心處理水力發電工
      作即可獲得薪資，退休後亦可依年資取得退休金，臺電公
      司並不會因處理本案非屬公司業務之漂流木工作，因獲得
      不法利益而給予其五人報償或獎賞，是對其五人而言，實
      無於本案圖利臺電公司之必要與動機。綜上，被告辛○○
      、乙○○、寅○○、巳○○、甲○○五人固有誤解政府採
      購法第二十二條規範之意旨行事，但無積極證據可資證明
      其五人係屬明知違背法令，亦無從證明其五人有圖利之故
      意，依罪疑唯輕原則，應為被告辛○○等五人有利之認定
      。
六、至檢察官上訴意旨略以：（1）德基水庫雖在東勢林管處的
    轄區外，但德基水庫係完整地被東勢林管區所包圍，德基水
    庫週邊國有林區內之有價國有林木，若流入德基水庫，依九
    十三年七月二十三日當時施行之森林法第十五條第三項、國
    有財產法第七條、國有林林產物處分規則第二條、第十六條
    、漂流木處理方式及注意事項參、二、(二)、1等有關之法令
    ，本應由林務局之東勢林管處公開標售（參卷附之林務局九
    十三年九月三十日林造字第0931656199號函文），另按有價
    漂流木之處分，依森林法第十五條第三項之法律授權規定，
    需依國有林林產物處分規則第二條、第十六條之相關規定由
    管理經營機關（依森林法第二條規定為農委會或各地方政府
    ）辦理之。另依國有林林產物處分規則相關規定，漂流木儲
    於枯損、倒伏之竹木係林產物中之主產物，其處分方式有標
    售及專按核准採取二種方式（直營係指生立木之年度採伐計
    畫，與漂流木無關）；有價值漂流木如未經申請專案核准採
    取，依法其處分方式祇剩交由林務局各地林區管理處或各地
    縣市政府辦理標售一種方式，其標售程序且應依「國有林產
    物通訊標售公告及國有林產物投標須知」之規定辦理，另「
    漂流木處理方式及注意事項」參、二、（一）、1亦明文規
    定，有價值國有漂流木應由當地林區管理處領回依上揭法規
    辦理公開標售，被告等人未依上揭法令規定公開標售，顯已
    違背法律及法規命令；另本件案發當時存在而有效法令所規
    範之漂流木處理方式：係森林法第十五條第三項規定「國有
    林林產物之種類、處分方式與條件、林產物採取、搬運、轉
    讓、繳費及其他應遵行事項之處分規則，由中央主管機關定
    之。」至同條第五項規定：「天然災害發生後，國有林竹木
    漂流至國有林區域外時，當地政府需於一個月內清理註記完
    畢，未能於一個月內清理註記完畢者，當地居民得自由撿拾
    清理。」，另依九十年十二月十四日頒布之國有林林產物處
    分規則（係依據上開森林法第十五條第三項所授權訂定）相
    關規定，漂流木屬於枯損、倒伏之竹木，係林產物中的主產
    物，其處分方式僅有標售及專案核准採取等二種方式（直營
    係指生立木之年度採伐計畫，與漂流木無關）。有價值漂流
    木如未經申請專案核准採取，依法其處分方式衹剩交由林務
    局各地林區管理處或各地縣市政府辦理標售一種方式。復依
    林務局九十一年九月五日九一林造字第0911740481號函頒之
    漂流木處理方式及注意事項：參、處理方式及注意事項規定
    ，漂流木在國有林區域範圍內時，有利用價值者應由工作站
    報請林管處核定後辦理打撈、集運，集運完成後報林務局核
    備後再行依規辦理標售，如無利用價值者視同一般廢棄物，
    各林區管理處主動清除。『漂流木漂流至國有林區域範圍外
    時』，如需作緊急處置，有利用價值者由各該管理機關依相
    關法令受理打撈，集運完成報林務局核備後依規辦理標售，
    無利用價值者視同一般廢棄物，由各該管理機關主動清除；
    如無須作緊急處置，有利用價值者發現烙有國有記號或能認
    定屬國有者，應通知當地林區管處或工作站領回，陳報林務
    局核備後再行依規辦理標售，未發現烙有國有記號或不能認
    定屬國有，且不知所有人者，可交由當地直轄市、縣市政府
    或警察局保管公告招領，如無利用價值者視同一般廢棄物，
    由當地直轄市或縣市政府主動清除。是依本案案發當時存在
    有效之前揭規定，國有林漂流木無論在國有林區域範圍內或
    漂流至國有林區域範圍外，有利用價值者均應林務局及其各
    地林區管理處或各地縣市政府辦理標售，別無他途，此亦與
    證人魏立志、陳阿興、子○○等人於審理時證述之情節相符
    ，又國有林林產物處分規則與漂流木處理方式及注意事項等
    行政命令既不得違背上位森林法之授權母法規定，故森林法
    第十五條第五項規定適用上，應解釋為國有林竹木漂流至國
    有林區域外時，當地政府需於一個月內清理註記完畢，並依
    前揭行政命令逐一辦理，未能於一個月內清理註記完畢者，
    仍得由「當地居民」「自由撿拾清理」，始為允當。惟無論
    如何，要無允許水庫管理機關將轄內之國有林漂流木自行公
    開標售之餘地，被告等人分別為主管機關公務員及臺電公司
    水力發電部門服務多年之人，且有多年水土保持與處理水庫
    及野溪漂流木之經驗，自不得諉稱不知上揭法令。被告若辯
    稱不知，應自負舉證責任；且除本案外，在實際運作上亦均
    係如此；是以，區域劃分並為責權之劃分，本案有價漂流木
    縱在水庫之內，其公開標售，仍應為被告壬○○、未○○等
    之法定職責，要無疑問，至為因應森林法第十五條第五項之
    增定，九十四年七月四日農委會農授林務字第941740628號
    函重新頒布「處理天然災害漂流木應注意事項」，第四項規
    定「標售、查驗放行(一)國有林區域內、水庫及中央管河川由
    林務局林區管理處負責」，該規定係將以前之權責劃分具體
    明文化，係屬補充規定，而非變更權責劃分之規定，自不得
    推論在此之前，林管處對漂流至區域外之國有有價木，可以
    放任他人自由處分。（2）又按政府採購法第二十二條第一
    項第六款規定，在原招標目的範圍內，因未能預見之情形，
    必須追加契約以外之工程，如另行招標，確有產生重大不便
    及技術或經濟上困難之虞，非洽原訂約廠商辦理，不能達契
    約之目的，且未逾原主契約金額百分之五十者，始得採限制
    性招標。被告甲○○得知系爭工程須處理之漂流木共約三萬
    立方公尺，超出與九星營造公司訂定之契約數量（原簽訂契
    約數量為一萬五千立方公尺）約一萬五千立方公尺，竟仍於
    九十三年十二月二十七日簽辦本工程擬變更契約，增加漂流
    木處理焚燒數量簽辦用箋，追加工程預算四百八十萬七千三
    百二十五元，變更契約數量為三萬立方公尺，呈由被告巳○
    ○、寅○○、乙○○及辛○○等人核章批可，嗣於九十三年
    十二月二十八日，由被告甲○○、巳○○二人與九星營造公
    司簽訂工程協議書，同意漂流木處理數量增加一萬五千立方
    公尺以內，由九星營造公司依契約規定，按實做數量計算工
    程款，致使九星營造公司得到一倍之工程利益，則被告甲○
    ○、巳○○、寅○○、乙○○及辛○○等人顯已違反上開政
    府採購法之規定。且林務局於九十三年七月二十三日上午九
    時召開之「研商加速處理敏督利颱風漂流木事宜」會議決議
    結論：依據上開會議紀錄，案由二、決議二內容載明「…爰
    由臺電公司負責完成後續清理作業；林務局協助木材鑑定、
    林產物標售等相關事宜，並會同勘選適宜地點供暫時存放。
    」依該內容所示，係由臺電公司負責漂流木之打撈、清理，
    而由林務局處理清理打撈上岸後，有價漂流木之後續鑑定、
    標售等工作，此亦經證人魏立志、陳阿興、子○○於原審審
    理時證述明確，顯見有關漂流木之鑑定及標售，無論依法或
    依該次會議結論均係由林務局負責辦理，何況如謂臺電公司
    主辦鑑定、標售，林務局僅從旁協助，臺電人員無木材鑑定
    、檢尺、註記之專業技術，與依法公開標售木材之經驗與權
    限，如何能主辦該等工作？則被告等人惡意曲解上開會議結
    論，其等所辯顯不足採。至林務局於九十三年十一月二十五
    日上午九時召開之「研商漂流木處理分工與經費」會議，臺
    電公司由水力營運課課長歐平及被告癸○○、寅○○等人代
    表參加，會後，被告癸○○於九十三年十一月二十九日簽辦
    該次「出席會議情形報告表」，在該報告表第二點中敘明「
    本公司所屬水庫其庫區內漂流木由本公司清理，至於有價之
    流木依現行規定須由林務局保管及標售…」，該公文呈批後
    由被告癸○○傳真至大甲溪發電廠據以辦理。之後，農委會
    亦以九十三年十二月一日農授林務字第093162348 2號函，
    檢送該次會議紀錄予臺電總公司，該會議紀錄載明下列內容
    ：林務局所擬案由二、辦法一（二）敘明「林務局林管處…
    協助漂流木之保管、標售事宜」，案由二、決議一（一）敘
    明「林務局所擬具此一辦法及分工表…此為與會各機關代表
    所認肯。」另清理權責分工表中亦敘明「…且具標售價值木
    材之保管與標售處分由林管處辦理。」待被告癸○○將上述
    公函及會議紀錄呈閱後，再度傳真至大甲溪發電廠，後被告
    巳○○即於九十三年十二月九日在該傳真公文上簽註「1.水
    庫內漂流木由水庫管理機關依權責逕行處理，費用自籌。
    2.有價木請林務局處理拍賣放行，拍賣所得歸水庫管理機關
    ，抵充處理費用。以上意見陳核後傳真發電處」，並依序呈
    由被告寅○○、乙○○及辛○○等人核閱，再次證明被告等
    人顯已知悉有價之漂流木，依規定須交由林務局標售。然被
    告甲○○仍於九十三年十二月二十七日為前揭簽辦變更契約
    及追加工程預算，並呈由被告巳○○、寅○○、乙○○及辛
    ○○等人核章批可，顯見渠等時具有主觀之犯意。又刑法第
    十六條規定，除有正當理由無法避免外，不得因不知法令而
    免除刑事責任，被告等身為公務員，其所為已違背森林法第
    十五條第三項、國有林林產物處分規則第二條、第十六條、
    國有林產物通訊標售公告及國有林產物投標須知，漂流木處
    理方式及注意事項參、二、(一)、1及政府採購法第二十一條
    、第二十二條第一項第六款，國有財產法第七條、預算法第
    五十九條、中央政府各機關單位預算執行要點第十五點第一
    項等法令。（3）又臺電公司僅為公營法人機關，包含民股
    ，有自己獨立之預算，並非國庫，以國有有價漂流木之價售
    所得扣抵打撈清理之費用，實係違反國有財產法第七條、預
    算法第五十九條及中央政府各機關單位預算執行要點（係法
    規命令）第十五點第一項「所有預算內超收及預算外之收入
    應一律解庫，不得逕行坐抵或挪移墊用」之規定，被告等上
    揭以價售款扣抵打撈費用之行為，顯已違背法律及法規命令
    ；況臺電公司上揭標案就有價國有林木，竟然以特定低價（
    所訂定之原木市價金訂定表中一級木價格，亦遠較林管處森
    林主副產物市價調查表之價格偏低數倍），且由得標特定廠
    商價購，而非公開標售，顯然在賤賣國有林木，使國家損失
    競價下之高價，致使特定承包廠商取得高價差之不法利益。
    另九星營造之本件工程工地主任詹鎮嶽及司機黃文峰發生竊
    取大甲溪發電廠所打撈清理保管之扁柏、鐵杉、紅檜、已切
    割之扁柏等，運離德基水庫，嗣於九十四年一月二十日二十
    一時三十分許，為警在南投縣警察局仁愛分局前，當場查獲
    ，被告甲○○於警方通知前往警局領回上揭贓木已知其情，
    並告知被告巳○○、寅○○、乙○○等人，詎渠等均明知依
    上情必須依法解除工程契約，致使九星營造公司繼續施工並
    價購有價木得利，是渠等具有圖利九星營造公司之意圖，已
    臻明確。（4）上揭加速處理敏督利颱風漂流木事宜會議之
    結論，絲毫未見定價出售有價漂流木與換算可售金額，先繳
    至臺電公司至扣抵（打撈漂流木）工程款之內容，然被告甲
    ○○卻於九十三年七月二十七日簽辦製作傳真文件首頁公文
    ，並在該公文簽擬意見中載明：「至於有價之漂流木，由得
    標承包商打撈上岸集中後，請東勢林管處派員協助鑑定材質
    ，再依據林管處提供樹種之單價，換算可售金額繳回公司扣
    抵工程費。」等內容，並依序呈由被告巳○○、寅○○、乙
    ○○及辛○○等人批示，顯然無中生有「換算可售金額繳回
    公司扣抵工程費」之舉，此亦可觀上開林務局於九十三年十
    一月二十五日上午九時召開之「研商漂流木處理分工與經費
    」會議紀錄：陸、臨時動議提案二中，臺電公司人員提出「
    建議臺灣電力公司所管轄水庫辦理打撈清理漂流木之經費，
    亦應給予補助。」，惟會議決定為：「因臺灣電力公司為公
    營事業機構，囿於預算相關規定，尚無法補助。如確有經費
    支應上之重大問題，再行個案協商。」顯見根本從未有將標
    售價金繳回臺電公司折抵工程款之指示及結論，否則臺電公
    司人員無須作此提議，而該會議亦不會如此決定，足認被告
    等人實有圖利廠商及臺電公司之意圖。（5）再就起訴書所
    載犯罪事實五部分：據梨山工作站九十三年八月十日勢梨字
    第0933510224號函文說明一所示：「由於敏督利颱風暨七二
    水災造成必坦溪下游河床土石堆積，經臺灣電力公司疏浚該
    處土石時挖掘出滑落木一批，因該溪上游係屬國有林班地，
    推測該批林木係由大甲溪事業區第八、九林班滑落後經必坦
    溪流出，並於上揭地點堆積復遭土石掩沒。」此亦經證人詹
    明豐於九十五年八月二十一日偵查中證稱：「大約九十三年
    八月初我們前去必坦溪及達盤溪上游處理滑落木時，發現必
    坦溪下游河床有臺電公司打撈堆積東勢林管處所轄事業區之
    滑落木，... 必坦溪下游河床有堆積東勢林管處所轄事業區
    之滑落木確實有很多有價漂流木，我們有將檢尺後的數量及
    材積表報給東勢林管處，（問：為何野溪砂石整治會清出漂
    流木？）應該是由所轄事業區之林班地樹木滑至野溪中」等
    語，證人陳幸欣、己○○亦於九十六年六月二十六日審理時
    證稱該處漂流木據渠等判斷係林班地滑落之國有林木，且國
    有林木有作林木調查時才會作註記，該批漂流木有經過磨損
    衝撞，縱使有註記也無法辨識出來等語明確，是梨山工作站
    人員以其專業判斷係國有林木後，函詢東勢林管處應如何處
    理，惟被告壬○○、未○○明知於此，卻仍於九十三年八月
    十九日以勢作字第093 3105425號函覆梨山工作站：說明三
    、將該地打撈、漂流至國有林區域外之國有林漂流木（姑不
    論證人詹明豐、陳幸欣、己○○專業判斷是否正確，最起碼
    有部分確為漂流至國有林區域外之國有林漂流木）交由臺電
    公司標售處理，顯與法令相悖，更足證明被告壬○○、未○
    ○具有幫助圖利與臺電公司簽約之承包廠商之故意，遑論除
    此之外，被告壬○○、未○○持續違法讓九星營造公司放行
    運出漂流木部分。（6）林務局前揭於九十三年七月二十三
    日召開之「研商加速處理敏督利颱風漂流木事宜」會議決議
    ，均未提及由臺電公司辦理漂流木標售事宜，是渠等於簽辦
    之「出席會議情形報告表」之公文書中，填載「...考慮一
    般廠商較有意願一併承包有價與無價漂流木之清除，...。
    因此本公司乃提改由承商一併承包有價與無價漂流木之處理
    方案（有價與無價兩部分費用互相扣抵後，有盈餘時本公司
    依規定繳回國庫...），林務局對本公司所提方案表示支持
    ...。」等不實之內容，再將「出席會議情形報告表」傳真
    至大甲溪發電廠據以辦理，足以生損害於林務局及公文之正
    確性，被告癸○○、戊○○等顯已構成公務員登載不實罪及
    行使公務員登載不實文書罪等語，而指摘原判決不當。惟法
    律之適用，為法院之固有權責，本院認為本案國有林竹木漂
    流至國有林區域外，發生於九十三年七月二日敏督利颱災後
    處理漂流木事宜，自應適用森林法第十五條第五項之規定，
    因國有林林產物處分規則第十六條之規定，與上開森林法第
    十五條第五項之規定牴觸，於九十三年一月二十日修正公布
    森林法第十五條第五項後自不得再引該規則第十六條為處理
    國有林區域外漂流木之依據。至證人魏立志、陳阿興及子○
    ○間之證詞間既有齟齬，並由之後於九十四年三月二十九日
    召開之研商漂流木處理相關事宜會議內容觀之，當時各單位
    對於漂流木之處理流程確有不同見解，且對國有林區域外究
    由何清理單位公開標售部分，「並無定論」，始有後續多次
    會議，可見林務局對於漂流木之處理及標售方式，並非早自
    九十三年七月二十三日召開該次會議時，對究應適用何森林
    法規即有定見，益徵林務局主管本案漂流木業務，於當時並
    無明確明示由清理單位公開標售國有林區域外漂流木之提議
    ，與森林法相關法令規定是否相違，否則如何可以將明確違
    反法令規定之提議，在研商處理漂流木之相關事宜會議中，
    猶提出供各行政單位討論，益徵其情，是被告癸○○、戊○
    ○於九十三年七月二十三日下午，在臺電公司簽辦之「出席
    會議情形報告表」，於該報告表中簽辦「... 考慮一般廠商
    較有意願一併承包有價與無價漂流木之清除，...。因此本
    公司乃提改由承商一併承包有價與無價漂流木之處理方案（
    有價與無價兩部分費用互相扣抵後，有盈餘時本公司依規定
    繳回國庫...），林務局對本公司所提方案表示支持...。」
    等內容，即與被告癸○○、戊○○等所辯上情相符，並無不
    實登載公文之情狀，而被告壬○○、未○○乃依林務局九十
    三年七月二十三日上午之「加速處理敏督利颱風漂流木事宜
    」會議之決議處理相關檢尺放行程序，縱該決議為日後之其
    他會議所推翻，亦難認其當時有違法之故意，至關於必坦溪
    下游臺八線公路旁平台之漂流木，包括德基水庫排洪隧道進
    水口附近開挖出之一批漂流木，及德基水庫打撈出來的漂流
    木等既無國有林註記，則被告壬○○、未○○將排河口挖出
    之漂流木交由臺電公司處理，並無違反森林法第十五條第五
    項及上開會議之規定，難認其二人有圖利他人之幫助犯意。
    另本院審酌本案漂流木打撈工程會交由大甲溪發電廠處理，
    係因敏督利颱風風災後，大量漂流木堆積在德基水庫大壩及
    其上游水域，因行政院長之指示須儘速處理，經九十三年七
    月二十三日上午林務局會議決議後，交由臺電公司完成後續
    清理作業，故由大甲發電廠處理，且緣於彼時颱災頻仍，是
    其清淤清運、防免潰堤情況緊急，而上開被告辛○○、乙○
    ○、寅○○、巳○○、甲○○等五人雖具有水力工程之專業
    ，但原非有處理漂流木打撈招標之業務，是此急迫之情形下
    ，因而誤解法令變更契約追加之部分，尚非完全不足採信，
    至如違反上開政府採購法第二十二條第一項第六款之規定，
    亦非必然即可推論被告辛○○等五人「明知違背法令」且有
    圖利之故意，如未採公開招標，而採限制性招標，致後續定
    價出售有價漂流木與換算可售金額，先繳至臺電公司至扣抵
    （打撈漂流木）工程款之內容，經呈由被告巳○○、寅○○
    、乙○○及辛○○等人層層批示，均未見及此之誤，亦徵被
    告辛○○等五人對於政府採購法令有所誤解使然，其等於行
    政上之疏誤，或有部分原因繫於九十三年七月二十三日之會
    議暨該會議記錄公文指示不明乙節，已如前述，但不得遽認
    被告辛○○等人有何圖利廠商及臺電公司之意圖。又參酌證
    人陳幸欣、己○○證稱該處漂流木，據渠等判斷係林班地滑
    落之國有林木，但亦稱該批漂流木有經過磨損衝撞，縱使有
    註記也無法辨識出來等語明確，是被告壬○○、未○○於九
    十三年八月十九日以勢作字第093 3105425號函覆梨山工作
    站，准予放行交由臺電公司標售處理，以彼時之清淤防汛緊
    急狀態，自有其時空背景之考量，亦不足遽認被告壬○○、
    未○○有何幫助圖利與臺電公司簽約之承包廠商之故意，是
    被告等均不構成貪污治罪條例第六條第一項第四款之圖利罪
    ，且本案僅查得被告甲○○有接受九星營造公司至有女陪侍
    酒店宴飲作樂之事實，其餘被告辛○○、乙○○、寅○○及
    巳○○四人並未查得有上開之行為，且亦查無此種行為對其
    四人有何利益，殊難想像其四人有何動機要圖利九星營造公
    司；又被告甲○○雖有收受不正利益，但本案契約漂流木價
    格之核定，係由被告巳○○、寅○○為之，非屬被告甲○○
    之權限，招標決定亦係由被告乙○○核章，被告甲○○尚非
    可以單獨決定，亦難認其有圖利九星營造公司之故意。綜上
    所述，被告九人前揭就此部分之辯詞，洵非全然虛妄，本院
    查無任何積極證據足資證明被告壬○○、未○○為貪污治罪
    條例第六條第一項第四款圖利罪之幫助犯，被告戊○○、癸
    ○○係犯刑法第二百十六條行使同法第二百十三條之公務員
    登載不實公文書罪，被告辛○○、乙○○、寅○○、巳○○
    及甲○○等，係犯貪污治罪條例第六條第一項第四款之圖利
    罪等起訴書所指之犯行，既不能證明被告九人犯罪，揆諸上
    揭刑事訴訟法規定及判例意旨，依法均應諭知被告壬○○、
    未○○、戊○○、癸○○、辛○○、乙○○、寅○○、巳○
    ○無罪，另被告甲○○涉此部分依公訴人起訴意旨，認與起
    訴經判決有罪部分，具有刑法修正前牽連犯之裁判上一罪關
    係，依審判不可分原則，原審因而就此為被告壬○○、未○
    ○、戊○○、癸○○、辛○○、乙○○、寅○○、巳○○均
    無罪之諭知，被告甲○○就此不另為無罪之諭知，核其認事
    用法俱無不當。檢察官之上訴為無理由，應予駁回。
據上論斷，應依刑事訴訟法第三百六十八條，判決如主文。
本案經檢察官午○○到庭執行職務
中    華    民    國    97    年    10    月    28    日
            刑事第七庭    審判長法  官  林  榮  龍
                                法  官  江  錫  麟
                                法  官  張  惠  立
上列正本證明與原本無異。
如不服本判決應於收受送達後十日內向本院提出上訴書狀，其未
敘述上訴理由者，並得於提起上訴後十日內向本院補提理由書 (
均須按他造當事人之人數附繕本)「切勿逕送上級法院」。
                                書記官  陳  慈  傳
中    華    民    國    97    年    10    月    28    日
附錄本判決論罪科刑法條
貪污治罪條例第五條第一項：
  有下列行為之一者，處七年以上有期徒刑，得併科新臺幣六千
  萬元以下罰金：
  一  意圖得利，擅提或截留公款或違背法令收募稅捐或公債者
      。
  二  利用職務上之機會，詐取財物者。
  三  對於職務上之行為，要求、期約或收受賄賂或其他不正利
      益者。


司法院資訊處製作；財團法人民間司法改革基金會備份。
